ACORDAO-COMPLETO-2421641

ACÓRDÃO 2195/2020 ATA 31/2020 - PLENÁRIO

VISTO, relatado e discutido este acompanhamento destinado a avaliar a legalidade das medidas legislativas de aumento de despesas obrigatórias de caráter continuado e de criação ou expansão das renúncias de receitas, em relação às disposições da Constituição Federal, da Lei de Responsabilidade Fiscal e da Lei de Diretrizes Orçamentárias, bem como a analisar o cumprimento do art. 21, §§ 3° e 4°, inciso III, alínea "b", da Lei 13.707/2018, no que se refere ao envio do plano de revisão de benefícios tributários ao Congresso Nacional,
ACORDAM os ministros do Tribunal de Contas da União, reunidos em sessão do Plenário, diante das razões expostas pelo Relator, em:
9.1. recomendar ao Ministério da Economia, com fundamento no art. 43, inciso I, da Lei 8.443/1992, c/c o art. 250, inciso III, do RITCU, os arts. 16 e 17 da Lei Complementar 101/2000 e o art. 11 da Resolução-TCU 315/2020, que avalie a conveniência e oportunidade de publicar, quadrimestralmente, quadro consolidado das despesas obrigatórias de caráter continuado (DOCCs) da União criadas no exercício, oriundas de leis e de medidas provisórias provenientes de todos os Poderes e órgãos autônomos, bem como de atos administrativos que tramitarem por esse Ministério nos termos do art. 114, § 8°, inciso I, da Lei 13.898/2019 (Lei de Diretrizes Orçamentárias de 2020) , e dos respectivos dispositivos das Leis de Diretrizes Orçamentárias subsequentes, informando os critérios utilizados para a sua classificação, o aumento da despesa previsto no exercício em que deva entrar em vigor e nos dois subsequentes, bem como as medidas de compensação adotadas;  
9.2. encaminhar cópia deste acórdão à Casa Civil da Presidência da República, ao Ministério da Economia e à Comissão Mista de Planos, Orçamentos Públicos e Fiscalização do Congresso Nacional.

Acompanhamento sobre renúncias de receitas e despesas obrigatórias de caráter continuado referentes ao exercício de 2019.

Casa Civil da Presidência da República; Procuradoria-Geral da Fazenda Nacional; Secretaria de Orçamento Federal; Secretaria do Tesouro Nacional; e Secretaria Especial da Receita Federal do Brasil.

3. Interessados/Responsáveis: não há.

13.1. Ministros presentes: José Mucio Monteiro (Presidente), Walton Alencar Rodrigues, Benjamin Zymler, Aroldo Cedraz, Raimundo Carreiro, Ana Arraes, Bruno Dantas (Relator) e Vital do Rêgo.
13.2. Ministro-Substituto convocado: Marcos Bemquerer Costa.
13.3. Ministro-Substituto presente: Weder de Oliveira.

BRUNO DANTAS

Por registrar as principais ocorrências havidas no andamento do processo até o momento, resumindo os fundamentos das peças acostadas aos autos, adoto como relatório, com os ajustes necessários, a instrução da Secretaria de Macroavaliação Governamental (peça 122) , que contou com a anuência do corpo diretivo da unidade (peças 123-124) :
"1 INTRODUÇÃO 
1.1. Objetivo Geral
1.	Trata-se de ação de controle externo do tipo acompanhamento com o propósito de avaliar a legalidade das medidas legislativas de aumento das despesas obrigatórias de caráter continuado e de criação ou expansão das renúncias de receitas, no que concerne às disposições da Constituição Federal (CF) , da Lei de Responsabilidade Fiscal (LRF) e da Lei de Diretrizes Orçamentárias (LDO) . Além disso, o presente processo visa a analisar o cumprimento das disposições insculpidas no art. 21, §§ 3° e 4°, inciso III, alínea "b", da Lei 13.707/2018 - LDO 2019, referentes ao plano de revisão de benefícios tributários.
2.	O presente acompanhamento, realizado nos seguintes órgãos: Casa Civil da Presidência da República, Procuradoria-Geral da Fazenda Nacional (PGFN) , Secretaria de Orçamento Federal (SOF) , Secretaria Especial da Receita Federal do Brasil (RFB) , Secretaria do Tesouro Nacional (STN) , é decorrente do Acórdão 2964/2018-TCU-Plenário, de relatoria do Ministro Bruno Dantas (TC Processo 040.150/2018-6) , e visa subsidiar a apreciação das Contas do Presidente da República do exercício de 2019.
1.2. Questões de Auditoria
3.	De acordo com a matriz de planejamento (peça 67, com ajuste de redação na Questão "a", adiante exposta) , e com vistas ao alcance dos objetivos da fiscalização, formularam-se as seguintes questões de auditoria:
a. As informações relativas à compensação de renúncias de receitas e de despesas obrigatórias de caráter continuado, na forma atualmente apresentadas por ocasião dos Projetos de Lei de Diretrizes Orçamentárias (PLDO) e de Orçamento Anual (PLOA) , atendem plenamente aos comandos dispostos, respectivamente, nos arts. 4º, § 2º, inciso V, e 5º, inciso II, da LRF?
b. Quais os resultados alcançados pelas renúncias de receitas (apresentar informações para cada um dos gastos tributários) ?
c. Qual o cronograma, em 2019 e nos anos subsequentes, de redução da renúncia de receita para dar cumprimento às determinações do art. 21 da LDO? Quais as iniciativas adotadas?
d. Quais os estudos técnicos que caracterizam ser necessária a proporção de renúncias em cada um dos gastos tributários?
e. Qual o custo x benefício arrecadatório de cada um dos gastos tributários?  
f. Qual o dispositivo para controlar todos os projetos de lei, pendentes de sanção presidencial, que possam aumentar despesas obrigatória de caráter continuado e/ou criar ou expandir renúncias de receitas?
g. Novas legislações de criação ou expansão de renúncia de receitas cumpriram as disposições da Constituição, LRF e LDO?
h. Novas legislações que possam aumentar despesas obrigatória de caráter continuado cumpriram as disposições da Constituição, LRF e LDO?
1.3. Metodologia
4.	Os procedimentos de auditoria basearam-se no exame da legislação pertinente e das medidas legislativas de aumento das despesas obrigatórias de caráter continuado e de criação ou expansão das renúncias de receitas e na análise das respostas às requisições de informação.
1.4. Volume de Recursos Fiscalizados e Benefício da Ação de Controle
5.	O volume de recursos fiscalizados envolve o montante de renúncias de receitas de 2019 e de despesas obrigatórias de caráter continuado criadas em 2019, cujos valores foram de R$ 309,4 bilhões (conforme informações do DGT 2019 que integrou o PLOA 2019) e de R$ 726 milhões, respectivamente.
6.	Estima-se que esta ação de controle tem o potencial de estimular o atendimento às disposições insculpidas na Constituição Federal, na Lei de Responsabilidade Fiscal e na Lei de Diretrizes Orçamentárias.
2. EXAME TÉCNICO
7.	Para responder às questões de auditoria foram realizadas, inicialmente, duas reuniões técnicas: em 3/10/2019, com a RFB, e em 11/10/2019, com a Secretaria Especial de Fazenda. Nessas oportunidades, foram apresentadas informações relevantes para prosseguimento da ação de controle (a exemplo dos atores responsáveis e medidas em curso para dar cumprimento às disposições da LDO 2019) e foi acordada a emissão de ofícios de diligência com vistas ao encaminhamento formal das informações. Os ofícios encontram-se às peças 5, 26, 33 e 34.
8.	Nessas reuniões, outrossim, foi possível observar que, embora as questões de auditoria inseridas no parágrafo 3, alíneas "d" e "e", devessem permanecer no presente acompanhamento, para serem oportunamente trabalhadas, não existem estudos técnicos que caracterizam a proporção adequada de renúncias ou o custo x benefício arrecadatório em cada um dos gastos tributários.
9.	Desse modo, o presente trabalho está organizado conforme os propósitos anunciados no item 1.1, objetivo geral, de modo a tratar o que segue: 1. avaliar a conformidade do aumento ou prorrogação das despesas obrigatórias de caráter continuado; 2. avaliar a conformidade do aumento ou prorrogação das renúncias de receitas e 3. avaliar o cumprimento, pelo Poder Executivo, do que foi determinado pelo art. 21, §§ 3° e 4°, inciso III, alínea "b", da Lei 13.707/2018 - LDO 2019, isto é, o envio ao Congresso Nacional de um plano de revisão dos benefícios tributários.
2.1. Despesa Obrigatória de Caráter Continuado 
10.	 As primeiras minutas da matriz de planejamento que nortearam a elaboração deste acompanhamento abordavam o tema das despesas obrigatórias de caráter continuado (DOCCs) , na seguinte questão: "Existe como controlar todos os dispositivos legais em tramitação que possam aumentar despesas obrigatórias de caráter continuado e/ou criar ou expandir renúncias de receitas?" Esse controle buscaria verificar previamente se a futura lei estaria cumprindo as normas de criação de despesas obrigatórias. Essa questão básica inicial se desdobrou em duas questões na matriz de planejamento final (peça 67) :
Q6. Qual o dispositivo para controlar todos os projetos de lei, pendentes de sanção presidencial, que possam aumentar despesas obrigatória de caráter continuado e/ ou criar ou expandir renúncias de receitas? 
Q8. Novas legislações que possam aumentar despesas obrigatória de caráter continuado cumpriram as disposições da Constituição, LRF e LDO? 
11.	A caracterização das DOCCs foi estabelecida no art. 17 da LRF nos seguintes termos:
'Da Despesa Obrigatória de Caráter Continuado
 Art. 17. Considera-se obrigatória de caráter continuado a despesa corrente derivada de lei, medida provisória ou ato administrativo normativo que fixem para o ente a obrigação legal de sua execução por um período superior a dois exercícios.
§ 1° Os atos que criarem ou aumentarem despesa de que trata o caput deverão ser instruídos com a estimativa prevista no inciso I do art. 16 e demonstrar a origem dos recursos para seu custeio.
§ 2° Para efeito do atendimento do § 1°, o ato será acompanhado de comprovação de que a despesa criada ou aumentada não afetará as metas de resultados fiscais previstas no anexo referido no § 1º do art. 4°, devendo seus efeitos financeiros, nos períodos seguintes, ser compensados pelo aumento permanente de receita ou pela redução permanente de despesa.
§ 3° Para efeito do § 2°, considera-se aumento permanente de receita o proveniente da elevação de alíquotas, ampliação da base de cálculo, majoração ou criação de tributo ou contribuição.
§ 4° A comprovação referida no § 2°, apresentada pelo proponente, conterá as premissas e metodologia de cálculo utilizadas, sem prejuízo do exame de compatibilidade da despesa com as demais normas do plano plurianual e da lei de diretrizes orçamentárias.
§ 5° A despesa de que trata este artigo não será executada antes da implementação das medidas referidas no § 2°, as quais integrarão o instrumento que a criar ou aumentar.
§ 6° O disposto no § 1° não se aplica às despesas destinadas ao serviço da dívida nem ao reajustamento de remuneração de pessoal de que trata o inciso X do art. 37 da Constituição.
§ 7° Considera-se aumento de despesa a prorrogação daquela criada por prazo determinado.'
12.	 No entanto, o que deveria ser um mero checklist de criação de despesa versus cumprimento dos requisitos do art. 17 da LRF revelou-se uma questão bem mais complexa. Em primeiro lugar, porque a amplitude do dispositivo não se limita a medidas legislativas novas, envolvendo também a prorrogação de despesa por prazo determinado e os atos administrativos normativos. Além disso, o momento do controle da tramitação tornou-se um tema relevante, teria sentido monitorar qualquer proposição que crie DOCC? Deveriam ser monitorados apenas os projetos encaminhados à sanção? E os atos normativos? Como e quando monitorá-los? 
13.	 Para responder a esses pontos inicialmente elencados, mostrou-se necessário abordar questões básicas da interpretação do normativo, dentre elas o conceito orçamentário que fundamentou sua criação, o conceito de despesa obrigatória, as suas exceções e as interpretações do art. 17 que vêm sendo adotadas.
14. No capítulo 15 de seu livro, "Curso de Responsabilidade Fiscal", o Ministro-Substituto do TCU Weder de Oliveira chama atenção de que as normas de geração de despesas obrigatórias de caráter continuado seriam, se cumpridas, a inovação mais substancial da LRF. O art. 17 (em especial os §§ 2º e 3º) , inspirado no sistema paygo americano, impõe regras extremamente rígidas para a criação de despesa obrigatória. 
15.	 Essa norma de geração de despesa estabelece que o normativo que criar despesa obrigatória tem que, ao mesmo tempo, indicar uma redução permanente de outra despesa ou um aumento de receita permanente, sendo que o aumento de receita deve ser "proveniente da elevação de alíquotas, ampliação da base de cálculo, majoração ou criação de tributo ou contribuição", ou seja, não se poderia apontar como aumento permanente de receita uma maior arrecadação proveniente de crescimento econômico, em que pese a possível interpretação de que tal crescimento provoca a ampliação da base de cálculo dos tributos e, consequentemente, redundaria em uma das hipóteses legalmente previstas de aumento permanente de receita.
16.	 Essa regra do art. 17, em termos objetivos, é muito mais rígida do que aquela do art. 14 referente à renúncia de receita, pois, neste último caso, a demonstração de que a renúncia foi considerada na estimativa de receita orçamentária afasta a necessidade de medida de compensação. Ou seja, no rigor da lei, qualquer ato de criação de despesa obrigatória de caráter continuado tem que conter no seu próprio corpo uma medida de compensação continuada.
17.	 Cabe ressaltar que os aumentos nas despesas de pessoal e seguridade social (salvo exceções relativas à correção monetária e à expansão quantitativa de benefícios e serviços) são considerados como criação de despesas obrigatórias de caráter continuado, sujeitas, portanto, ao art. 17. No entanto, essa interpretação mais direta e contundente simplesmente não vingou, pois o sistema político-administrativo brasileiro não se dispôs a cortar benefícios para poder criar outros, por mais que a norma assim dispusesse. Nesse contexto, foi criado novo modelo interpretativo que incorpora a margem de expansão de despesas obrigatórias como fonte de compensação.
18.	 Já na LDO de 2001, conforme relatado na obra supracitada "Curso de Responsabilidade Fiscal" (p. 994-995) , introduziu-se essa nova interpretação em relação ao art. 17:
'Dois dispositivos da LRF foram utilizados para construir uma interpretação que permite entender o mecanismo de compensação de uma forma diferente. O primeiro é o § 3º do art. 17, onde se diz que entre as hipóteses admitidas como aumento permanente de receita está a ampliação da base de cálculo dos impostos. O segundo dispositivo é o art. 4º, § 1º, V, no qual a LRF determina que a lei de diretrizes orçamentárias deverá conter demonstrativo da "margem de expansão das despesas obrigatórias".
No âmbito da União, o projeto de lei de diretrizes orçamentárias para 2001, encaminhado em 15 de abril de 2000, trouxe uma proposta de Anexo de Metas Fiscais que previa uma margem de expansão nula. O Congresso rejeitou a proposta, inserindo na LDO determinação para que o projeto de lei orçamentária viesse acompanhado de demonstrativo da margem de expansão, sinalizando que tal margem não poderia ser nula. No Projeto de Lei Orçamentária para 2001, o Poder Executivo cumpriu a determinação e previu uma margem de expansão de R$ 4,8 bilhões.
No entanto, o Quadro II - "Demonstrativo da Margem de Expansão das Despesas Obrigatórias de Caráter Continuado, de que trata o art. 8º, § 11 da Lei nº 9.995 de 2000" do projeto de lei orçamentária trouxe explicações que levaram ao entendimento de "margem de expansão" como "fonte de compensação mediante aumento permanente de receita". No terceiro parágrafo do Quadro II, admitiu-se a possibilidade, negada durante os debates havidos no Congresso sobre o PLRF, de que despesas obrigatórias de caráter continuado pudessem ser criadas ou aumentadas de forma compatível com a previsão de aumento de arrecadação decorrente do crescimento real do PIB:
3. O quadro em anexo apresenta as fontes de aumento permanente de receita permanente de receita e de redução permanente de despesa. De acordo com o § 3º do art. 17 da LRF, aumento permanente de receita é aquele proveniente da elevação de alíquotas, ampliação da base de cálculo, majoração ou criação de tributo ou contribuição. Entende-se como conceito de base de cálculo a grandeza econômica ou numérica sobre a qual se aplica uma alíquota para obter o montante tributário a ser arrecadado. Assim, o crescimento real da atividade econômica é um dos fatores determinantes do aumento da base de cálculo da arrecadação tributária.
4. O aumento da base de cálculo em 2001 é estimado em R$ 4,8 bilhões, em virtude da expectativa de crescimento real do Produto Interno Bruto - PIB de 4,5 % [...] 
Tal entendimento permitiu que se saísse da "camisa de força" criada pela excessiva rigidez do art. 17. Desse modo, ao se estabelecer que o aumento de receita decorrente do crescimento real do PIB pode ser considerado como aumento permanente de receita e, consequentemente, fonte de recursos para custear essas despesas obrigatórias de caráter continuado, estabeleceu-se uma compensação que se poderia qualificar como "automática", visto que não depende da edição de atos normativos.'
19.	 Essa interpretação que "abranda" os rigores do art. 17 da LRF permanece. A seguir, é reproduzido o Demonstrativo da Margem de Expansão das Despesas Obrigatórias de Caráter Continuado da LDO de 2019.
Tabela 1: Margem de Expansão das DOCCs - 2019
			Fonte: LDO 2019.
20.	 É curioso observar que, para o exercício de 2019, as situações estabelecidas pelo § 3º do art. 17 da LRF apontam uma redução permanente de receita, e não um aumento.
21.	 Assim, com essa nova interpretação, a norma instituidora de uma DOCC não precisa obrigatoriamente incluir uma medida de compensação em seu próprio corpo, podendo alternativamente demonstrar que sua neutralidade fiscal já foi prevista na proposta orçamentária.
22. Outra questão relevante se refere ao próprio conceito de despesa obrigatória. No livro "Competência parlamentar para geração e controle de despesas obrigatórias de caráter continuado e de gastos tributários", Brasília, Edições Câmara, 2009, Eber Zoehler Santa Helena estabelece a seguinte definição (p. 85) :
'Dessa forma, a despesa obrigatória continuada consiste naquela obrigação constituída normativamente - excluem-se as exclusivamente contratuais - por comando absoluto imperativo, não sujeito a limites orçamentários e cuja aplicação não se submete à discricionariedade administrativa; uma vez constituída, obriga o Estado por período superior a três [sic] exercícios, ainda que possa permanecer em estado latente, fator relevante para a caracterização e tipificação das despesas obrigatórias e "de caráter continuado".'
23. O estado latente da despesa refere-se ao § 5º do art. 17, que estabelece que a DOCC criada não será executada até a implementação das medidas compensatórias, que constituirão parte do próprio normativo que criar a DOCC.
24. Na elaboração de sua definição, o autor, ao analisar as despesas criadas e a possibilidade de seu enquadramento como DOCC, chama atenção à criação de despesas com características de obrigatórias que, ao serem instituídas, estabelecem como condição para a sua execução a disponibilidade orçamentária, deixando então de se submeterem às normas de instituição de despesas obrigatórias de caráter continuado (op. cit., p. 84) :
'Tema relevante e ainda não bem sedimentado relativo à natureza do gasto obrigatório continuado diz respeito àquelas obrigações, ainda que legalmente constituídas, mas que se encontram submetidas à disponibilidade orçamentária. A seguir listamos programas que, embora possam ter características semelhantes às despesas obrigatórias continuadas, não as são propriamente ditas, pois, apesar de preverem benefícios assistenciais, condicionam o número de beneficiários ou o valor da despesa à disponibilidade orçamentária, descaracterizando-os do sentido estrito de gastos obrigatórios, ainda que continuado, por submetê-los ao processo orçamentário regular.'
25. Os programas citados são o Programa Primeiro Emprego e o Programa Educação de Jovens e Adultos. Enfim, constituiriam despesas obrigatórias não tão obrigatórias, pois a sua amplitude poderia ser delimitada pela disponibilidade orçamentária.
26.	 O § 6º do art. 17 da LRF estabelece que as despesas referentes ao serviço da dívida e à revisão geral anual da remuneração dos servidores públicos não se sujeitam à edição de medida compensatória. Além disso, o art. 24 da LRF estabelece, em relação às despesas da seguridade social, que:
'Art. 24. Nenhum benefício ou serviço relativo à seguridade social poderá ser criado, majorado ou estendido sem a indicação da fonte de custeio total, nos termos do § 5° do art. 195 da Constituição, atendidas ainda as exigências do art. 17.
§ 1° É dispensada da compensação referida no art. 17 o aumento de despesa decorrente de:
I - concessão de benefício a quem satisfaça as condições de habilitação prevista na legislação pertinente;
II - expansão quantitativa do atendimento e dos serviços prestados;
III - reajustamento de valor do benefício ou serviço, a fim de preservar o seu valor real.
§ 2° O disposto neste artigo aplica-se a benefício ou serviço de saúde, previdência e assistência social, inclusive os destinados aos servidores públicos e militares, ativos e inativos, e aos pensionistas.'
27.	 É importante frisar que o aumento de recursos nas áreas de saúde e assistência social para ampliação do atendimento e dos serviços prestados não necessita de compensação, na medida em que não constituem novas ações. No entanto, considera-se bastante subjetiva a distinção entre a criação de uma nova ação e a ampliação do atendimento e dos serviços prestados nas áreas de saúde e assistência.
28.	 Por fim, cabe relatar que o Regimento Interno da Câmara dos Deputados determina que as proposições com potencial impacto sobre as finanças públicas sejam submetidas inicialmente a uma análise de adequação orçamentária e financeira realizada pela Comissão de Finanças e Tributação (CFT) . A Comissão tem o poder de determinar o arquivamento da proposta se considerá-la incompatível com as normas orçamentárias. 
29.	Na obra "Curso de Responsabilidade Fiscal", há as seguintes considerações sobre o procedimento (p. 1018) :
'Avaliações preliminares mostram que a maioria dos projetos de lei submetida ao "exame de adequação orçamentária e financeira", na Comissão de Finanças e Tributação, somente tornam-se lei e entram em vigor quando as leis orçamentárias que serviram de base para o exame já não estão mais em vigência. Nesses casos, a maioria, o exame pode tornar-se: a)  tecnicamente inócuo, quando aquela comissão aprova projetos de lei tomando em consideração leis orçamentárias e condições econômico-fiscais que não mais estarão em vigor quando o projeto tornar-se lei; b) inoportuno, quando rejeita projetos de lei que poderiam ser tornados "adequados", num estágio posterior da tramitação no Congresso, com as leis orçamentárias que estejam em vigor no momento em que o projeto tornar-se lei. Portanto, é preciso levar o exame de adequação orçamentária e financeira para momento final da tramitação dos projetos no Congresso Nacional.'
30.	 Enfim, essas considerações traçadas, que não esgotam os questionamentos relativos ao art. 17 da LRF, ressaltam a dificuldade em se delimitar as DOCCs e verificar o cumprimento de seus requisitos de criação, dados a relativa subjetividade de suas exceções, os artifícios utilizados para a sua descaracterização e as interpretações abrandadas do cumprimento das medidas compensatórias e do tempo de tramitação das leis, além da amplitude da norma, que envolve medidas legislativas e atos administrativos normativos.
31.	 A questão ainda ganhou novos contornos com o Acórdão 1907/2019-TCU-Plenário, cujo processo foi relatado pelo Ministro Raimundo Carreiro. Neste acórdão, o Tribunal, ao analisar a consulta do então Ministro de Estado da Fazenda, Eduardo Refinetti Guardia, com dúvidas sobre a execução de medidas legislativas que forem aprovadas sem a devida adequação orçamentária e financeira, assim decidiu:
'9.1. responder ao consulente que medidas legislativas que forem aprovadas sem a devida adequação orçamentária e financeira, e em inobservância ao que determina a legislação vigente, especialmente o art. 167 da Constituição Federal, o art. 113 do ADCT, os arts. 15, 16 e 17 da LRF, e os dispositivos pertinentes da LDO em vigor, somente podem ser aplicadas se forem satisfeitos os requisitos previstos na citada legislação;'
32.	 A resposta à consulta reconhece a necessidade de considerar o ordenamento jurídico em seu conjunto, com interpretação sistêmica das normas. Buscou-se, assim, olhar para as normas criadoras de despesas obrigatórias de caráter continuado, ou de renúncia de receitas, como existentes, de forma ordenada, dentro de todo o sistema de normas jurídicas, de modo a preservar os valores que esse ordenamento pretende proteger.
33.	 Diante da complexidade do quadro traçado, a equipe estabeleceu, como escopo deste primeiro acompanhamento, a identificação das despesas obrigatórias de caráter continuado criadas em 2019. 
34.	 Nesse sentido, já em 21/10/2019, foi encaminhado o Ofício 289/2019-TCU/Semag (peça 5) , solicitando ao Ministério da Economia: i) links de acesso a todos os processos no sistema SEI que trataram dos projetos de lei aprovados no Congresso Nacional e encaminhados à sanção presidencial para criação, aumento ou prorrogação de renúncia de receita e despesas obrigatórias de caráter continuado em 2019 (item "e") ; e; ii) informações sobre renúncias de receitas tributárias e despesas obrigatórias de caráter continuado criadas ou prorrogadas em 2019, com respectivos impactos (item "f") . 
35.	 Concluído o exercício, por meio do Ofício 7.726/2020-TCU/Seproc (peça 33) , foi solicitada ao Ministério da Economia:
'b) atualização das informações referentes às despesas obrigatórias de caráter continuado (DOCCs) criadas ou alteradas no exercício de 2019, caso tenham ocorrido modificações nos dados já informados. Essas informações foram fornecidas nos seguintes itens relacionados no Ofício-SEI Nº 82525/2019/ME (Assessoria Especial de Controle Interno) : VII - Planilha - Leis sancionadas em 2019 (SEI nº 4783966) ; VIII - Nota Técnica-SEI nº 9204/2019/ME (SEI nº 4816748) ; e, XIII - Anexo III à Nota Técnica-SEI nº 13463/2019-ME (SEI nº 5275444) .'
36.	 A seguir, são apresentadas e analisadas as respostas do Ministério da Economia.
37.	 A resposta ao primeiro ofício encaminhado ao Ministério da Economia foi encaminhada pelo Ofício-SEI 82525/2019/ME (peça 9) , que elenca uma série de documentos anexados relativos às informações solicitadas.
38.	 Vários órgãos fornecem informações relativas à criação de DOCCs, o que demonstra a ausência de um controle centralizado da criação dessas despesas. A Secretaria de Política Econômica - SPE (peça 16) apresenta um quadro no qual elenca dez leis criadas em 2019 que concedem ou prorrogam renúncias de receitas tributárias ou criam despesas obrigatórias de caráter continuado. No quadro fornecido, não há informações sobre os respectivos impactos financeiros da legislação discriminada. A SOF e a STN apresentam informações mais elaboradas, no entanto, restritas a temas específicos de suas áreas de atuação. 
39. A SOF, pelo Anexo III da Nota Técnica-SEI 13463/20019/ME (peça 22) , apresenta informações sobre as DOCCs de pessoal com dados relativos a concursos e provimentos ordinários de 2019, acompanhados do impacto financeiro no exercício e do respectivo impacto anualizado. 
40. Por fim, a Nota Técnica-SEI 9204/2019, de autoria da Secretaria do Tesouro Nacional (peça 17) apresenta um quadro "das despesas obrigatórias de caráter continuado criadas ou prorrogadas em 2019 analisadas pela CGFIS com potencial impacto fiscal para as ações orçamentárias sob responsabilidade da SUGEF/STN". O quadro apresentado relaciona uma portaria do próprio Ministério da Fazenda, quatro resoluções do Conselho Monetário Nacional (CMN) e a Medida Provisória (MP) 897/2019. Para todas as despesas são apresentados os respectivos impactos fiscais. 
41.	 Em relação à solicitação dos links de acesso aos processos do sistema SEI (item "e" do Ofício 289/2019-TCU/Semag) , a SOF, pelo Anexo I da Nota Técnica-SEI 13463/2019-ME (peça 20) , elenca os códigos de diversos processos de concessão de renúncia e criação de DOCCs que tramitaram em 2019, alguns se transformaram em lei, outros foram total ou parcialmente vetados e outros ainda estão em tramitação. Com esses códigos seria possível à Assessoria Especial de Controle Interno do Ministério da Economia (AECI/ME) , unidade que administra o sistema SEI, fornecer os respectivos links de acesso. No entanto, a Secretaria ressalta que determinadas numerações de processos só podem ser acessadas por meio do extinto SEI-Planejamento. 
42. Com base nos códigos informados pela SOF, a AECI/ME concedeu aos membros desta equipe de acompanhamento acesso a dez processos referentes à criação de despesas, todos de autoria do próprio Poder Executivo. Em itens específicos deste relatório são analisados os respectivos processos.
43.	 Análise preliminar das normas citadas na lista de processos da SOF (dezoito processos citados) chama atenção às questões apontadas na análise da legislação, ou seja, criação de despesas sujeitando-as à disponibilidade orçamentária, não caracterização da despesa criada como obrigatória de caráter continuado, além de vetos por descumprimentos de normas orçamentárias. Como no caso do art. 17 da Lei 13.840/2019 (Projeto de Lei da Câmara dos Deputados - PLC 37/2013) , que foi vetado porque:
'Os dispositivos propostos definem competências à União de instituir e manter cadastro e sistema de informação, avaliação e gestão, com impacto potencial no aumento de despesas, sem demonstrativos das estimativas dos respectivos impactos orçamentários e financeiros, violando assim o art. 113 do ADCT, bem como o art. 16 da Lei de Responsabilidade Fiscal e ainda o art. 114 da LDO para 2019.'
44.	 As atualizações dos dados referentes ao exercício completo de 2019 mantiveram as mesmas características da primeira resposta: informações gerais sobre a legislação aprovada no exercício sem maiores informações de impacto, a STN informando o impacto relativos às ações sob responsabilidade da sua Subsecretaria de Gestão Fiscal (Sugef) e a SOF com informações sobre pessoal.
45.	 A tabela seguinte consolida as informações fornecidas pela SPE. 
Tabela 2: Medidas Legislativas de Aumento das Despesas Obrigatórias de Caráter Continuado (DOCC) e de Criação ou Expansão de Renúncia de Receitas
	Nº da
Lei
	Ementa
	Cria DOCC?
	Observação

	13.957
/2019
	Altera a Lei 13.898, de 11 de novembro de 2019, que dispõe sobre as diretrizes para a elaboração e a execução da Lei Orçamentária de 2020 e dá outras providências. Mensagem de veto
	Sim
	'Art. 2º Fica incluído na seção I do Anexo III - DESPESAS QUE NÃO SERÃO OBJETO DE LIMITAÇÃO DE EMPENHO, NOS TERMOS DO ART. 9º, § 2º, DA LEI COMPLEMENTAR Nº 101, DE 4 DE MAIO DE 2000 - LEI DE RESPONSABILIDADE FISCAL - LRF, o seguinte item: '¿¿¿¿¿¿¿¿¿¿¿¿¿¿¿¿¿¿¿¿¿¿¿¿¿¿¿¿¿¿¿¿¿¿¿¿. 90. Despesas com ações de Pesquisas e Desenvolvimento e de Transferência de Tecnologias vinculadas ao Programa 2042 - Pesquisa e Inovações para a Agropecuária; 91. Despesas do Fundo Nacional de Desenvolvimento Científico e Tecnológico; 92. Despesas da Empresa Brasileira de Pesquisa Agropecuária - Embrapa; 93. Despesas da Fundação Oswaldo Cruz - Fiocruz; 94. Despesas do Instituto de Pesquisa Econômica Aplicada - Ipea; e 95. Despesas da Fundação Instituto Brasileiro de Geografia e Estatística - IBGE.' (NR) '

	13.898/
2019
	Dispõe sobre as diretrizes para a elaboração e a execução da Lei Orçamentária de 2020 e dá outras providências. Mensagem de veto
	Sim
	Acrescenta despesas primárias obrigatórias que não serão objeto de limitação de empenho

	13.887/
2019
	Altera a Lei 12.651, de 25 de maio de 2012, que dispõe sobre a proteção da vegetação nativa e dá outras providências.
	Sim
	Verificar se foi previsto no PL o custo de implantação do Programas de Regularização Ambiental (PRAs) de posses e propriedades rurais

	13.881/
2019
	Altera a Lei 8.427, de 27 de maio de 1992, para estender a subvenção econômica nela prevista a produtos extrativos de origem animal
	Sim
	Verificar se foi previsto no PL o custo da extensão da subvenção econômica a produtos extrativos de origem animal

	13.876/
2019
	Dispõe sobre honorários periciais em ações em que o Instituto Nacional do Seguro Social (INSS) figure como parte e altera a Consolidação das Leis do Trabalho (CLT) , aprovada pelo Decreto-Lei 5.452, de 1º de maio de 1943, a Lei 5.010, de 30 de maio de 1966, e a Lei 8.213, de 24 de julho de 1991. Mensagem de veto
	Sim
	Verificar se foi previsto no PL o custo do pagamento dos honorários periciais

	13.856/
2019
	Cria a Universidade Federal do Norte do Tocantins, por desmembramento de campus da Fundação Universidade Federal do Tocantins.
	Sim
	Verificar no PL se foi previsto o custo de manutenção da nova Universidade

	13.850/
2019
	Altera a Lei 11.697, de 13 de junho de 2008, para criar a Vara de Execução de Títulos Extrajudiciais e de Conflitos Arbitrais, fixando as suas competências judiciárias, e estabelecer as competências judiciárias da Vara da Fazenda Pública, no âmbito do Tribunal de Justiça do Distrito Federal e dos Territórios.
	Sim
	Verificar no PL se foi previsto o custo de criação da Vara de Execução de Títulos Extrajudiciais e de Conflitos Arbitrais

	13.846/
2019
	Institui o Programa Especial para Análise de Benefícios com Indícios de Irregularidade, o Programa de Revisão de Benefícios por Incapacidade, o Bônus de Desempenho Institucional por Análise de Benefícios com Indícios de Irregularidade do Monitoramento Operacional de Benefícios e o Bônus de Desempenho Institucional por Perícia Médica em Benefícios por Incapacidade; altera as Leis n os 6.015, de 31 de dezembro de 1973, 7.783, de 28 de junho de 1989, 8.112, de 11 de dezembro de 1990, 8.212, de 24 de julho de 1991, 8.213, de 24 de julho de 1991, 8.742, de 7 de dezembro de 1993, 9.620, de 2 de abril de 1998, 9.717, de 27 de novembro de 1998, 9.796, de 5 de maio de 1999, 10.855, de 1º de abril de 2004, 10.876, de 2 de junho de 2004, 10.887, de 18 de junho de 2004, 11.481, de 31 de maio de 2007, e 11.907, de 2 de fevereiro de 2009; e revoga dispositivo da Lei 10.666, de 8 de maio de 2003, e a Lei 11.720, de 20 de junho de 2008. Mensagem de veto
	Sim
	Institui o pagamento do Bônus de Desempenho Institucional até 31/12/2020

	13.841/
2019
	Altera a Lei 10.480, de 2 de julho de 2002, para prorrogar o prazo de recebimento de gratificações pelos servidores ou empregados requisitados pela Advocacia-Geral da União, e a Lei 11.473, de 10 de maio de 2007, que dispõe sobre cooperação federativa no âmbito da segurança pública.
	Sim
	Poderão perceber a Gratificação de Representação de Gabinete ou a Gratificação Temporária, até 4 de dezembro de 2020, os servidores ou empregados requisitados pela Advocacia-Geral da União

	13.839/
2019
	Altera a Lei 11.346, de 15 de setembro de 2006, para prever, no conceito de segurança alimentar e nutricional, a ampliação das condições de acesso aos alimentos por meio das medidas que mitiguem o risco de escassez de água potável, bem como a formação de estoques reguladores e estratégicos de alimentos.
	Sim
	Verificar no PL se foi previsto o custo de formação de estoques reguladores e estratégicos de alimentos

	13.819/
2019
	Institui a Política Nacional de Prevenção da Automutilação e do Suicídio, a ser implementada pela União, em cooperação com os Estados, o Distrito Federal e os Municípios; e altera a Lei 9.656, de 3 de junho de 1998. Mensagem de veto
	Sim
	Verificar no PL se foi previsto o custo de implantação dessa política

	13.799/
2019
	Altera a Medida Provisória 2.199-14, de 24 de agosto de 2001, para fixar novo prazo para a aprovação de projetos beneficiados com incentivos fiscais de redução e reinvestimento do imposto sobre a renda e adicionais nas áreas de atuação da Superintendência do Desenvolvimento do Nordeste (Sudene) e da Superintendência do Desenvolvimento da Amazônia (Sudam) , e a Lei 8.167, de 16 de janeiro de 1991, para dispor sobre os depósitos para reinvestimento efetuados pelas empresas em operação nas áreas de atuação da Sudene e da Sudam; e estende ambos os benefícios para a área de atuação da Superintendência do Desenvolvimento do Centro-Oeste (Sudeco) . Mensagem de veto
	Sim
	Prorrogação de Incentivo fiscal até 31/12/2023

Fonte: SPE.
46.	 Embora as informações fornecidas pela SPE não apresentem os impactos orçamentários das medidas e envolvam também normativos que não criam despesas obrigatórias de caráter continuado nos termos do art. 17 da LRF, fica evidente o acompanhamento daquela Secretaria em relação às DOCCs. Numa próxima ação de controle externo, será relevante mapear as diversas unidades do Poder Executivo que acompanham a criação de DOCCs e seus respectivos campos de atuação.
47.	 A tabela seguinte consolida as informações fornecidas pela STN. É importante ressaltar que, salvo a Medida Provisória 897/2019, as DOCCs citadas referem-se a atos normativos: uma portaria e seis resoluções do Conselho Monetário Nacional.
Tabela 3: DOCCs Criadas ou Prorrogadas para as Ações Orçamentárias sob Responsabilidade da STN
	Normativo
	Medida
	Impacto
Valores em R$ Milhões

	Portaria do Ministério da Economia 328, de 3 de julho de 2019
	Autoriza o pagamento de equalização de taxas de juros sobre a média dos saldos diários dos financiamentos rurais concedidos pelas seguintes instituições financeiras em operações de custeio: Banco Cooperativo do Brasil, Banco Cooperativo Sicredi, Banco do Brasil e Banco Nacional de Desenvolvimento Econômico e Social e Cresol Confederação
	Custo total:
R$ 9.865,17
2019: R$ 700,81
2020: R$ 2.798,53
2021: R$ 1.455,38
Demais anos: 
R$ 4.910,45

	Resolução-CMN 4.738, de 14 de agosto de 2019
	Autoriza a prorrogação do vencimento das parcelas, vencidas ou vincendas em julho e agosto de 2019, das operações de crédito rural de custeio destinadas à cultura do arroz contratadas por produtores rurais e agricultores familiares, e suas cooperativas de produção, no ano agrícola 2018/2019
	Custo total: 
R$ 5,35
2019: R$ 5,35

	Resolução-CMN 4.731, de 27 de junho de 2019
	Estabelece preços de garantia para o ano agrícola 2019/2020, no âmbito do PRONAF/PGPAF
	Custo total: 
R$ 93,00
2020: R$ 90,70
2021: R$ 2,30

	Resolução-CMN 4.767, de 19 de dezembro de 2019
	Atualiza preços de garantia a serem aplicados às operações com vencimentos de 10 de janeiro de 2020 até 9 de janeiro de 2021, em complemento aos preços de garantia para o ano agrícola 2019/2020 estipulados pela Resolução CMN nº 4.731, de 27 de junho de 2019
	
	Resolução-CMN  4.755, de 15 de outubro de 2019
	Institui linha de crédito para composição de dívidas decorrentes de operações de crédito rural contratadas por produtores rurais ou suas cooperativas de produção, originárias de uma ou mais operações do mesmo mutuário, incluindo valores relativos ao Proagro e Seguro Rural
	Custo total: 
R$ 124,07
2019: R$ 1,68
2020: R$ 11,34
2021: R$ 12,61
Demais anos: 
R$ 98,44

	Resolução-CMN 4.743, de 29 de agosto de 2019
	Estabelece o prazo máximo de reembolso para as operações de custeio de culturas permanentes com recursos controlados de 14 meses
	Custo total: 
R$ 17,20
2019: R$ 17,20

	Medida Provisória 897, de 1º de outubro de 2019
	Autoriza, em seu art. 43, a concessão de subvenção econômica em benefício das empresas cerealistas, sob modalidade de equalização de taxas de juros, nas operações de financiamento a serem contratadas junto ao BNDES até 30/6/2020
	Custo total: 
R$ 103,47
2019: R$ 1,05
2020: R$ 7,51
2021: R$ 8,43
Demais anos: 
R$ 86,48

	Resolução-CMN 4.760, de 27 de novembro de 2019
	Institui linha de crédito com recursos do BNDES destinada a empresas cerealistas para financiamento de investimento em obras civis e na aquisição de máquinas e equipamentos necessários à construção de armazéns e à expansão da capacidade de armazenagem de grãos
	
Fonte: STN.
48.	A Secretaria de Orçamento Federal, em relação às DOCCs de pessoal e encargos sociais, apresentou, no Anexo III da Nota Técnica-SEI 13463/20019/ME (peça 22) , informações sobre os concursos e provimentos ordinários previstos para 2019, bem como sobre os respectivos impactos, com dados discriminadas por órgão e cargo. Por meio da Nota Técnica-SEI 10886/2020/ME (peça 57) e seus anexos, a SOF complementou os dados, fornecendo quadros detalhados das seguintes despesas de pessoal:
	- concursos e provimentos ordinários 2019 e 2020 (peças 58 e 59) ;
	- autorizações para remanejamento de cargos e funções comissionadas (peça 60) ;
	- contratação temporária [Grupo de Natureza da Despesa] GND 1 [Pessoal] (peça 61) ;
	- autorização de movimentação de cessão de empregados (peça 62) ;
	- autorização de retorno a anistiados Collor (peça 63) .
2.1.1 Análise dos Processos do Sistema SEI Disponibilizados pela Assessoria Especial de Controle Interno do ME 
0. I. MP 894/2019 em tramitação - Processo 12100.103969/2019-19
49.	 A MP 894/2019 instituiu pensão especial para crianças com microcefalia decorrente do vírus Zika, nascidas entre 1º de janeiro de 2015 e 31 de dezembro de 2018, beneficiárias do Benefício de Prestação Continuada (BPC) . 
50.	 Na exposição de motivos da MP (peça 92, p. 3) há a seguinte observação em relação aos seus custos:
'19. Em relação aos custos de implementação desta Pensão Especial, observa-se que seu valor - um salário mínimo mensal - corresponde exatamente ao valor pago atualmente pelo BPC. Levantamento realizado pelo Ministério da Cidadania indica que 3.112 crianças com microcefalia, nascidas entre 1º de janeiro de 2015 e 31 de dezembro de 2018, são bene¿ciárias do BPC. Considerando que a adesão à Pensão Especial implica na renúncia do BPC e que ambos benefícios possuem o mesmo valor, não haverá impacto sobre o orçamento público decorrente da criação desta pensão.'
51.	 No entanto, o art. 5º da MP revoga o art. 18 da Lei 13.301/2016. O art. 18 da Lei 13.301/2016 estabelecia que "faria jus ao benefício de prestação continuada temporário, a que se refere o art. 20 da Lei nº 8.742, de 7 de dezembro de 1993, pelo prazo máximo de três anos, na condição de pessoa com deficiência, a criança vítima de microcefalia em decorrência de sequelas neurológicas decorrentes de doenças transmitidas pelo Aedes aegypti."
52.	 Assim, à primeira vista, parece que a MP estaria trocando um benefício temporário de três anos, estabelecido em 2016, por um benefício permanente, não havendo, então, sentido em se falar na ausência de impacto orçamentário. No entanto, cabe ressaltar que as regras gerais do BPC já permitiam o acesso das crianças com microcefalia, em situação de vulnerabilidade, ao benefício. A Exposição de Motivos Interministerial 82/2019 MCID ME (peça 93, p. 3) explica a questão nos seguintes termos:
'10. Desta sorte, pelo texto resultado da sanção presidencial, convertido na Lei nº 13.301, de 27 de junho de 2016, que vige atualmente, os requerentes devem se submeter às mesmas regras do BPC regular para acessar o benefício temporário. Assim, a única diferença efetiva entre o BPC regular e o benefício temporário, em suma, é a de que este impõe limite de três anos para permanência no benefício. Na prática, o benefício temporário não foi, portanto, implementado.'
53.	 A análise dos documentos constantes do processo administrativo do Poder Executivo deixa claro que as manifestações do Ministério da Economia sempre se nortearam pela necessidade de medidas compensatórias, caso fossem criadas novas despesas obrigatórias. Essas manifestações levaram à alteração da minuta da MP pelo Ministério da Cidadania, pois a minuta inicial não restringia o benefício aos beneficiários do BPC, levando à criação de DOCCs. A situação foi relatada os seguintes termos (peça 94, p. 1-2) :
'Na versão inicial da MPV, a concessão da pensão não estaria limitada aos beneficiários do BPC. A PGFN e a Secretaria Especial de Fazenda apontaram a hipótese de haver crianças que se enquadrem nos critérios de elegibilidade da pensão especial, mas, por conta da renda familiar, não eram elegíveis ao BPC. Essa hipótese ensejaria um risco de incremento de despesa obrigatória que, por força da LRF, demandaria compensação fiscal, por menor que fosse seu impacto. Para afastar essa hipótese, o Ministério da Cidadania concordou em alterar sua proposta de forma a limitar a concessão da pensão às crianças que recebem o BPC.'
54.	Enfim, dado o teor final da medida aprovada, que restringe a concessão da pensão às crianças que recebem o BPC, pode-se afirmar que foram cumpridos os requisitos do art. 17 da LRF: criação de uma despesa obrigatória mediante medida compensatória de redução permanente de despesa, qual seja, vedação de os beneficiários da pensão receberem o BPC.
0. II. MP 907/2019 em tramitação - Processo 12100.1052902/2019-45
55.	A Medida Provisória 907/2019, conforme sua exposição de motivos, trata de diversos temas (peça 95, p. 1) :
i) extinção da cobrança de taxa do Ecadem relação a quartos de meios de hospedagem e cabines de embarcações aquaviárias (uso exclusivo dos hóspedes) ;
ii) prorrogação do benefício tributário relativo aos contratos de arrendamento mercantil de aeronaves e motores a elas destinados; e
iii) prorrogação do benefício tributário relativo ao imposto de renda retido na fonte incidente sobre as remessas ao exterior para pagamento de despesas pessoais de pessoa física domiciliada no País, tais como hotéis, traslado, companhias aéreas, dentre outros.
iv) transformação da Autarquia Especial Embratur - Instituto Brasileiro de Turismo em Embratur - Agência Brasileira de Promoção Internacional do Turismo, no formato de Serviço Social Autônomo.
56.	 Os três primeiros itens tratam de extinção de receita e prorrogação de benefício tributário. O quarto item pode ter consequências nas despesas orçamentárias, e nesse sentido há ainda na exposição de motivos (peça 95, p. 11) as seguintes observações:
'49. Frisa-se que a proposta de novo texto à Lei nº 8.029/1990 somente prevê a redistribuição de uma CIDE existente. Não há criação de nova taxa ou imposto. Não gera, diante disso, ônus adicional à administração. Assim, com a extinção da autarquia Embratur o orçamento da Autarquia retorna ao Ministério da Economia. O montante será de aproximadamente R$ 48,3 milhões anuais (considerando que despesas com servidores efetivos permanecem mesmo após a extinção da autarquia) . Compõem esse valor os custos com 66 cargos em comissão, funções comissionadas e gratificadas, que atualmente estão alocados para a entidade, o que corresponde a cerca de R$ 5,3 milhões, de acordo com os valores previstos no SIORG para 2019.
50. Ressalta-se, ainda, que a redação prevista nesta proposta de Medida Provisória prevê que o adicional de contribuição a que se refere o § 3º do art. 8º da Lei nº 8.029, de 12 de abril de 1990 (alterada pela Lei n°11.080, de 30 de dezembro de 2004) , após arrecadado, seja repassado mensalmente pelo órgão ou entidade da Administração Pública Federal, ao Serviço Brasileiro de Apoio às Micro e Pequenas Empresas (Sebrae) , à Agência Brasileira de Desenvolvimento Industrial (ABDI) , e à Agência de Promoção Internacional do Turismo de Exportações e Investimentos - Apex-Brasil", na proporção de 70% (setenta inteiros por cento) ao Sebrae, 15,75% (quinze inteiros e setenta e cinco centésimos por cento) à Embratur - Agência Brasileira de Promoção Internacional do Turismo, mantendo 12,25% (doze inteiros e vinte e cinco centésimos por cento) à Apex e 2% (dois inteiros por cento) à ABDI. Ou seja, redistribui 15,75% (quinze inteiros e setenta e cinco centésimos por cento) do recurso antes destinado ao Sebrae (que atualmente recebe percentual de 85,75%) para a Embratur - Agência Brasileira de Promoção Internacional do Turismo.' (grifos no original) 
57.	 Esse entendimento de redução de despesas é também compartilhado pela SOF, conforme relatado pela Secretaria Executiva do Ministério da Economia pela Nota Informativa-SEI 6909/2019/ME (peça 96, p. 4-5) :
0. '15. Secretaria Especial de Fazenda: a Secretaria do Tesouro Nacional manifestou-se por meio do Despacho SEI STN-COPAR (4842184) , de 4/11/19, que não identificou itens que possam afetar as empresas estatais federais ou qualquer outro assunto de sua competência. A Secretaria de Orçamento Federal manifestou-se por meio da Nota Técnica-SEI nº 9440/2019/ME, de 6/11/2019. Sugere alterações na Lei nº 13.844, de 2019, no sentido de evitar a sobreposição de competências entre o Ministério do Turismo e a Embratur e prever a supervisão do contrato de gestão pelo MTur. Entende que, feitas as modificações sugeridas, não há expansão de despesa, mas sim, redução de gastos discricionários no Orçamento com a extinção da Embratur - Instituto Brasileiro de Turismo e suas competências sendo atribuídas a nova entidade fora do orçamento fiscal e da seguridade social. Sendo assim, não há análise a ser feita nos termos do art. 16 da Lei Complementar nº 101, de 4 de maio de 2000 - Lei de Responsabilidade Fiscal - LRF e do art. 114 da Lei nº 13.707, de 14 de agosto de 2018, Lei de Diretrizes Orçamentárias de 2019 - LDO-2019. Tendo em vista a transferência dos cargos ao Ministério da Economia, e não a sua extinção, não há o que se falar em economia permanente de recursos.  Nesse sentido, a SOF se manifestou pela manutenção do dispositivo anterior, que determinava a extinção dos cargos em comissão e funções de confiança, de forma a reduzir definitivamente a despesa com pessoal, conforme transcrito: "§ XXº Os cargos em comissão e as funções de confiança da Embratur serão extintos na data da extinção da Embratur e seus ocupantes ficarão automaticamente exonerados ou dispensados."
0. (...) 
0. No que se refere à redução da receita decorrente da extinção da Embratur, a SOF considerou que o montante que deixará de ser arrecadado, cerca de R$ 1,6 milhão, é considerado "irrelevante" nos termos da LDO-2019, razão pela qual a Secretaria considera a proposta compatível com as normas de direito financeiro vigentes, em especial, no tocante ao art. 114, § 12 da LDO 2019, que prevê que medidas consideradas "irrelevantes" são dispensadas da compensação. Por fim, a Secretaria propõe dispositivo prevendo a destinação, de forma específica, do superávit financeiro existente na Unidade Orçamentária da autarquia a ser extinta para o pagamento da dívida.' (grifos no original) 
58.	Enfim, estimou-se que haveria redução de despesa com a MP 907/2019.
III. MP 872/2019 convertida na Lei 13.841/2019 - Processo 12100.100118/2019-14
59.	A Lei 13.841/2019 prorroga até 4/12/2020 o prazo de manutenção das Gratificações de Representação de Gabinete (GR) e das Gratificações Temporárias (GT) destinadas a servidores ou empregados requisitados pela Advocacia-Geral da União (AGU) . O prazo anterior da possibilidade de recebimento das gratificações era de 31/1/2019. Nos termos da Lei (peça 97) :
'Art. 1º A Lei nº 10.480, de 2 de julho de 2002, passa a vigorar com as seguintes alterações:
Art. 7º Poderão perceber a Gratificação de Representação de Gabinete ou a Gratificação Temporária, até 4 de dezembro de 2020, os servidores ou empregados requisitados pela Advocacia-Geral da União.'
60.	 A exposição de motivos não faz referência ao seu impacto orçamentário. Na Nota Técnica-1826/2019-MP da Secretaria de Gestão de Pessoas (peça 98, p. 2) há a seguinte estimativa:
'6. Considerando o novo marco de prorrogação do prazo previsto no caput do art. 7º da Lei nº  10.480, de 2002, qual seja, até 31 de dezembro de 2020, o impacto orçamentário financeiro estimado será de R$ 4.427.417,50 (quatro milhões, quatrocentos e vinte e sete mil quatrocentos e dezessete reais e cinquenta centavos) para a GT e R$ 559.783,44 (quinhentos e cinquenta e nove mil, setecentos e oitenta e três reais e quarenta e quatro centavos) para a GR, referente aos meses de fevereiro a dezembro de 2019 e gratificação natalina, totalizando em R$ 4.987.200,94 (quatro milhões, novecentos e oitenta e sete mil e duzentos reais e noventa e quatro centavos) , para o exercício de 2019, e de R$ 5.415.801,04 (cinco milhões, quatrocentos e quinze e mil oitocentos e um reais e quatro centavos) , para o ano de 2020.'
61.	 A manifestação da SOF, pela Nota Técnica 1888/2019-MP, cita as projeções da Secretaria de Gestão de Pessoas e realça que a proposta não constituirá novo benefício se realizada antes do prazo de validade então em vigor, ou seja, 31/1/2019. Caso se ultrapassasse esse prazo, poder-se-ia incorrer nas exigências do inciso II do § 1º do art. 169 da Constituição, o que demandaria alterações nas leis de diretrizes orçamentárias e orçamentária anual. O Parecer 120/2018/Denor/CGU/AGU informa que, em relação ao exercício de 2019, as gratificações discutidas já estavam previstas no PLOA.
62.	 Por fim cabe ressaltar que esta é a segunda prorrogação dessas gratificações, pois a MP 765/2016 (Lei 13.464/2017) prorrogou o prazo de validade de 10/7/2017 para 31/1/2019.
63. Em nenhum momento a SOF trabalha com a criação de uma DOCC, ela informa o impacto orçamentário e se preocupa com o prazo de edição da MP, pois, se ultrapassada certa data, seriam necessárias alterações na LDO e na LOA. Para ser DOCC, é necessário que a legislação obrigue a sua inclusão no orçamento, no caso em questão, o verbo utilizado é "poder". Os servidores poderão receber a gratificação. A Lei não diz que a gratificação constitui parte da remuneração dos servidores. Assim, numa aplicação direta do art. 17, pode-se afirmar que não foi criada uma DOCC, mesmo tendo sido criada uma possibilidade de gratificação que gerou despesas que venceriam em 2017, depois prorrogadas para 2019, agora para 2020. 
64.	 Conforme apresentado anteriormente (parágrafo 22) , a despesa obrigatória de caráter continuado "consiste naquela obrigação constituída normativamente [...] por comando absoluto imperativo, não sujeito a limites orçamentários e cuja aplicação não se submete à discricionariedade administrativa; uma vez constituída, obriga o Estado por período superior a três [dois] exercícios".
65.	 Vê-se, em relação à prorrogação efetuada por meio da Lei 13.841/2019, que as "despesas" ali tratadas, por se destinarem a servidores ou empregados requisitados pela AGU, guardam margem de atuação do gestor no sentido de não utilizá-las ou executá-las. Essa possibilidade de atuação administrativa capaz de limitar a despesa não se subsumiria à disciplina do art. 17 da LRF, cujo objeto é o ato legal ou normativo que fixa para o ente obrigação legal de execução superior a dois anos.
0. IV. MP 885/2019 convertida na Lei 13.886/2019 - Processo 12100.100836/2019-82
66.	 A Lei 13.886/2019, além de propor questões afetas ao Fundo Nacional Antidrogas (Funad) e buscar dar efetividade à alienação de bens apreendidos por força do tráfico ilícito de entorpecentes, autoriza a contratação temporária de encargos temporários de obras e serviços de engenharia destinados à construção, reforma, ampliação e aprimoramento de estabelecimentos penais. 
67.	  Na mensagem presidencial de encaminhamento da MP (peça 99, p. 4) há a seguinte observação em relação ao aprimoramento de estabelecimentos penais:
'No que tange à autorização de contratação temporária de engenheiros para viabilizar a construção de presídios, importante trazer à baila a situação calamitosa de superlotação dos presídios. Sem a medida proposta, não será possível solucionar o déficit de 358.663 vagas no sistema prisional brasileiro, pois existem apenas 3 engenheiros civis de carreira no Ministério da Justiça e Segurança Pública para executar 250 planos de obra. É indispensável que cada uma dessas obras seja acompanhada por um engenheiro, de forma que é humanamente impossível realizar tal empreitada sem a contratação de novos profissionais. Destaque-se que os recursos financeiros já existem no Fundo Penitenciário Nacional. O único empecilho existente é a escassez de recursos humanos.
Considerando tratar-se de autorização para a contratação de um serviço, claro que haverá a consequência de aumento de despesa como consequência de pagamento. No entanto, a verba já existe e será extraída do Fundo Penitenciário Nacional.'
68.	 Em relação ao impacto orçamentário da despesa, na Nota Informativa-SEI 55/2019/Assessoria/SE-ME, a Secretaria Executiva do Ministério da Economia relata o seguinte posicionamento da SOF (peça 100, p. 4) : 
'NOTA TÉCNICA-SEI Nº 2/2019/DEPES/SOF/FAZENDA-ME  (2298615) :  No que concerne às despesas sob análise decorrentes das propostas mencionadas, do ponto de vista estritamente orçamentário, esta SOF não vê óbice às alterações propostas, pois não gerarão impacto orçamentário, tendo em vista que as despesas em questão correrão à conta das dotações orçamentárias do MJSP e estarão sujeitas aos limites de empenho e movimentação financeira de que trata o art. 9º da LRF. (...) . Em relação à alteração proposta para regularização dos bens apreendidos, no sentido de ficar o arrematante livre do pagamento de multas, encargos e tributos anteriores, não há que se falar em renúncia de receita, tendo em vista que o antigo proprietário do bem sob o qual incidem os gravames poderá ser executado fiscalmente. No entanto, a versão atual da proposta de Medida Provisória contraria uma norma prevista na Lei de Diretrizes Orçamentárias para 2019, ao aumentar a vinculação de receitas sem prever a respectiva vigência.' (grifos no original) 
69.	 O item a que a SOF se refere em relação à vinculação de receitas sem prazo é a inclusão do inciso VII no art. 2º da Lei 7.560/1986 (peça 101, p. 1) :
'Art. 2º Constituirão recursos do FUNAD:
...............................................................................................................
VII - rendimentos de qualquer natureza, auferidos como remuneração, decorrentes de aplicação do patrimônio do FUNAD;'
70.	 Tal item foi mantido tanto na redação final da MP quanto no texto da Lei de conversão.
71.	 Para possibilitar a contratação temporária de engenheiros, a Lei sob análise altera a Lei 8.745/1993, que dispõe sobre a contratação por tempo determinado para atender à necessidade temporária de excepcional interesse público. Ela inclui, entre as necessidades temporárias de excepcional interesse público, as atividades com o objetivo de atender a encargos temporários de obras e serviços de engenharia destinados à construção, à reforma, à ampliação e ao aprimoramento de estabelecimentos penais. As contratações serão feitas por tempo determinado e terão prazo máximo de quatro anos.
72.	 Mesmo se considerando o prazo máximo de quatro anos, numa aplicação objetiva do art. 17, não se pode falar em DOCC no presente caso, pois o § 2º do art. 12 da Lei 8.745/1993, que trata da extinção dos contratos, faculta à Administração o término do contrato por conveniência administrativa, nos seguintes termos: 
'§ 2º A extinção do contrato, por iniciativa do órgão ou entidade contratante, decorrente de conveniência administrativa, importará no pagamento ao contratado de indenização correspondente à metade do que lhe caberia referente ao restante do contrato.'
73.	 Nesse caso, não se está diante da fixação de obrigação para o ente, pois a Lei 13.886/2019 apenas incluiu, entre as necessidades temporárias de excepcional interesse público, as atividades com o objetivo de atender a encargos temporários de obras e serviços de engenharia. Essa situação, de per si, não gera qualquer impacto orçamentário ou cria despesa, o que somente ocorre a partir da efetiva contratação.  
0. V. Lei 13.876/2019 - Processo 10080/100328/2019-54
74.	 A Lei 13.876/2019 estabeleceu que os honorários periciais em ações em que o Instituto Nacional do Seguro Social (INSS) figure como parte serão garantidos pelo Poder Executivo Federal ao respectivo tribunal da Justiça Federal.
75.	 Essa Lei veio em resposta ao Teto de Gastos (Emenda Constitucional 95/2016) , à Lei 10.259/2001, que determinou que os honorários do técnico nomeado pelo juiz sejam antecipados à conta de verba orçamentária do respectivo tribunal, e ao encerramento da vigência da MP 854/2018. A Nota Informativa-SEI 94/2019/Asseor/Fazenda-ME (peça 102) , ao apontar as questões relevantes, faz um sucinto relato da medida e aponta o seu impacto orçamentário:
'QUESTÃO RELEVANTE:
- O § 1º do art. 12 da Lei nº 10.259, de 12 de julho de 2001, determina que os honorários do técnico perito, necessário à conciliação ou julgamento da causa nos juizados especiais cíveis e criminais da Justiça Federal, serão antecipados à conta de dotação orçamentária do respectivo Tribunal e, quando vencida na causa a entidade pública, seu valor será incluído na ordem de pagamento a ser feita a favor do Tribunal.
- Desde 2016, há um esforço, por parte do Governo Federal, executado pelo Instituto Nacional de Seguro Social - INSS, especialmente a partir da edição das Medidas Provisórias nº 739, de 7 de julho de 2016, e 767, de 7 de janeiro de 2017, para combater fraudes na concessão de auxílio-doença e aposentadorias por invalidez. Os cancelamentos advindos dessas iniciativas provocaram aumento expressivo nas demandas judiciais oriundas dos segurados do INSS que questionam judicialmente o cancelamento do benefício.
- No exercício de 2017, a Justiça Federal dispunha de R$ 172,0 milhões para as despesas com Assistência Judiciária Gratuita - AJPC, que inclui os pagamentos das perícias judiciais. Entretanto, o gasto final com a rubrica alcançou R$ 211,0 milhões, o que levou ao corte nas despesas primárias de custeio dos Tribunais Regionais Federais, para fazer frente ao gasto não previsto. Já em 2018, a previsão inicial de gasto em AJPC na Justiça Federal foi de R$ 172,0 milhões. Porém, ao longo do exercício, verificou-se a necessidade de suplementação dessa despesa na ordem de R$ 70,0 milhões, acrescida por meio de um crédito especial, publicado na Lei nº 13.749, de 22 de novembro de 2018.
- Saliente-se que a Justiça Federal não é responsável, ao fim, pelo custo das perícias judiciais nos processos sob sua alçada, tendo em vista que esse valor é ressarcido pelo INSS, em caso de derrota da Autarquia, e, pelo impetrante, em caso de vitória do INSS. Entretanto, na vigência do Teto de Gastos estabelecido pela EC nº 95, a Justiça Federal não terá a disponibilidade orçamentária anual acrescida do valor do ressarcimento, feito pelo INSS ou pelo cidadão impetrante, uma vez que o referido Teto é imposto aos montantes da dotação orçamentária e não à receita orçamentária vinculada ao Poder.  (grifo nosso) 
- Nesse sentido, no dia 4 de outubro de 2018, foi publicada a Medida Provisória nº 854, MP 854, que dispunha sobre a antecipação do pagamento dos honorários periciais nas ações em que o INSS seja parte e que tramitem nos Juizados Especiais Federais, cujo objetivo foi o de transferir para o Poder Executivo tal antecipação. Ocorre que a referida Medida perdeu a sua vigência, sendo imprescindível a continuidade do procedimento disposto na MP 854.
- O Projeto de Lei não trará impacto extra ao Orçamento da União, tendo em vista tratar-se de transferência de despesas primárias entre o Orçamento da Justiça Federal e o do Poder Executivo.
- A previsão do montante para o exercício de 2019, para tal finalidade, é de R$ 316,0 milhões. Para os exercícios de 2020 e de 2021, a previsão de gasto em AJPC é de, respectivamente, R$ 328,6 milhões e R$ 341,8 milhões. Nesses casos, o Poder Executivo tomará as providências necessárias para assegurar a alocação de recursos nos orçamentos anuais, necessários para o atendimento da demanda.'
76.	 Pelas informações apresentadas, pode-se verificar que a Lei 13.876/2019 não cria despesa, apenas transfere a incumbência de certas despesas primárias do âmbito da Justiça Federal para o Poder Executivo. Além disso, julgada a ação, o valor retornará como receita ao órgão responsável pelo adiantamento (com recursos oriundos do INSS, em caso de derrota, ou do impetrante, em caso de vitória do INSS) .
77.	 Ou seja, sob outra ótica, pode-se afirmar que a Lei cria uma despesa permanente para o Poder Executivo ao mesmo tempo em que elimina uma despesa permanente de responsabilidade da Justiça Federal, atendendo aos requisitos do art. 17 da LRF.
0. VI. MP 903/2019 em tramitação - Processo 12100.100622/2019-01
78.	A Medida Provisória 903/2019 autoriza o Ministério da Agricultura, Pecuária e Abastecimento a prorrogar por dois anos, além do limite estabelecido no inciso I do parágrafo único do art. 4º da Lei 8.745/1993, 269 contratos por tempo determinado de médico veterinário. A prorrogação é aplicável aos contratos firmados a partir de 20/11/2017, vigentes no momento da entrada em vigor da MP.
79.	 A exposição de motivos da MP afirma que a prorrogação dos contratos por até quatro anos terá um impacto, em 2019, de R$ 73,5 milhões, já previsto no orçamento do exercício.
80.	 A Nota Técnica-SEI 8262/2019/ME faz uma análise do impacto orçamentário da medida e conclui que, do ponto de vista orçamentário, não há óbices à edição da medida.
81.	 Essa análise é relatada na Nota Informativa-SEI 6063/2019/ME, da Secretaria Executiva do Ministério da Economia (peça 103, p. 2-3) , nos seguintes termos:
'A Secretaria de Orçamento Federal - SOF, por meio da Nota Técnica-SEI nº 8262/2019/ME (4709912) , informa que após tratativas com o MAPA, mediante e-mails e planilhas (4709787, 4709750, 4709808 e 4709874) , o MAPA esclarece que além dessa proposta de incorporar o quantitativo dos contratos já em vigor, a vencerem a partir de novembro de 2019, correspondente a 269 (duzentos e sessenta e nove) profissionais, solicita agregar mais 17 (dezessete) cargos, totalizando 286 (duzentos e oitenta e seis) cargos, com os seguintes impactos orçamentários:
Para os 269 (duzentos e sessenta e nove) profissionais cujos contratos já estão vigentes (objeto da proposta de ato normativo em comento) , o impacto orçamentário totaliza R$ 5,74 milhões no exercício de 2019. Para os exercícios subsequentes, o impacto será de R$ 34,48 milhões para 2020 e o mesmo montante para 2021; e
Quanto aos 17 (dezessete) profissionais a serem contratados, o impacto orçamentário totaliza R$ 363,17 mil no exercício de 2019. Para os exercícios subsequentes, o impacto será de R$ 2,18 milhões para 2020 e o mesmo montante para 2021.
Por fim, a SOF informa que, em relação aos 269 profissionais cujos contratos estão vigentes e a que se refere a minuta de Medida Provisória 4522729, os recursos necessários para cobrir o impacto orçamentário em 2019 serão provenientes dos valores já incluídos nas dotações do MAPA. Quanto a 2020, entende-se que a despesa já se encontra prevista no PLOA 2020 e para o exercício de 2021 resta apenas considerar o impacto quando da elaboração do seu PLOA. No que diz respeito às 17 novas contratações, seus impactos em 2019 e 2020 serão absorvidos pela reserva financeira constante da programação de Recursos sob Supervisão do Ministério da Economia, destinada à alocação, remanejamento de cargos e funções, e contratações temporárias no âmbito do Poder Executivo, tendo em vista que a despesa não foi prevista. E, para o exercício de 2021, deverá constar seu impacto quando da elaboração do PLOA 2021.'
82.	 Conforme apresentado anteriormente (parágrafo 22) , a despesa obrigatória de caráter continuado "consiste naquela obrigação constituída normativamente [...] por comando absoluto imperativo, não sujeito a limites orçamentários e cuja aplicação não se submete à discricionariedade administrativa; uma vez constituída, obriga o Estado por período superior a três [dois]exercícios".
83.	 Vê-se que a Medida Provisória 903/2019 apenas autorizou a prorrogação de 269 contratos por tempo determinado de médico veterinário. Nesse sentido, as "despesas" ali tratadas guardam margem de atuação do gestor no sentido de não utilizá-las ou executá-las. Essa possibilidade de atuação administrativa capaz de limitar a despesa não se subsumiria à disciplina do art. 17 da LRF, cujo objeto é o ato legal ou normativo que fixa para o ente obrigação legal de execução superior a dois anos.
0. VII. MP 887/2019 convertida na Lei 13.884/2019 - Processo 12100.100582/2019-01
84. Esta Medida Provisória convertida em lei autoriza o Comando da Aeronáutica a prorrogar trinta contratos firmados a partir de junho de 2015 até 30 de junho de 2021.
85.	 A exposição de motivos da MP (peça 104, p. 3) apresenta a seguinte estimativa:
'12. A estimativa do impacto orçamentário-financeiro é da ordem de R$ 1.703.792,87 (um milhão, setecentos e três mil, setecentos e noventa e dois reais e oitenta e sete centavos) em 2019, R$ 3.199.372,57 (três milhões, cento e noventa e nove mil, trezentos e setenta e dois reais e cinquenta e sete centavos) em 2020 e de R$ 1.746.387,69 (um milhão, setecentos e quarenta e seis mil, trezentos e oitenta e sete reais e sessenta e nove centavos) em 2021, conforme o Atestado de Disponibilidade Orçamentária apresentado pelo Comando da Aeronáutica (SEI 1450929) .'
86. No Atestado de Disponibilidade Orçamentária citado, há a seguinte observação em relação ao impacto orçamentário (peça 105, p. 1) :
'c) com relação ao impacto orçamentário-financeiro, a prorrogação dos contratos temporários não gerará aumento de despesa, uma vez que já existem e, dessa forma, a renovação dos mesmos exigiria apenas a manutenção da dotação específica para essa finalidade;'
87. Na Nota Técnica-SEI 101/2019/CGDPS/Seafi/SOF/Fazenda-ME, a SOF, ao analisar a disponibilidade orçamentaria, assim se manifestou (peça 106, p. 2-3) :
'Cumpre esclarecer que, nos termos do art. 94 da Lei nº 13.707, de 14 de agosto de 2018, Lei de Diretrizes Orçamentárias para 2019, LDO-2019, os limites para despesa com pessoal e encargos sociais dos diversos órgãos no ano de 2019 foram calculados tomando-se por referência a despesa com folha de pagamento de março de 2018.
Posto isto, uma vez que os contratos encontravam-se vigentes em março de 2018, entende-se que a proposta não resulta em impacto orçamentário para 2019, sendo necessária apenas a manutenção da dotação com Pessoal e Encargos Sociais do Órgão. Todavia, ressalta-se que as despesas decorrentes da contratação pretendida, nos exercícios de 2020 e 2021, deverão ser consideradas na elaboração da proposta de Lei Orçamentária dos respectivos exercícios.
Destaca-se, todavia, que os contratos que pretendem ser prorrogados têm vigência até 30 de junho de 2019, de acordo com informação contida no Anexo de Contratos Vigentes (2166634) , e que é admitida a prorrogação apenas de contratos vigentes, conforme exposto no item 27 do supra mencionado PARECER.
CONCLUSÃO
Conclui-se, destarte, do ponto de vista orçamentário, que não há óbices à edição de lei específica que prorrogue, em caráter excepcional, a vigência dos referidos contratos por tempo determinado.'
88.	 Conforme apresentado anteriormente (parágrafo 22) , a despesa obrigatória de caráter continuado "consiste naquela obrigação constituída normativamente [...] por comando absoluto imperativo, não sujeito a limites orçamentários e cuja aplicação não se submete à discricionariedade administrativa; uma vez constituída, obriga o Estado por período superior a três [dois]exercícios".
89.	 Vê-se que a Medida Provisória 887/2019, convertida na Lei 13.884/2019, apenas autorizou a prorrogação de trinta contratos. Nesse sentido, as "despesas" ali tratadas guardam margem de atuação do gestor no sentido de não utilizá-las ou executá-las. Essa possibilidade de atuação administrativa capaz de limitar a despesa não se subsumiria à disciplina do art. 17 da LRF, cujo objeto é o ato legal ou normativo que fixa para o ente obrigação legal de execução superior a dois anos.
0. VIII. Decreto 9.823/2019 - Processo Processo 100737/2019-76
90.	 O art. 2º da Lei 13.681/2018 (peça 107) concedeu a certas pessoas o direito de optar pela inclusão em quadro em extinção da União como aposentados, pensionistas e empregados de empresas públicas ou sociedades de economia mista constituídas pelo extinto Território Federal de Rondônia. O inciso VI do referido artigo incluiu entre os detentores desse direito:
'VI - aquele que comprove ter mantido, na data em que os ex-Territórios Federais do Amapá, de Roraima e de Rondônia foram transformados em Estado ou entre a data de sua transformação em Estado e outubro de 1993, no caso do Amapá e de Roraima, e 15 de março de 1987, no caso de Rondônia, relação ou vínculo funcional, de caráter efetivo ou não, ou relação ou vínculo empregatício, estatutário ou de trabalho, com empresa pública ou sociedade de economia mista que haja sido constituída pelos ex-Territórios Federais do Amapá, de Roraima e de Rondônia ou pela União para atuar no âmbito do ex-Território Federal, inclusive as extintas, observados os §§ 1º e 2º do art. 12 desta Lei e demais requisitos estabelecidos nas Emendas Constitucionais nº s 60, de 11 de novembro de 2009 , 79, de 27 de maio de 2014 , e 98, de 6 de dezembro 2017;'
91. O Decreto sob análise estabelece o prazo de trinta dias para o exercício do direito de opção, contado da sua data de entrada em vigor (4/6/2019) .
92.	 Quanto ao impacto orçamentário do Decreto, a Nota Técnica-SEI 100/2019/CGDPS/Seafi/SOF/Fazenda-ME (peça 108, p. 1) apresenta as seguintes informações:
'3. Com vistas ao atendimento do disposto no inciso I, do art. 16, da Lei Complementar nº 101, de 4 de maio de 2000, Lei de Responsabilidade Fiscal, a Secretaria de Gestão e Desempenho de Pessoal informa que a estimativa de impacto orçamentário, considerando que a proposta entre em vigor a partir de julho de 2019, totalizará R$ 275.177,8 mil em 2019, e R$ 550.355,7 mil nos exercícios subsequentes.
4. Do ponto de vista orçamentário, cumpre esclarecer que foram autorizados, em programação específica dos Recursos sob Supervisão do Ministério da Economia, na Lei nº 13.808, de 15 de janeiro de 2019, Lei Orçamentária Anual para 2019, recursos no montante total de R$ 500.000.000,00 (quinhentos milhões de reais) , destinados à inclusão em Quadro de Extinção dos Servidores Civis e Militares dos Ex-Territórios do Amapá, Roraima e Rondônia. Cabe à Secretaria de Gestão e Desempenho de Pessoal deste Ministério da Economia a verificação quanto ao cumprimento desses limites.
5. Para o exercício seguinte, o montante anualizado deverá ser incluído no Projeto de Lei Orçamentária para 2020 - PLOA 2020, em programação específica dos Recursos sob Supervisão do Ministério da Economia, destinados à inclusão em Quadro de Extinção dos Servidores Civis e Militares dos Ex-Territórios do Amapá, Roraima e Rondônia.
6. Desta maneira, considera-se que estão atendidos os requisitos de natureza orçamentária para o prosseguimento da proposta.'
93.	 Embora conste do processo a estimativa do impacto orçamentário de três exercícios, na exposição de motivos do Decreto (peça 109, p. 2-3) há apenas uma referência ao seu impacto mensal:
'5. Quanto a estimativa do impacto orçamentário esperado com a efetivação e reconhecimento dos direitos decorrentes da Emenda Constitucional nº 98, de 2017, e da proposta do Decreto, foram considerados os processos de Rondônia na CEEXT - 1ª Câmara de Julgamento - para subsidiar o levantamento do impacto financeiro, no que se aplica aos entes de Rondônia, que representa em torno de 5.505 (cinco mil e quinhentos e cinco) processos. Considerou-se, ainda, que a remuneração média dos cargos que compõem esse público alvo é de R$ 7.500,00 (sete mil e quinhentos reais) , refletindo, a título de impacto orçamentário estimado, o valor global de 41.287.000,00 (quarenta e um milhões e duzentos e oitenta e sete mil reais) mensais ao término das análises e julgamento dos requerimentos e consequente inclusão em folha dos deferidos.  
6. O impacto decorrente da edição do presente Decreto será objeto de acompanhamento por parte da Secretaria de Orçamento Federal da Secretaria Especial da Fazenda deste Ministério, para efeito de projeção da despesa e composição de proposta orçamentária, com base na Lei Orçamentária de 2019 - LOA-2019.'
94.	vNo caso em análise, seguramente foi criada uma DOCC sem uma redução permanente de despesa ou criação permanente de receita. No entanto, o Decreto analisado tem por objetivo regulamentar a Lei 13.681/2018, que por sua vez é originária da MP 817/2018. A exposição de motivos da MP (peça 110, p. 1) ressalta que a Medida estava sendo editada para regulamentar uma norma constitucional:
'2. Em 6 de dezembro de 2017, foi promulgada a Emenda Constitucional nº 98, publicada no Diário Oficial da União do dia 11 seguinte, que alterou o art. 31 da Emenda Constitucional nº   19, de 4 de junho de 1998, para prever a inclusão, em quadro em extinção da administração   pública federal, de servidor público, de integrante da carreira de policial, civil ou militar, e de   pessoa que haja mantido relação ou vínculo funcional, empregatício, estatutário ou de trabalho   com a administração pública dos ex-Territórios ou dos Estados do Amapá ou de Roraima,   inclusive suas prefeituras, na fase de instalação dessas unidades federadas.
3. A referida Emenda Constitucional prevê, em seu art. 2º que cabe à União, no prazo   máximo de noventa dias, contado a partir da data de publicação desta Emenda Constitucional,   regulamentar o disposto no art. 31 da Emenda Constitucional nº 19, de 4 de junho de 1998, a fim   de que se exerça o direito de opção nele previsto. Nessa linha, a Secretaria de Gestão de Pessoas   apresenta proposta de Medida Provisória com a finalidade de atender ao comando constitucional.'
95.	 Enfim, a DOCC, em última instância, foi criada pela Emenda Constitucional 98/2017. O Decreto 9.823/2019, então, apenas regulamentou o exercício de despesa criada anteriormente. 
0. IX. Decreto 10.120/2019 - Processo Processo 100737/2019-76
96.	 Esse decreto, que altera o Decreto 3.917/2001, é referente aos limites de despesas de pessoal estabelecidos pela LRF em cumprimento ao art. 169 da Constituição Federal. A alínea 'c' do inciso I do art. 20 da LRF estabelece o limite de 3% da Receita Corrente Líquida para ser subdividido, criando limites específicos, para as despesas de pessoal dos ex-Territórios do Amapá e de Roraima, do Ministério Público e do Tribunal de Justiça do Distrito Federal e dos Territórios e do Fundo Constitucional do Distrito Federal. 
97. Em relação à redistribuição instituída pelo novo Decreto, a SOF, na Nota Técnica para Atos Normativos-SEI 1/2019/CGDPS/Seafi/SOF/Fazenda-ME (peça 111) , considerando que sua "edição é imprescindível para que o TJDFT e o MPDFT não extrapolem os respectivos limites" assim se manifesta (peça 111, p. 5) :
'Dessa forma, considerando os argumentos expostos ao longo deste opinativo - em especial, o fato de a alteração legislativa proposta não autorizar aumento na despesa de pessoal dos órgãos envolvidos, visto que o limite global de 3%, consignado na alínea "c" do inciso I do art. 20 da LRF, mantém-se preservado; e o risco de ser imposta à União sanção que a impossibilite de realizar operação de crédito - esta SOF posiciona-se favoravelmente à implementação do feito.'
98.	 Desconsiderando o fato de que os limites de despesas são criados para que as despesas a eles se adequem, e não o contrário, o Decreto não cria despesa, apenas exime a União de sofrer as sanções da LRF e desobriga os referidos órgãos de tomar as medidas de contenção previstas na LRF e na Constituição Federal.
0. X. Lei 13.856/2019 - Processo 12100.102058/2019-66
99.	O Projeto de Lei (PL) 2.479/2019 (PL 5.274/2016) , de autoria do Poder Executivo, transformado na Lei Ordinária 13.856/2019, "cria a Universidade Federal do Norte do Tocantins, por desmembramento de campus da Universidade Federal do Tocantins". Embora o projeto tenha sido sancionado em 8/7/2019, no Processo 12100.102058/2019-66 havia manifestação expressa do Ministério da Economia, em 4/7/2019, para que fosse totalmente vetado. 
100. Pelo Ofício 65/2019-ME (peça 112) , encaminhado à Casa Civil da Presidência da República, o Ministro da Economia "sugere veto integral ao referido Projeto de Lei, conforme justificativas constantes da NOTA nº 67/2019/DIPAR/DIGAB/PGFN-ME, da Procuradoria-Geral da Fazenda Nacional, e no DESPACHO SEI nº 276154 da Secretaria Especial de Fazenda, anexados por cópias".
101. O posicionamento da PGFN é pelo veto ao art. 5º do PL, enquanto o da Secretaria Especial da Fazenda é pelo veto integral (peça 113) nos seguintes termos:
'Em atenção ao Ofício Circular nº 64/2019/COLEG/AAP/GME-ME (2697902) , que encaminhou para análise os Autógrafos do Projeto de Lei nº 2.479, de 2019 (2698413) , esta Secretaria Especial de Fazenda manifesta-se pelo veto integral da matéria em análise, por não atender os condicionantes legais de natureza orçamentária, uma vez que não há previsão, na LOA-2019, para a criação dos cargos ora propostos, e tampouco por não apresentar a estimativa do impacto orçamentário-financeiro exigida pela LRF e na LDO-2019, decorrente da implantação e do funcionamento da UFNT, essa Secretaria sugere o veto ao PL nº 2.479, de 2019; conforme exposto na Nota Técnica nº 136/2019/CGDPS/SEAFI/SOF/FAZENDA-ME (2741476) .
102. Na Nota Técnica-SEI 136/2019/CGDPS/Seafi/SOF/Fazenda-ME (peça 114, p. 1-2) , a SOF detalha os normativos que estariam desconsiderados no PL que deu origem à Lei 13.856/2019:
4. Sobre o assunto, especificamente no que toca à criação dos referidos cargos efetivos, cabe salientar que o inciso II do § 1º do art. 169 da Constituição exige autorização específica para essa finalidade na Lei de Diretrizes Orçamentárias - LDO. Por sua vez, as sucessivas leis de diretrizes orçamentárias anuais vêm estabelecendo que as autorizações de concessões de quaisquer vantagens, aumentos de remuneração, criação de cargos, empregos e funções, alterações de estrutura de carreiras, bem como admissões ou contratações de pessoal a qualquer título, sejam discriminadas em anexo específico da lei orçamentária.
5. Adicionalmente, cabe lembrar que o Tribunal de Contas da União, por meio do Acórdão nº 894, de 2019, decidiu:
"9.2. alertar o Poder Executivo Federal, com fulcro no inciso V do § 1º do art. 59 da Lei Complementar 101/2000, que a criação de cargos e funções somente poderá ocorrer se houver prévia dotação orçamentária suficiente para atender as projeções de despesa de pessoal e os acréscimos dela decorrentes, nos termos do inciso I do § 1º do art. 169 da Constituição Federal de 1988; e, ainda, deverá estar acompanhada da declaração do ordenador da despesa de que o aumento tem adequação orçamentária e financeira com a Lei Orçamentária Anual e compatibilidade com o plano plurianual e com a Lei de Diretrizes Orçamentárias, conforme previsto no inciso II do art. 16 da Lei Complementar 101/2000;"
6. A Lei nº 13.808, de 15 de janeiro de 2019, Lei Orçamentária Anual para 2019, LOA-2019, por sua vez, não contém em seu Anexo V - que trata das autorizações específicas exigidas pelo art. 169, § 1º, inciso II, da Constituição, e pelo art. 101, inciso IV, da Lei nº 13.707, de 14 de agosto de 2018, Lei de Diretrizes Orçamentárias de 2019, LDO-2019, relativas às despesas de pessoal e encargos sociais para 2019 - os quantitativos físicos e financeiros destinados à criação de cargos proposta pelos artigos 10, 11 e 12 do PL nº 2.479, de 2019.
7. Quanto às demais despesas, relativas à implantação e funcionamento da UFNT, segundo o art. 2º do autógrafo do PL nº 2.479, de 2019, constante do presente Processo, "A UFNT terá como objetivo ministrar ensino superior, desenvolver pesquisa nas diversas áreas do conhecimento e promover a extensão universitária, caracterizando sua inserção regional". Para tanto, contará com os campi de Araguaína e Tocantinópolis da UFT, incorporando os cursos e alunos de todos os níveis em funcionamento na data de publicação da Lei. Além disso, o art. 5º do referido PL prevê a criação dos campi de Xambioá e Guaraí.
8. No que tange às implicações orçamentárias, o art. 6º do referido Projeto de Lei determina que o patrimônio da UFNT será proveniente dos bens patrimoniais da Fundação Universidade Federal do Tocantins - UFT disponibilizados para o funcionamento dos campi de Araguaína e Tocantinópolis, e aqueles adquiridos ou recebidos como doação. Já seus recursos financeiros, segundo o art. 8º, serão provenientes de dotações consignadas no Orçamento da União e demais receitas decorrentes da prestação de serviços.
9. Não obstante a obrigatoriedade de apresentação dos custos imediatos e futuros da proposição, relativos às despesas com a implantação e o funcionamento da UFNT, já que essa se configura como expansão da ação governamental, não foram identificadas nos autos do presente Processo tais informações. É importante salientar que a ausência de estimativa do impacto orçamentário-financeiro da proposição não permite a esta área técnica avaliar os efeitos sobre o Orçamento da União, conforme disposto no art. 16 da Lei Complementar nº 101, de 4 de maio de 2000, Lei de Responsabilidade Fiscal - LRF:
Art. 16. A criação, expansão ou aperfeiçoamento de ação governamental que acarrete aumento da despesa será acompanhado de: I - estimativa do impacto orçamentário-financeiro no exercício em que deva entrar em vigor e nos dois subseqüentes;
10. A LDO-2019, por sua vez, em sintonia com a LRF, dispõe em seu art. 114:
Art. 114. As proposições legislativas e respectivas emendas, conforme art. 59 da Constituição Federal, que, direta ou indiretamente, importem ou autorizem diminuição de receita ou aumento de despesa da União, deverão estar acompanhadas de estimativas desses efeitos no exercício em que entrarem em vigor e nos dois subsequentes, detalhando a memória de cálculo respectiva e correspondente compensação, para efeito de adequação orçamentária e financeira e compatibilidade com as disposições constitucionais e legais que regem a matéria.'
103. Enfim, os documentos citados deixam claro: o descumprimento das normas orçamentárias, inclusive quanto à ausência de estimativa de impacto orçamentário e financeiro; a atuação tempestiva do Ministério da Economia em tentar impedir esse descumprimento; e a sanção do inteiro teor da Lei sem qualquer aposição de veto, mesmo diante de nítidas razões para tanto. 
104. Cabe concluir, portanto, pelo descumprimento do art. 17 da LRF, na medida em que foram criadas despesas obrigatórias de caráter continuado sem a devida medida de compensação, o que não foi sequer estimado no processo. Com efeito, o presente achado foi objeto de análise por ocasião da apreciação das Contas do Presidente da República do exercício de 2019, tendo em vista o disposto no art. 7º da Resolução-TCU 142/2001, gerando o seguinte alerta:
'4.6. Alertar o Poder Executivo Federal acerca do descumprimento dos arts. 169, § 1º, inciso II, da Constituição Federal, 113 do Ato das Disposições Constitucionais Transitórias, 16 e 17 da Lei Complementar 101/2000 (LRF) , 101, inciso IV, e 114 da Lei 13.707/2018 (LDO 2019) , quando da sanção da Lei 13.856/2019, uma vez que a criação de cargos públicos exige previsão na Lei Orçamentária Anual e que a criação de despesas obrigatórias de caráter continuado, como as destinadas à implantação e ao funcionamento da Universidade Federal do Norte do Tocantins (UFNT) , exige: estimativa do impacto orçamentário-financeiro no exercício em que deva entrar em vigor e nos dois subsequentes; demonstração da origem dos recursos para seu custeio; comprovação de que a despesa criada ou aumentada não afetará as metas de resultados fiscais; e compensação dos respectivos efeitos financeiros nos períodos seguintes, mediante aumento permanente de receita ou redução permanente de despesa (seção 4.1.2.10) ;'
2.1.2 Conclusões DOCCs
105. Diante das informações apresentadas, fica patente o caráter incipiente do acompanhamento governamental da criação de DOCCs. Por um lado, há questões ainda abertas relativas à interpretação do próprio art. 17 da LRF, por outro, não há, como no caso de renúncias, a consolidação das informações em quadros específicos, com a definição do órgão responsável por sua elaboração.
106. Um primeiro passo no sentido de alterar essa situação seria a publicação periódica de informações consolidadas sobre as despesas da União criadas no exercício, destacando dentre elas as DOCCs, oriundas tanto de leis quanto de atos normativos de todos os Poderes e órgãos autônomos, informando os critérios utilizados para a sua classificação, o aumento da despesa previsto nos três primeiros exercícios, bem como as medidas de compensação tomadas. 
107. Nesse sentido, considerou-se como instrumento de transparência apto à divulgação de tais informações o Relatório de Avaliação do Cumprimento das Metas Fiscais, previsto no § 4º do art. 9º da LRF. A propósito, a cada edição quadrimestral desse relatório, o Poder Executivo já faz constar, por força do disposto no art. 14 da LRF, bem como nos Acórdão 747/2010-TCU-Plenário (relatoria do ministro Augusto Nardes) e 3.071/2012-TCU-Plenário (relatoria ministro Aroldo Cedraz) , demonstrativos que reúnem informações sobre a adequação orçamentária e financeira dos subsídios tributários e financeiros concedidos no período (peça 89, p. 42-47) .
108. Cogitou-se, então, recomendar ao Ministério da Economia que fizesse constar do Relatório Quadrimestral de Cumprimento das Metas Fiscais um quadro relativo às DOCCs criadas. Posteriormente, num segundo momento, poder-se-ia trabalhar num controle prévio e concomitante dessas despesas.
109. A Resolução-TCU 315/2020 alterou os procedimentos relativos às deliberações que contemplem medidas a serem tomadas pelas unidades jurisdicionadas. O art. 14 dessa norma tornou necessária manifestação prévia dos gestores em relação às propostas de recomendação. Em atendimento a esse comando, foi encaminhado ao Ministério da Economia (peça 115) excerto de Relatório de Fiscalização relativo à instituição de DOCCs no exercício de 2019, que culminava com a seguinte proposta de recomendação:
'recomendar ao Ministério da Economia, com fundamento no art. 43, inciso I, da Lei 8.443/1992, c/c o art. 250, inciso III, do RI/TCU e os arts. 9º, § 4º, 16 e 17 da Lei Complementar 101/2000, que faça constar do Relatório Quadrimestral de Cumprimento das Metas Fiscais um quadro consolidado das despesas da União criadas no exercício, destacando dentre elas as despesas obrigatórias de caráter continuado (DOCCs) , oriundas tanto de leis quanto de atos normativos de todos os Poderes e órgãos autônomos, informando os critérios utilizados para a sua classificação, o aumento da despesa previsto no exercício em que deva entrar em vigor e nos dois subsequentes, bem como as medidas de compensação adotadas'
110. O Ministério da Economia manifestou-se em relação à proposta de recomendação por meio de dois despachos, um da Secretaria de Orçamento Federal (peça 119) e um da Secretaria do Tesouro Nacional (peça 118) .
111. A SOF se colocou contrária à proposta mencionada por considerar que "o Relatório Quadrimestral de Cumprimento das Metas Fiscais não é o locus adequado para o acompanhamento de DOCCs, uma vez que, conforme a legislação que o regula, tal relatório se presta à aferição quadrimestral do cumprimento da meta de resultado primário, em consonância com sua própria denominação". Além disso, citou as modificações recentes do relatório que têm como objetivo torná-lo mais enxuto. Segundo a SOF, a apresentação de informações sobre as DOCCs no relatório iria de encontro ao objetivo de suas modificações recentes.
112. A manifestação da STN também foi contrária à proposta de recomendação apresentada. Ela sustentou sua oposição em quatros pontos:
'1. A existência de questões conceituais ainda em aberto, cuja resolução extrapola a alçada técnica do Ministério;
2. A inviabilidade da elaboração do quadro por parte do Ministério da Economia, diante do volume e da qualidade das informações solicitadas, que envolveriam todas as despesas, leis e atos administrativos de todos os Poderes. Sendo que "o volume dos "demais atos normativos" é incerto e desconhecido, pois não há centralização dessas informações e nem está claro o universo de atos elegíveis";
3. A incompetência do Ministério da Economia para requisitar informações de atos de outros Poderes. "Tais poderes e órgãos possuem ampla autonomia assegurada pela Constituição Federal, o que exigiria o engajamento de lideranças dos três poderes para construir de maneira consensual uma sistemática de fluxo de informações nos moldes pretendidos. Em particular, o envolvimento das casas do Congresso Nacional no fornecimento de informações relativas aos projetos legislativos aprovados - nos moldes da recomendação proposta - seria uma contribuição muito relevante para a transparência e o controle da política fiscal. Importância semelhante aplica-se às decisões das instâncias judiciárias";
4. A tempestividade necessária ao Relatório de Cumprimento de Metas não se coaduna com a proposta de recomendação que envolve informações abrangentes e não sistematizadas, enfim, não seria esse o meio adequado para divulgar as informações sobre DOCCs.'
113. Por fim, a STN concluiu seu despacho nos seguintes termos:
'Diante do exposto, não obstante a relevância do tema, entendemos que há várias questões que exigem aprofundamento de estudos e articulações em nível institucional mais elevado dos três poderes. Entendemos que somente após a realização desses estudos e articulações seria possível definir com precisão o formato das informações a serem publicadas, inclusive qual o canal mais apropriado de divulgação das informações. Colocamo-nos à disposição para contribuir nesse processo.'
114. No email em que encaminhou as respostas da SOF e da STN (peça 117) , a Assessoria Especial de Controle Interno do ME - Aeci/ME propôs que fosse agendada um reunião em que os técnicos pudessem expor melhor os seus posicionamentos. A reunião telepresencial foi realizada em 18/6/2020.
115. Nessa reunião, com representantes desta unidade técnica, da SOF, da STN e da Aeci/ME, foram inicialmente reconhecidos o mérito da proposta e a necessidade de se melhorar a produção de informações sobre as DOCCs, em especial daquelas criadas por ato administrativo. 
116. A STN, no entanto, argumentou que a melhoria das informações relativas às DOCCs criadas por ato administrativo no âmbito do Poder Executivo ultrapassava a competência do Ministério da Economia, pois os dados estavam dispersos nos diversos Ministérios, sendo necessário que a Casa Civil mapeasse e coordenasse o processo e seus fluxos de informação. 
117. Em relação às DOCCs criadas por meio de leis e medidas provisórias, a STN e a SOF se comprometeram a aprimorar o fluxo interno de informações, de forma a produzir e divulgar periodicamente um demonstrativo, não havendo necessidade de essa divulgação ser via Relatório de Avaliação do Cumprimento de Metas Fiscais.
118. Por fim, foi discutida a pertinência de um dispositivo na LDO para que os Poderes produzam e divulguem dados relativos às DOCCs criadas via ato administrativo, viabilizando a consolidação por parte do Ministério da Economia.
119. Após a reunião, foi discutido pela equipe técnica deste acompanhamento como poderia ser estabelecido um dispositivo na LDO que propiciasse a produção e a divulgação de dados relativos às DOCCs criadas mediante ato administrativo por todos os órgãos da União. 
120. Nessa discussão, verificou-se que na Lei 13.707/2018, LDO 2019, de fato não havia dispositivo que viabilizasse a consolidação dos dados relativos a todas as DOCCs. No entanto, o § 8º do art. 114 da LDO 2019 regulamentou a criação das DOCCs nos seguintes termos:
'§ 8º As propostas de atos que resultem em criação ou aumento de despesa obrigatória de caráter continuado, que constitui ou venha a se constituir em obrigação constitucional ou legal da União, além de atender ao disposto nos arts. 16 e 17 da Lei de Responsabilidade Fiscal, deverão, previamente à sua edição, ser encaminhadas aos órgãos a seguir para que se manifestem sobre a compatibilidade e a adequação orçamentária e financeira:
I - no âmbito do Poder Executivo, ao Ministério do Planejamento, Desenvolvimento e Gestão, e ao Ministério da Fazenda; e
II - no âmbito dos demais Poderes, do Ministério Público da União e da Defensoria Pública da União, aos órgãos competentes, inclusive os referidos no § 1º do art. 26.'
121. O § 1º do art. 26 da LDO 2019 estabelece que o Conselho Nacional de Justiça (CNJ) deve emitir parecer sobre as propostas orçamentárias dos órgãos do Poder Judiciário e o Conselho Nacional do Ministério Público (CNMP) , sobre aquelas relativas aos ramos do MPU.
122. Esse dispositivo já existia nas LDOs anteriores e também consta da LDO 2020 (art. 114, § 8º da Lei 13.898/2019) e do PLDO 2021 (art. 130 do PLN 9/2020) . Assim sendo, conforme a lei, todos os atos administrativos do Poder Executivo que criam DOCCs devem tramitar previamente pelo Ministério da Economia, que tem inclusive que se manifestar sobre a adequação orçamentária e financeira de tais atos. Essa constatação, feita pela equipe técnica após a citada reunião, foi compartilhada com os gestores consoante a mensagem eletrônica à peça 120 destes autos.
123. Posteriormente, o representante da SOF encaminhou novos comentários (peça 121) , ressaltando, em essência, a possibilidade de criação de DOCCs sem a interveniência do Ministério da Economia, ante a inexistência de um processo de trabalho no âmbito do Poder Executivo com a definição clara do fluxo de informações e dos agentes envolvidos. Aduziu, ainda, que " (...) SOF e STN tão somente poderão listar os pleitos que apreciaram de acordo com suas análises. Vale dizer que na grande maioria das vezes o fazem mediante análise de dados e informações provenientes de outros órgãos". Por fim, foi mencionada a hipótese de que " (...) a Casa Civil possa desenvolver esse papel articulador, estabelecendo um processo de trabalho via regulamentação (...) ".
124. Com efeito, não obstante as ressalvas feitas por STN e SOF, as quais são objeto de ponderações mais detalhadas adiante, entende-se que, em face das disposições legais já contidas nas LDOs, é juridicamente viável incluir, no demonstrativo a ser recomendado, as DOCCs originárias de atos administrativos do Poder Executivo que venham a tramitar pelo Ministério da Economia. 
125. Em paralelo, com base na interlocução já realizada junto ao TCU no bojo deste acompanhamento, presume-se que o Ministério da Economia possa fazer gestões perante a Casa Civil da Presidência da República com vistas a avaliar a conveniência e a oportunidade de que o próprio Poder Executivo, dentro da sua esfera de discricionariedade e independentemente de deliberação adicional deste Tribunal, regulamente em nível infralegal os processos de trabalho e os fluxos de informações afetos à governança das DOCCs. Assim, a proposta de recomendação ajustada deve ser lançada nestes autos nos seguintes termos:
'recomendar ao Ministério da Economia, com fundamento no art. 43, inciso I, da Lei 8.443/1992, c/c o art. 250, inciso III, do Regimento Interno do TCU (RITCU) , os arts. 16 e 17 da Lei Complementar 101/2000 e o art. 11 da Resolução-TCU 315/2020, que publique, quadrimestralmente, um quadro consolidado das despesas obrigatórias de caráter continuado (DOCCs) da União, criadas no exercício, oriundas de leis e de medidas provisórias provenientes de todos os Poderes e órgãos autônomos, bem como de atos administrativos que tramitarem por esse Ministério, nos termos do art. 114, § 8°, inciso I, da Lei 13.898/2019 (LDO 2020) e dos respectivos dispositivos das LDOs subsequentes, informando os critérios utilizados para a sua classificação, o aumento da despesa previsto no exercício em que deva entrar em vigor e nos dois subsequentes, bem como as medidas de compensação adotadas.'
126. Acerca do aprimoramento da governança em torno da geração de DOCCs no âmbito  do Poder Executivo, as fragilidades ora apontadas pelo gestores e, em certa medida previamente detectadas por esta equipe de fiscalização, de fato revelam a necessidade de efetiva institucionalização de um arranjo semelhante ao recomendado para a concessão e gestão de benefícios fiscais no âmbito do Acórdão 1112/2020-TCU-Plenário (relatoria do ministro Raimundo Carreiro) , não obstante a regulamentação já procedida por meio do Decreto 9.834/2019, que instituiu o Conselho de Monitoramento e Avaliação de Políticas Públicas (CMAP) . Eis o excerto da referida deliberação:
'9.3. (...) recomendar ao Ministério da Economia, juntamente com a Casa Civil da Presidência da República, que adotem providências para a efetiva institucionalização de um modelo de governança para a concessão e gestão de benefícios fiscais, abrangendo:  
9.3.1. competências e procedimentos para instituição e ampliação de renúncias tributárias;
9.3.2. aperfeiçoamento da organização institucional, com a definição de unidades de coordenação e supervisão, e a identificação e a definição dos papéis dos órgãos essenciais nas etapas de formulação, concessão, monitoramento e avaliação;
9.3.3. definição de objetivos, metas, indicadores, prazo de vigência, órgão gestor, informações quantitativas e qualitativas necessárias para os processos de monitoramento e avaliação;
9.3.4. estratégia sistematizada de acompanhamento das políticas, incluindo cronograma de revisões periódicas;
9.3.5. mecanismos de coordenação entre órgãos centrais e setoriais para a gestão de políticas públicas financiadas com renúncias tributárias.'
127. Do ponto de vista mais estritamente fiscal, pode-se traçar o mesmo paralelo entre DOCCs e renúncias de receitas tributárias. Em relação às oportunidades de melhoria recentemente vislumbradas pelo controle externo, cabe mencionar que, no bojo da representação objeto do processo TC Processo 012.691/2018-6, de relatoria do ministro Vital do Rêgo e pendente de apreciação conclusiva, foram propostos por esta Secretaria de Macroavaliação Governamental (Semag) e endossados pelo representante do Ministério Público junto ao TCU os seguintes encaminhamentos:
' (...) 
iv) fixar (...) o prazo de 90 (noventa) dias para que o Ministério da Economia elabore, em conjunto com a Casa Civil da Presidência da República, e apresente a esta Corte de Contas um plano de trabalho e o correspondente cronograma com proposta de solução, visando à adoção de medidas articuladas com objetivo de sistematizar e definir os papéis dos órgãos centrais e essenciais da área econômica, os quais deverão atuar de forma integrada com os órgãos setoriais e específicos que compõem o sistema previsto no art. 4º da Lei 10.180/2001, além de manter registro centralizado para fortalecimento do sistema de autocontrole de concessão ou ampliação de benefícios fiscais, notadamente os tributários que incluam impostos, contribuições e taxas de competência da União, abrangendo as espécies tributárias arrecadadas por outros órgãos e entidades federais vinculadas ao Poder Executivo federal, independentemente do poder responsável pela iniciativa legislativa que resultar na renúncia, de forma a viabilizar o monitoramento sistematizado e tempestivo do impacto das propostas sobre as metas fiscais (...) ;
v) alertar os Poderes Executivo e Legislativo (...) que:
v.1) as propostas de iniciativa do Poder Executivo e quaisquer iniciativas aprovadas em projeto de lei para conceder benefícios de natureza tributária, sem a devida medida de compensação prevista no art. 14, inciso II, da Lei Complementar 101/2000, não se demonstram coerentes e consistentes com o pressuposto da gestão fiscal responsável (art. 1º, § 1º) e com as diretrizes norteadoras da trajetória de recondução da renúncia de receita ao limite estabelecido pelos arts. 21 e 116, § 1º da LDO-2019, notadamente enquanto perdurarem os sucessivos deficits primários imoderados, devendo ser demonstrada a compatibilidade da proposta e dos projetos de lei aprovados com as premissas e os objetivos da política econômica nacional expressamente definidos no Anexo de Metas Fiscais que integra a Lei de Diretrizes Orçamentárias, com objetivo de conferir concretude plena ao disposto nos arts. 1º, § 1º; 4º, inciso I, 'a', § 2º, incisos II e V; 5º, incisos I e II; e 14, incisos I e II da Lei Complementar 101/2000 (itens 108-150) ;
v.2) a necessidade de observar que os requisitos estabelecidos no art. 14 da Lei Complementar 101/2000, no art. 113 do ADCT e na Lei de Diretrizes Orçamentárias não se limitam aos projetos de iniciativa do Poder Executivo, estendendo-se à apreciação de propostas de iniciativa do Poder Legislativo, o que deve ocorrer, neste último caso, por ocasião do exercício do poder de sanção e/ou de veto do presidente da República (...) ;'
128. Ocorre que os aspectos operacionais dos processos de trabalho afetos às DOCCs não fizeram parte do escopo do presente acompanhamento, razão pela qual esta equipe se abstém de propor deliberações voltadas a essa seara. De igual modo, os atos administrativos ensejadores de DOCCs praticados pelos Poderes Legislativo e Judiciário ou pelos órgãos constitucionais autônomos (Tribunal de Contas da União, Ministério Público da União e Defensoria Pública da União) também não foram alcançados neste feito. 
129. Em que pesem tais limitações, considerando que a atuação deste Tribunal sobre as DOCCs dar-se-á de forma sistemática e permanente doravante, entende-se que tais elementos poderão ser oportunamente abordados em futuras ações de controle, sem prejuízo de já serem considerados no âmbito do processo TC Processo 017.727/2020-0, de relatoria do ministro Bruno Dantas e que trata de acompanhamento sobre o Projeto de Lei de Diretrizes Orçamentárias da União para o exercício de 2021. 
130. Ademais, considera-se que a inclusão das DOCCs originárias de atos administrativos no demonstrativo a ser recomendado é um primeiro passo para se obter uma informação qualificada sobre essas DOCCs, o que, como citaram STN e SOF, envolve um aprimoramento na governança do próprio Poder Executivo. Nesse sentido, não se negligenciando os problemas relatados, entende-se que a evolução na qualidade das informações tende a ser alcançada gradativamente, à medida que os demonstrativos forem sendo publicados e, concomitantemente, as deficiências apontadas forem sendo sanadas.
131. Na análise dos processos administrativos que foram alvo deste acompanhamento, voltou-se novamente à dificuldade de caracterização de uma DOCC, pois pequenas alterações textuais transformam despesas que seriam obrigatórias em despesas não mais sujeitas aos rigores do art. 17 da LRF. 
132. Além disso, ao longo dos próximos acompanhamentos, com a disponibilidade de informações mais precisas e tempestivas advindas da recomendação proposta, também será necessário discutir as interpretações dos dispositivos da LRF nos casos concretos, de forma a construir uma compreensão robusta sobre a questão e, oportunamente, permitir ao Tribunal firmar entendimentos sobre a matéria.
133. Por fim, cabe menção à Lei 13.856/2019, cujo projeto de lei foi sancionado integralmente apesar de recomendação do Ministério da Economia de veto integral por não atender aos condicionantes legais de natureza orçamentária, fato considerado na apreciação das Contas do Presidente da República de 2019 e que ensejou o registro de irregularidade e a emissão de alerta no âmbito do respectivo Parecer Prévio (Acórdão 1437/2020-TCU-Plenário, de relatoria do ministro Bruno Dantas) .
2.2. Renúncia de Receitas
134. Segundo o art. 14, § 1°, da LRF, a renúncia de receitas "compreende anistia, remissão, subsídio, crédito presumido, concessão de isenção em caráter não geral, alteração de alíquota ou modificação de base de cálculo que implique redução discriminada de tributos ou contribuições, e outros benefícios que correspondam a tratamento diferenciado".
135. A Secretaria Especial da Receita Federal do Brasil utiliza a nomenclatura de gasto tributário, cujo conceito adotado é:
'Gastos tributários são gastos indiretos do governo realizados por intermédio do sistema tributário, visando a atender objetivos econômicos e sociais e constituem-se em uma exceção ao sistema tributário de referência, reduzindo a arrecadação potencial e, consequentemente, aumentando a disponibilidade econômica do contribuinte.'
136. Conforme se apresentará a seguir, a concessão ou ampliação de incentivo ou benefício de natureza tributária da qual decorra renúncia de receita deverá ser acompanhada, outrossim, da observância de um conjunto de regras constitucionais e legais, cujo cumprimento representa condição para sua aplicabilidade, conforme entendimento consubstanciado no Acórdão 1907/2019-TCU-Plenário, de relatoria do ministro Raimundo Carreiro. 
137. No que concerne à renúncia de receita, o art. 113 do Ato das Disposições Constitucionais Transitórias estabelece que "a proposição legislativa que crie ou altere despesa obrigatória ou renúncia de receita deverá ser acompanhada da estimativa do seu impacto orçamentário e financeiro".
134. A LRF apresenta as seguintes condicionantes para a criação regular de renúncia de receita:
'Art. 14. A concessão ou ampliação de incentivo ou benefício de natureza tributária da qual decorra renúncia de receita deverá estar acompanhada de estimativa do impacto orçamentário-financeiro no exercício em que deva iniciar sua vigência e nos dois seguintes, atender ao disposto na lei de diretrizes orçamentárias e a pelo menos uma das seguintes condições:            
I - demonstração pelo proponente de que a renúncia foi considerada na estimativa de receita da lei orçamentária, na forma do art. 12, e de que não afetará as metas de resultados fiscais previstas no anexo próprio da lei de diretrizes orçamentárias;
II - estar acompanhada de medidas de compensação, no período mencionado no caput, por meio do aumento de receita, proveniente da elevação de alíquotas, ampliação da base de cálculo, majoração ou criação de tributo ou contribuição.
[...]
§ 2° Se o ato de concessão ou ampliação do incentivo ou benefício de que trata o caput deste artigo decorrer da condição contida no inciso II, o benefício só entrará em vigor quando implementadas as medidas referidas no mencionado inciso.'
135. A LDO 2019 impõe o regramento constante dos arts. 114 e 115 para as proposições que resultem em diminuição de receitas:
'Art. 114. As proposições legislativas e as suas emendas, conforme o art. 59 da Constituição, que, direta ou indiretamente, importem ou autorizem diminuição de receita ou aumento de despesa da União, deverão estar acompanhadas de estimativas desses efeitos no exercício em que entrarem em vigor e nos dois exercícios subsequentes, detalhando a memória de cálculo respectiva e correspondente compensação para efeito de adequação orçamentária e financeira, e compatibilidade com as disposições constitucionais e legais que regem a matéria.
§ 1º Os órgãos dos Poderes Executivo, Legislativo e Judiciário, o Ministério Público da União e a Defensoria Pública da União encaminharão, quando solicitados por Presidente de órgão colegiado do Poder Legislativo, dispensada deliberação expressa do colegiado, no prazo máximo de sessenta dias, o impacto orçamentário e financeiro relativo à proposição legislativa, na forma de estimativa da diminuição de receita ou do aumento de despesa, ou oferecerão os subsídios técnicos para realizá-la.
§ 2º Os órgãos mencionados no § 1º atribuirão a órgão de sua estrutura administrativa a responsabilidade pelo cumprimento do disposto neste artigo.
§ 3º A estimativa do impacto orçamentário-financeiro deverá ser elaborada ou homologada por órgão competente da União e acompanhada da respectiva memória de cálculo.
§ 4º A remissão à futura legislação, o parcelamento de despesa ou a postergação do impacto orçamentário-financeiro não elidem a necessária estimativa e correspondente compensação previstas no caput.
§ 5º As disposições deste Capítulo aplicam-se também às proposições decorrentes do disposto nos incisos XIII e XIV do caput do art. 21 da Constituição.
§ 6º Será considerada incompatível a proposição que:
I - aumente despesa em matéria de iniciativa privativa, nos termos dos arts. 49, 51, 52, 61, 63, 96 e 127 da Constituição;
II - altere gastos com pessoal, nos termos do art. 169, § 1º, da Constituição, concedendo aumento que resulte em:
a) somatório das parcelas remuneratórias permanentes superior ao limite fixado no inciso XI do caput do art. 37 da Constituição;
b) despesa, por Poder ou órgão, acima dos limites estabelecidos nos arts. 20 e 22, parágrafo único, da Lei de Responsabilidade Fiscal; ou
c) descumprimento do limite imposto pelo art. 107, § 1º, do Ato das Disposições Constitucionais Transitórias, ou utilização da compensação a que se referem os §§ 7º e 8º do mesmo artigo; ou
III - crie ou autorize a criação de fundos contábeis ou institucionais com recursos da União e:
a) não contenham normas específicas sobre a gestão, o funcionamento e controle do fundo; ou
b) fixem atribuições ao fundo que possam ser realizadas pela estrutura departamental da administração pública federal; e
IV - determine ou autorize a indexação ou atualização monetária de despesas públicas, inclusive aquelas tratadas no inciso V do caput do art. 7º da Constituição.
§ 7º As disposições desta Lei aplicam-se inclusive às proposições legislativas mencionadas no caput em tramitação no Congresso Nacional.
§ 8º As propostas de atos que resultem em criação ou aumento de despesa obrigatória de caráter continuado, que constitui ou venha a se constituir em obrigação constitucional ou legal da União, além de atender ao disposto nos arts. 16 e 17 da Lei de Responsabilidade Fiscal, deverão, previamente à sua edição, ser encaminhadas aos órgãos a seguir para que se manifestem sobre a compatibilidade e a adequação orçamentária e financeira:
I - no âmbito do Poder Executivo, ao Ministério do Planejamento, Desenvolvimento e Gestão, e ao Ministério da Fazenda; e
II - no âmbito dos demais Poderes, do Ministério Público da União e da Defensoria Pública da União, aos órgãos competentes, inclusive os referidos no § 1º do art. 26.
§ 9º Somente por meio de lei poderá ser concedido aumento de parcelas transitórias que não se incorporem a vencimentos ou proventos, relativas a férias, abono de permanência, exercício de função eleitoral e outras de natureza eventual como retribuições, parcelas ou vantagens com previsão constitucional.
§ 10. Para fins da avaliação demandada pela alínea "b" do inciso II do § 6º e do cálculo da estimativa do impacto orçamentário e financeiro, será utilizada a receita corrente líquida constante do Relatório de Gestão Fiscal do momento da avaliação.
§ 11. A proposição legislativa ou o ato normativo regulamentador de norma constitucional ou legal, para constituir transferência obrigatória, deverá conter:
I - critérios e condições para identificação e habilitação das partes beneficiadas;
II - fonte e montante máximo dos recursos a serem transferidos;
III - definição do objeto e da finalidade da realização da despesa; e
IV - forma e elementos pormenorizados para a prestação de contas.
§ 12. Fica dispensada a compensação de que trata o caput para proposições cujo impacto seja irrelevante, assim considerado o limite de um milésimo por cento da receita corrente líquida realizada no exercício de 2018.
§ 13. O disposto no § 12 não se aplica às despesas com:
I - pessoal, de que trata o art. 101; e
II - benefícios ou serviços da seguridade social criados, majorados ou estendidos, nos termos do art. 195, § 5º, da Constituição.
§ 14. As proposições de autoria do Poder Executivo que concedam ou ampliem benefícios tributários deverão estar acompanhadas de avaliação do Ministério da Fazenda quanto ao mérito e objetivos pretendidos, bem como da estimativa do impacto orçamentário e financeiro, e de sua compensação, de acordo com as condições previstas no art. 14 da Lei de Responsabilidade Fiscal.
§ 15. Considera-se atendida a compensação a que se refere o caput nas seguintes situações:
I - demonstração pelo proponente de que a renúncia foi considerada na estimativa de receita da Lei Orçamentária de 2019, na forma do art. 12 da Lei de Responsabilidade Fiscal, e de que não afetará as metas de resultados fiscais previstas no Anexo IV ; ou
II - estar acompanhada de medidas de compensação, no período mencionado no caput, por meio do aumento de receita, proveniente da elevação de alíquotas, ampliação da base de cálculo, majoração ou criação de tributo ou contribuição. §16. O impacto conjunto das proposições aprovadas com base no § 12 não poderá ultrapassar um centésimo por cento da receita corrente líquida implícita na Lei Orçamentária do exercício em que ocorreu a aprovação.
Art. 115. Salvo cancelamento equivalente de outra despesa obrigatória, fica vedada no exercício de 2019 a aprovação de proposições legislativas de que trata o caput do art. 114 desta Lei relativas a despesas obrigatórias sujeitas ao Novo Regime Fiscal.'
136. O art. 21, §§ 3° e 4°, inciso III, alínea "b", da LDO 2019, ainda, determinou o encaminhamento ao Congresso Nacional, pelo Chefe do Poder Executivo, de um plano de revisão de despesas e receitas, inclusive de incentivos ou benefícios de natureza financeira, tributária ou creditícia, nos termos que segue:
'§ 3º O Chefe do Poder Executivo encaminhará ao Congresso Nacional plano de revisão de despesas e receitas, inclusive de incentivos ou benefícios de natureza financeira, tributária ou creditícia, para o período de 2019 a 2022, acompanhado das correspondentes proposições legislativas e das estimativas dos respectivos impactos financeiros anuais. 
§ 4º O plano de que trata o § 3º e as correspondentes proposições legislativas:
III - no que tange às receitas:
a) priorizarão medidas voltadas à redução de renúncia e ao aumento de receita, ao combate à sonegação, à progressividade tributária e à recuperação de créditos tributários; e
b) estabelecerão, em relação aos benefícios tributários:
1. prazo de vigência para cada benefício; e
2. cronograma de redução de cada benefício, de modo que a renúncia total da receita, no prazo de 10 (dez) anos, não ultrapasse 2% (dois por cento) do produto interno bruto.'
137. Assim, a presente análise buscará responder se, em 2019, os dispositivos constitucionais e legais foram observados quando da concessão ou ampliação de incentivo ou benefício de natureza tributária da qual decorra renúncia de receita e, também, busca avaliar em que medida foi atendida a exigência de envio de plano de revisão de benefícios tributários, nos termos do art. 21, §§ 3° e 4°, inciso III, alínea "b", da LDO 2019. 
2.2.1. Avaliação quanto à conformidade do aumento ou prorrogação das renúncias de receitas em 2019 e respectivos impactos
0. 2.2.1.1. Introdução	
138. O art. 150, § 6º, da CF exige que as renúncias de receita sejam concedidas somente por lei específica que regule exclusivamente a matéria ou o respectivo tributo, enquanto o art. 113 do ADCT estabelece que a proposição legislativa que crie ou altere despesa obrigatória ou renúncia de receita deverá ser acompanhada da estimativa de seu impacto orçamentário e financeiro. Na mesma linha, o art. 14 da LRF assenta que a concessão ou ampliação do benefício tributário seja acompanhada de: estimativa do impacto orçamentário-financeiro no exercício em que deva iniciar sua vigência e nos dois seguintes, atender ao disposto nas LDOs, bem como demonstração de que a renúncia foi considerada na estimativa de receita orçamentária e de que não afetará as metas de resultados fiscais previstas no anexo próprio da LDO, ou alternativamente, a indicação de medidas de compensação.
139. Ressalta-se a importância do estabelecido no referido art. 14 da LRF, mormente sua relevância para o controle e a gestão fiscal, cabendo destacar o cumprimento das metas de resultados fiscais definidas nas leis de diretrizes orçamentárias, considerando que, caso as regras daquela lei não sejam observadas, em proposições originárias do Poder Executivo, ou em proposições parlamentares, o referido dispositivo perderá sua eficácia, podendo comprometer o equilíbrio fiscal.
140. Além disso, a LDO para o exercício de 2019, nos arts. 114 e 116, dispôs sobre os requisitos a serem observados, no âmbito das proposições legislativas e das respectivas emendas, para instituição dos benefícios. Ressalta-se que, corroborando a necessidade de maior controle dos déficits fiscais, ficou estabelecido no § 1º do referido art. 116 a vedação para concessão ou ampliação de incentivos tributários financeiros, creditícios ou patrimoniais, exceto a prorrogação por prazo máximo de cinco anos, nas seguintes condições, transcritas do dispositivo: 
'§ 1º Ficam vedadas a concessão e a ampliação de incentivos ou benefícios de natureza financeira, tributária, creditícia ou patrimonial, exceto a prorrogação por prazo não superior a cinco anos, desde que o montante do incentivo ou benefício prorrogado seja reduzido em pelo menos dez por cento ao ano e que o respectivo ato seja acompanhado dos objetivos, metas e indicadores relativos à política pública fomentada, bem como da indicação do órgão responsável pela supervisão, acompanhamento e avaliação.' (grifou-se) 
141. Assim, os requisitos a serem observados para a prorrogação dos benefícios fiscais, conforme previsão contida nos supracitados arts. 114 e 116 da LDO 2019, dizem respeito à: estimativa dos efeitos no exercício que entrar em vigor e nos dois subsequentes; demonstração da memória de cálculo e correspondente compensação; consignação de objetivo, metas e indicadores relativos à política pública fomentada; avaliação do Ministério da Fazenda (atual Ministério da Economia) quanto ao mérito; vigência máxima do benefício de cinco anos e indicação do órgão responsável pela respectiva supervisão, acompanhamento e avaliação.
142. Ressalta-se que esta Corte de Contas já expediu diversas recomendações e determinações a órgãos do Poder Executivo com vistas ao cumprimento dos dispositivos constitucionais e legais, principalmente quanto ao art. 14 da LRF, quando da concessão e ampliação das renúncias de receita, entre as quais: subitens 9.2 e 9.3 do Acórdão 747/2010-TCU-Plenário (relatoria do ministro Augusto Nardes) , item 9.4 do Acórdão 809/2014-TCU-Plenário (relatoria do ministro Benjamin Zymler) , item 9.1 do Acórdão 1205/2014-TCU-Plenário (relatoria do ministro Raimundo Carreiro) , subitem 1.6.1 do Acórdão de Relação 384/2016-TCU-Plenário (relatoria do ministro Augusto Nardes) .
143. Da mesma forma, por meio do item 9.2 do referido Acórdão 793/2016-TCU-Plenário (relatoria do ministro Raimundo Carreiro) , também foi recomendado às Presidências da Câmara dos Deputados e do Senado Federal que orientem os órgãos de assessoramento legislativo que atuam junto às comissões competentes, quando da análise de propostas que concedem ou ampliem renúncias de receitas tributárias, sobre a necessidade de que seja verificado o cumprimento dos requisitos exigidos pelo art. 14 da Lei de Responsabilidade Fiscal. Outra deliberação relativa ao tema que teve como destinatário o Congresso Nacional foi a ciência dada aos presidentes do Senado Federal e da Câmara dos Deputados, bem como aos ministros da Casa Civil da Presidência da República e da Fazenda, de que as disposições contidas no art. 14 da LRF são insuficientes como mecanismos de controle do crescimento do volume de renúncias de receitas tributárias e, consequentemente, do impacto fiscal dele decorrente (item 9.5 do Acórdão 1270/2018-TCU-Plenário, relatoria do ministro José Mucio Monteiro) .
144.	Convém recordar, ainda, que o Tribunal de Contas da União registrou irregularidades no Parecer Prévio sobre as contas prestadas pelo Presidente da República relativas aos exercícios de 2016 a 2018 e emitiu alertas ao Poder Executivo acerca da ausência de atendimento aos requisitos legais previstos nos arts. 113 do ADCT,  14 da LRF e nos correspondentes dispositivos contidos das respectivas LDOs (arts. 113 e 114 da Lei 13.242/2015 - LDO 2016, 117 e 118 da Lei 13.408/2016 - LDO 2017 e 112 e 114 da Lei 13.473/2017 - LDO 2018) quando da proposição de ato normativo ou sanção de projeto de lei, com vistas à concessão ou ampliação de benefícios tributários de que decorra renúncia de receita, o que ocorreu em várias ocasiões naqueles exercícios.
0. 2.2.1.2. Análise das renúncias tributárias instituídas em 2019
145. Conforme o Ofício-SEI 82525/2019ME (peça 9) , em resposta ao item "f" do Ofício 289/2019-TCU/Semag (peça 5) , a RFB encaminhou tabela contendo as renúncias de receitas criadas ou prorrogadas em 2019, com as respectivas estimativas dos impactos financeiros. Pelas informações ali prestadas (peça 14, p. 4) , foram cinco os normativos que instituíram desonerações, sendo os seguintes valores estimados no período 2019-2021: R$ 182,86 milhões para 2019, R$ 757,98 milhões para 2020 e R$ 1.453,14 milhões para 2022.
146. No entanto, posteriormente, já em 2020, essa tabela foi atualizada no âmbito do Relatório de Avaliação do Cumprimento das Metas Fiscais - 3º Quadrimestre de 2019 (Anexo 07 - Acórdão 747, de 2010) , conforme a Tabela 24 (Medidas de compensação implementadas - janeiro a dezembro de 2019) , constante da peça 89, p. 42-44, com a introdução de mais quatro normas legais instituidoras de renúncias de receita. Ressalta-se que, segundo essa nova versão da tabela, esses normativos não produziram impactos na arrecadação durante 2019, mas somente a partir de 2020.
147. A tabela a seguir apresenta os nove atos normativos em comento, com a indicação quanto à observância das exigências constitucionais e legais nos atos de concessão ou ampliação dos benefícios tributários. 
Tabela 4: Atendimento aos Requisitos para Instituição das Renúncias de Receitas Tributárias em 2019
	Legislação
	art. 113 do ADCT 
	art. 14 da LRF 
	arts. 114 e/ou 116  da LDO/2019
	art. 150, § 6º, da CF

	Lei 13.799/2019
	 Não 
	Não
	*
	Sim

	MP 877/2019
	 Não 
	 Não 
	 Não 
	 Sim 

	MP 905/2019
	Não
	Não
	Não
	Sim

	MP 907/2019
	Sim
	Sim
	Não
	Sim

	Lei 13.970/2019
	Não
	Não
	Não
	Sim

	Decreto 9.897/2019
	*
	*
	*
	*

	Decreto 9.971/2019
	*
	*
	*
	*

	Portaria 559/2019
	*
	Sim
	*
	Sim

	Portaria 601/2019
	*
	Sim
	*
	Sim

Fonte: RFB, elaborada pela STN no âmbito do Relatório de Avaliação do Cumprimento das Metas Fiscais - 3º Quadrimestre de 2019 (Anexo 07 - Tabela 24) , de fevereiro de 2020.
* Não se aplica.
148. Cabe ressaltar que, segundo consta da tabela constante da peça 89, p. 42-44, somente as desonerações referentes a três desses atos normativos (Lei 13.799/2019 e Decretos 9.971/2019 e 9.897/2019) efetivamente entraram em vigor no ano de 2019.  
149. A Lei 13.799/2019 alterou os arts. 1º e 3º da MP 2.199-14/2001, prorrogando o prazo (até 31/12/2023) para protocolização e aprovação de novos projetos beneficiados com a redução de 75%  do imposto de renda para instalação, ampliação, modernização ou diversificação, bem como para aplicação do percentual de 30% do imposto de renda devido para reinvestimento em empreendimentos dos setores da economia que venham a serem considerados, em ato do Poder Executivo, prioritários para o desenvolvimento regional, nas áreas de atuação da Superintendência do Desenvolvimento do Nordeste (Sudene) e da Superintendência do Desenvolvimento da Amazônia (Sudam) .
150. O referido normativo originou-se do projeto PLS 656/2015 do Senado Federal e posteriormente apreciado pela Câmara dos Deputados, onde foi cadastrado como PL 10.160/2018. Por sua vez, o Presidente da República sancionou o projeto em 3/1/2019, com veto parcial, no que se refere à ampliação dos benefícios fiscais às empresas em operação na área de atuação da Superintendência de Desenvolvimento do Centro Oeste - Sudeco.
151. Em 15/1/2019, esta Semag formulou representação (TC Processo 000.605/2019-0, de relatoria do ministro Bruno Dantas) com objetivo de avaliar a conformidade das concessões de benefícios tributários decorrentes da referida Lei 13.799/2019 diante dos requisitos exigidos pela LRF e pela LDO 2019) e pelo ADCT.
152. Ao final, depois de analisadas as manifestações apresentadas pelos órgãos envolvidos (Ministério da Economia, Ministério do Desenvolvimento Regional e Casa Civil da Presidência da República) , constatou-se, de fato, que o mecanismo instituído pela Lei 13.799/2019 estava em desacordo com as referidas regras constitucionais e legais relacionadas à instituição/majoração de renúncias de receitas. Registre-se que, conforme explicitado na retromencionada tabela, os arts. 114 e 116 da LDO 2019 não são aplicáveis à Lei, uma vez que o referido projeto originário (PL 10.160/2018) foi aprovado pelo Congresso Nacional no exercício de 2018. Assim, o Tribunal decidiu, conforme o Acórdão 62/2020 (relatoria do ministro Bruno Dantas) : 
'9.1. conhecer da presente Representação, satisfeitos os requisitos de admissibilidade previstos nos arts. 235, caput, e 237, do Regimento Interno deste Tribunal, para, no mérito, considerada procedente; 
9.2. referendar a medida cautelar e providências acessórias adotadas pelo relator por meio do despacho contido na peça 64 destes autos, nos termos do art. 276, § 1º, do RITCU; 
9.3. determinar ao Ministério da Economia, à Superintendência de Desenvolvimento do Nordeste e à Superintendência de Desenvolvimento da Amazônia, no âmbito de suas respectivas competências, com fundamento no art. 250, inc. II, do Regimento Interno do TCU, que somente reconheçam/concedam/aprovem direitos de fruição de benefícios previstos na Lei 13.799/2019 quando sobrevier à implementação de todas as condições de eficácia de renúncia de receitas previstas no art. 14 da Lei de Responsabilidade Fiscal, no art. 114 da Lei 13.707/2018 (Lei de Diretrizes Orçamentárias para 2019) e no art. 113 do Ato das Disposições Constitucionais Transitórias, em sintonia com a resposta à Consulta veiculada pelo Acórdão 1907/2019-TCU-Plenário; 
9.4. determinar ao Ministério do Desenvolvimento Regional, ao Ministério da Economia e à Casa Civil da Presidência da República, no âmbito de suas respectivas competências, com fundamento no art. 250, inc. II, do Regimento Interno do TCU, que, no prazo de 180 (cento e oitenta) dias, adotem medidas com vistas a atender os requisitos estabelecidos no art. 14 da Lei de Responsabilidade Fiscal, no art. 114 da Lei 13.707/2018 (Lei de Diretrizes Orçamentárias para 2019) e no art. 113 do Ato das Disposições Constitucionais Transitórias, para que os benefícios previstos na Lei 13.799/2019 possam ter eficácia; 
9.5. alertar a Superintendência de Desenvolvimento do Nordeste, a Superintendência de Desenvolvimento da Amazônia, o Ministério do Desenvolvimento Regional e o Ministério da Economia, com fundamento no art. 59, § 1º, inciso V, da Lei Complementar 101/2000, que o reconhecimento do direito ao benefício de reinvestimento de 30% do IRPJ, prorrogado pela Lei 13.799/2019, no corrente exercício, está condicionado à implementação prévia de medidas de compensação, de forma a assegurar a compatibilidade da renúncia fiscal com o disposto no inciso II do art. 14 da Lei de Responsabilidade Fiscal;'
153. A Medida Provisória 877/2019 dispôs sobre a dispensa de retenção dos tributos federais na aquisição de passagens aéreas pelos órgãos ou pelas entidades da administração pública federal. Verificou-se que, inicialmente, a instituição dessa desoneração desrespeitou o § 1º do art. 116 da LDO 2019, que veda a concessão novos incentivos fiscais (à exceção de prorrogação de renúncias pelo prazo não superior a cinco anos) durante o exercício. Isso porque a referida renúncia de receita foi inicialmente instituída pelo § 9º do art. 64 da Lei 9.430/1996, prorrogada pela Lei 13.043/2014 e, posteriormente, pela MP 822/2018, pela qual seu prazo de vigência encerrou-se em 29/6/2018, e desse modo, não ficou caracterizada a prorrogação de benefício tributário. À exceção do art. 150, § 6º, da CF (concessão por lei específica) , não houve a demonstração de cumprimento das condições fiscais para aprovação da MP, conforme a respectiva Exposição de Motivos - EM 58/2019, já que não se atendeu integralmente aos requisitos exigidos pelos mencionados dispositivos referentes aos arts. 113 do ADCT, 14 da LRF e 114 e 116 da LDO 2019, tais como: estimativa do impacto orçamentário-financeiro das medidas e respectivas medidas de compensação e memória de cálculo, demonstração de que a renúncia foi considerada na estimativa de receita orçamentária e de que não afetará as metas fiscais, bem como indicação do órgão responsável pela supervisão, acompanhamento e avaliação.
154. Além disso, não constou da MP cláusula de vigência de, no máximo, cinco anos para a renúncia fiscal, conforme prevê o § 1º do art. 116 da LDO 2019. Cabe registrar, ainda, que a MP 877/2019 não foi convertida em lei, tendo seu prazo de vigência encerrado em 23/7/2019.
155. A Medida Provisória 905/2019 instituiu desonerações (nos tributos relacionadas ao "Contrato Verde e Amarelo" e à legislação tributária) quanto aos seguintes tributos: Contribuição Previdenciária Patrimonial - CPP, Contribuição Social Sobre o Lucro Líquido - CSLL, Programa de Integração Social - PIS e Contribuição para Financiamento da Seguridade Social - Cofins. Em primeiro lugar, a concessão desses benefícios contrariou o § 1º do art. 116 da LDO 2019, que veda a concessão de novos incentivos fiscais durante o exercício. Ademais, o ato não veio acompanhado da indicação do órgão responsável pela respectiva supervisão, acompanhamento e avaliação. 
156. Quanto à necessidade da estimativa do impacto orçamentário-financeiro dos benefícios no âmbito da respectiva Exposição de Motivos - EM 352/2019, observou-se, também, que somente foi apresentado na EM o impacto dos gastos tributários e respectivas medidas de compensação referentes à citada CPP (art. 9º) , não constando aqueles relativos aos outros tributos renunciados (arts. 28 e 48) , assim como não houve apresentação da memória de cálculo dessas estimativas, em descumprimento aos arts. 113 do ADCT e caput do art. 114 da LDO 2019.
157. Em relação à parte final do art. 14 da LRF e respectivos incisos I e II, verificou-se que a renúncia de receita relativa às contribuições previdenciárias foi considerada na estimativa de receita orçamentária da Mensagem Modificativa ao PLOA 2020, já considerando os impactos da Reforma Previdenciária, conforme constou da Nota Metodológica da RFB, de 12/11/2019 (peça 90) , encaminhada ao Congresso Nacional. No entanto, no que diz respeito aos benefícios concernentes aos outros tributos (arts. 28 e 48) , não se identificou a inclusão destas renúncias na referida estimativa do PLOA. 
158.  A Medida Provisória 907/2019 dispôs sobre alíquotas do Imposto de Renda incidentes sobre operações. O art. 2º da norma alterou o art. 16 da Lei 11.371/2016, reduzindo a alíquota do Imposto de Renda Retido na Fonte - IRRF incidente sobre pagamentos de contraprestação de arrendamento mercantil de bens de capital, com entidades domiciliadas no exterior, bem como o art. 3º modificou o art. 60 da Lei 12.249/2010, ao prorrogar a redução do IRRF incidente sobre os valores remetidos ao exterior destinados à cobertura de gastos pessoais em viagens. No âmbito da respectiva Exposição de Motivos - EM 24/2019, foi apresentada a estimativa do impacto orçamentário-financeiro dos benefícios, bem como as respectivas memórias de cálculo, em cumprimento ao art 113 do ADCT, à parte inicial do caput do art. 14 da LRF e ao § 3º do art. 114 da LDO 2019.
159. Registre-se, também, o atendimento ao inciso I do referido art. 14 da LRF, uma vez que se demonstrou que a renúncia foi considerada na estimativa de receita orçamentária, conforme a Nota Metodológica elaborada pela RFB, de 6/11/2019 (peça 91) , encaminhada ao Congresso Nacional no âmbito da Mensagem Modificativa ao PLOA 2020, pela qual se estimou a arrecadação federal (exceto receitas previdenciárias) naquela data, considerando as modificações na legislação tributária.
160. Entretanto, não se identificou o cumprimento integral das condições estabelecidas no § 1º do art. 116 da LDO/2019 para a prorrogação desses incentivos tributários, uma vez que não foi apresentado, tanto no texto da MP, quanto da respectiva EM, a indicação do órgão responsável pela supervisão, acompanhamento e avaliação do benefício, em inobservância à parte final do referido parágrafo.
161. A Lei 13.970/2019 foi originária da Câmara dos Deputados, conforme o Projeto de Lei 888/2019 (PL 888/2019) , e objetiva prorrogar o Regime Especial Tributário do patrimônio de afetação para projetos de imóveis residenciais de interesse no âmbito do Programa Minha Casa Minha Vida (PMCMV) que tenham obras iniciadas até 31/12/2018 e de registros das incorporações ou contratos em cartório, em alteração às Leis 10.931/2004 e 12.024/2009. 
162. Na tramitação do Projeto, no âmbito do Congresso Nacional, não se observou a demonstração da estimativa do impacto orçamentário-financeiro das medidas e respectiva memória de cálculo, de que a renúncia foi considerada na estimativa de receita da proposta orçamentária e de que não afetaria as metas dos resultados fiscais, bem como das medidas de compensação, avaliação do Ministério da Economia quanto ao mérito, indicação do órgão responsável pela respectiva supervisão, acompanhamento e avaliação, em desacordo com os arts. 14 da LRF, 114 e 116 da LDO 2019 e 113 do ADCT. No que concerne especificamente ao § 1º do art. 116 da LDO 2019, também não foi atendida a obrigatoriedade de redução do montante do incentivo em pelo menos dez por cento ao ano, assim como não foi estabelecida a cláusula de vigência dos benefícios de, no máximo, cinco anos.
163. Registre-se que, após a aprovação pelo Congresso Nacional, o Presidente da República decidiu vetar integramente o PL 888/2019, por violar os referidos dispositivos supracitados, conforme a Mensagem 670/2019. Entretanto, em 17/12/2019, o Congresso Nacional rejeitou o veto aposto ao Projeto e foi promulgada a Lei em 26/12/2019.
164. Os Decretos 9.897/2019 e 9.971/2019 alteraram, respectivamente, as alíquotas do Imposto sobre Produtos Industrializados - IPI incidentes sobre preparações compostas não alcoólicas (extratos concentrados ou sabores concentrados) utilizadas na fabricação de bebidas frias, bem como as alíquotas de incidência do IPI referentes a consoles e partes e acessórios das máquinas de jogos de vídeo. Quanto à possibilidade de descumprimento do previsto no § 6º do art. 150 da CF, pelo qual se exige que renúncias de receitas sejam concedidas somente por intermédio de lei específica, cabe consignar que a alteração de alíquota não está entre as espécies das desonerações tributárias abarcadas pelo dispositivo constitucional ("subsídio ou isenção, redução base de cálculo, concessão de crédito presumido, anistia ou remissão, relativo a impostos, taxas ou contribuições") .
165. Em relação ao previsto no art. 14 da LRF, ressalta-se que a concessão desses benefícios tributários não se submete ao dispositivo, visto que o respectivo § 3º, inciso I, dispõe que alterações de alíquotas do IPI, entre outros impostos, não se sujeitam às exigências do referido artigo para instituição de renúncia de receita. 
166. Da mesma forma, entende-se que os Decretos não se submetem aos regramentos dos arts. 113 do ADCT e 114 e 116 da LDO 2019, visto que, no caso do primeiro dispositivo, trata-se especificamente de condição originária de "proposição legislativa" e, nos dois artigos da LDO, de "proposições legislativas e as suas emendas" (art. 114) e de "projeto de lei ou editada medida provisória" (art. 116) .
167. A Portaria-ME 559/2019 alterou a Portaria-MF 112/2018, elevando o limite para US$ 1.000,00 (mil dólares dos Estados Unidos da América) ou o equivalente em outra moeda, sobre a venda de mercadorias com isenção do Imposto de Importação - II a passageiro chegando do exterior, em loja franca. Já a Portaria-ME 601/2019 alterou a Portaria-MF 440/2010, dispondo sobre o tratamento tributário relativo a bens de viajantes, ao elevar o limite de isenção do II de bagagens que ingressarem no País por via terrestre, fluvial e lacustre, de US$ 300,00 para US$ 500,00.
168. Quanto à possibilidade de a instituição dessa desoneração tributária haver descumprido o previsto no § 6º do art. 150 da CF, cabe consignar inicialmente que a Portaria-ME 559/2019 foi editada considerando os arts. 15 (alterado pela Lei 11.371/2006) e 15-A (incluído pela Lei 12.723/2012) do Decreto-Lei 1.455/1976 (dispõe sobre bagagem de passageiro procedente do exterior, disciplina o regime de entreposto aduaneiro, estabelece normas sobre mercadorias estrangeiras apreendidas e dá outras providências) . Esses artigos estabelecem que o funcionamento das lojas francas para venda de mercadoria nacional ou estrangeira a passageiros de viagens internacionais, na chegada e saída do País, ou em trânsito, se dará nos termos e demais requisitos e condições estabelecidas pelo Ministro da Fazenda (atual Ministro da Economia) ou autoridade competente, assim como determina o art. 1º, § 2º, alínea "a", do Decreto-Lei 2.120/1984. Desse modo, entende-se que a instituição dessa desoneração não desrespeitou o supramencionado dispositivo constitucional, pelo qual se exige que renúncias de receitas sejam concedidas somente por intermédio de lei específica.
169. Da mesma forma, em relação à Portaria-ME 601/2019, se considera que não contrariou o estabelecido pelo referido § 6º do art. 150 da CF, uma vez que foi editada considerando o art. 2º do referido Decreto-Lei 2.120/1984, que estabelece que o limite de isenção de bens integrantes de bagagem acompanhada deverá ser fixado pelo Ministro da Fazenda, ou seja, o Ministro da Economia.
170. Em relação ao art. 14 da LRF, caput e incisos I e II, verificou-se que foram apresentadas, por meio, respectivamente, das Notas Cetad/Coest 158 e 159, ambas de 23/9/2019, do Ministério da Economia, as estimativas dos impactos orçamentário-financeiros desses benefícios durante os exercícios de 2020 a 2023. Assim, também, ficou demonstrado que essas renúncias de receita foram consideradas na estimativa de receita da proposta orçamentária para 2020, conforme consta da Nota Metodológica elaborada pela RFB, de 12/11/2019 (já citada anteriormente quando da análise da Medida Provisória 905/2019) , encaminhada ao Congresso Nacional no âmbito da Mensagem Modificativa ao PLOA 2020, pela qual se estimou a arrecadação federal (exceto receitas previdenciárias) naquela data, considerando as modificações na legislação tributária.
171. Assim, seguindo a mesma linha de raciocínio aplicada aos Decretos, considera-se que a concessão dos incentivos fiscais por meio de Portarias não se submete aos regramentos dos arts. 113 do ADCT e 114 e 116 da LDO 2019, visto que, no primeiro dispositivo, trata-se especificamente de condição advinda de "proposição legislativa" e, nos outros dois artigos, de "proposições legislativas e as suas emendas" (art. 114) e de "projeto de lei ou editada medida provisória" (art. 116) .
0. 2.2.1.3. Conclusão
172. Este tópico objetivou verificar a legalidade das medidas de instituição e expansão das renúncias de receita tributárias, no caso nove normativos. Em relação à exigência de que renúncias de receitas sejam concedidas somente por intermédio de lei específica (art. 150, § 6º, da CF) , as cinco normas sobre as quais se aplica o ditame constitucional atenderam a tal comando.
173. Pelas análises efetuadas, constatou-se que nenhuma das cinco legislações que criaram ou ampliaram benefícios fiscais por meio de leis ou medidas provisórias atendeu por completo aos requisitos prévios, constitucionais e legais, previstos nos arts. 113 do ADCT, 14 da LRF, e 114 e 116 da LDO 2019 (não aplicáveis à Lei 13.799/2019, conforme já explicado) . Observou-se, assim, ausência dos requisitos legais para concessão e renovação de benefícios tributários, tais como: projeção do impacto orçamentário-financeiro e respectiva memória de cálculo; demonstração de que a renúncia foi considerada na estimativa de receita da lei orçamentária e que não afetaria as metas dos resultados fiscais ou a indicação de medidas de compensação; cláusula de vigência de no máximo cinco anos, indicação do órgão responsável pela supervisão, acompanhamento e avaliação do benefício, entre outras exigências.
174. Nota-se que três dessas legislações (MPs 877/2019, 905/2019 e 907/2019) , bem como, a Lei 13.799/2019 (originária do Poder Legislativo) , foram, respectivamente, editadas e sancionada, pelo Poder Executivo. Considerando que Tribunal já expediu diversas deliberações a respeito do cumprimento dos dispositivos constitucionais e legais sobre o tema, entende-se que não se deva expedir outra deliberação nesse sentido no âmbito dos presentes autos de acompanhamento, uma vez que já há atuação sistemática em ações permanentes de controle externo, sobretudo por ocasião da apreciação anual das Contas do Presidente da República. 
175. Cabe ressaltar, inclusive, que, diante das impropriedades constatadas na edição dessas legislações, o TCU, no Parecer Prévio sobre as Contas do Presidente da República de 2019 (Acórdão 1437/2020-TCU-Plenário, de relatoria do ministro Bruno Dantas) , alertou o Poder Executivo acerca das irregularidades reiteradas na concessão ou ampliação de benefícios tributários que importaram em renúncia de receita, em descumprimento aos dispositivos constitucionais e legais em comento. No âmbito daquele Parecer, também se emitiu recomendação ao Poder Executivo no sentido de que: 
' (...) em atenção ao Acórdão 1907/2019-TCU-Plenário, quando da edição ou sanção de ato normativo que acarrete renúncia de receita tributária, encaminhe ao Tribunal de Contas da União, como condição de eficácia dos benefícios tributários aprovados, demonstrativo comprobatório que permita aferir, de forma clara e inequívoca, o cumprimento integral de cada requisito constitucional e legal relacionado à compatibilidade e à adequação orçamentária e financeira do benefício tributário aprovado e promulgado, nos termos do art. 150, § 6º, da Constituição Federal; do art. 113 do Ato das Disposições Constitucionais Transitórias (ADCT) ; do art. 14 da Lei Complementar 101/2000 (LRF) ; e da Lei de Diretrizes Orçamentárias vigente.'
176. As duas outras legislações (Leis 13.799/2019 e 13.970/2019) foram originárias de projetos do Congresso Nacional, em cuja tramitação não se observou o cumprimento dos requisitos legais e constitucionais para instituição e prorrogação de renúncias de receita. Registre-se, de igual modo, que o Tribunal já expediu recomendação às Presidências da Câmara dos Deputados e do Senado Federal para que orientassem os órgãos de assessoramento legislativo que atuam junto às comissões competentes, sobre a necessidade de verificação do cumprimento do art. 14 da LRF, por ocasião das análises de propostas que concedem ou ampliem essas renúncias. Desse modo, a equipe considera dispensável propor nova deliberação no mesmo sentido. 
177. Em relação às quatro normas infralegais que instituíram desonerações em 2019, os Decretos 9.897/2019 e 9.971/2019 não se submetem aos supramencionados dispositivos constitucionais e legais. Em relação às Portarias-ME 559/2019 e 601/2019, apenas os requisitos constantes do art. 150, § 6º, da CF, bem como do art. 14 da LRF, foram aplicáveis às Portarias em comento, os quais, conforme relatado, foram atendidos. 
2.2.2. Avaliação quanto ao cumprimento, em 2019, pelo Poder Executivo, das disposições insculpidas no art. 21, §§ 3° e 4°, inciso III, alínea "b", da LDO 2019
178. Conforme apresentado na introdução ao presente exame técnico, para verificação do cumprimento desses dispositivos, foram encaminhados ofícios de diligências aos jurisdicionados responsáveis (item 7 da presente instrução) . A presente análise se desenvolve, assim, apresentando-se os assuntos que compuseram os questionamentos enviados e suas respectivas respostas e, posteriormente, avalia-se o cumprimento ou não das sobreditas disposições legais.
0. 2.2.2.1. Do plano de revisão enviado ao Congresso Nacional - informações dos gestores
179. Em 19/12/2019, foi encaminhada ao Congresso Nacional a Mensagem 718 com o plano de revisão de despesas e receitas, inclusive de incentivos ou benefícios de natureza financeira, tributária ou creditícia, para o período de 2019 a 2022 (peça 72) .  A mensagem contém a Exposição de Motivos 404/2019 ME (peça 72, p. 4-10) , de autoria do ministro Paulo Guedes, cujo propósito é detalhar "as medidas de revisão de despesas e receitas que já foram enviadas ao Congresso Nacional pelo Poder Executivo em 2019, bem como as proposições para redução dos benefícios tributários ao longo do tempo".
180. No que concerne a despesas, o ministro, então, colaciona as seguintes medidas (peça 72, p. 4-6) :
i.	Lei 13.846 (Medida Provisória 871) - Prevenção e combate às fraudes e irregularidades na concessão de benefícios;
ii.	Emenda Constitucional 103 (Proposta de Emenda Constitucional- PEC no 06/2019) - Nova Previdência;
iii.	Lei 13.932 (Medida Provisória 889) - Estabeleceu diversas regras para o Fundo de Garantia do Tempo de Serviço (FGTS) , como a instituição da modalidade de saque-aniversário e outras medidas tendentes a assegurar o equilíbrio econômico-financeiro do Fundo;
iv.	PEC 186 - "PEC EMERGENCIA": apresenta série de medidas com objetivo de maior controle nos curto e médio prazos sobre o crescimento das despesas obrigatórias, além de racionalizar determinadas regras fiscais, como a instituída no Inciso III, do art. 167 da Constituição, a denominada "Regra de Ouro". Medida de grande impacto dentre as apresentadas nesta PEC refere-se à possibilidade de redução de carga horária de servidores públicos, com ajuste proporcional na remuneração, que pode atingir economia de até R$ 10 bilhões por ano, caso os chefes dos Poderes, DPU e MPU utilizem da faculdade prevista nesta medida;
v.	PEC 187- "PEC DOS FUNDOS PÚBLICOS": exige que a criação de fundos públicos ocorra exclusivamente via edição de lei complementar, além de estabelecer prazo para ratificação dos hoje existentes, criados por lei, mediante lei complementar específica. Com tal medida, espera-se uma ampla reavaliação das dezenas de fundos públicos federais, muitos deles criados há muitos anos e cuja finalidade não se faz mais presente. Também permite o recolhimento dos recursos acumulados ao longo de vários exercícios financeiros e não utilizados, gerando maior racionalidade na alocação orçamentária. Atualmente, tais recursos montam cerca de R$ 220,0 bilhões;
vi.	PEC 188 - "PACTO FEDERATIVO": conjunto de medidas visando aperfeiçoamento na gestão fiscal do Estado e relacionamento dos entes federados, tendo como destaque a instituição do Conselho Fiscal da República, limitação na concessão de benefícios tributários, exigência de previsão orçamentária como condição de eficácia de leis e decisões judiciais que importem aumento de despesa, novas normas na concessão de garantias da União a empréstimos a estados e municípios, novas regras na distribuição de compensações financeiras na exploração de petróleo, entre outras. Adicionalmente, a PEC 188 pretende ainda retirar da Constituição a previsão de revisão geral anual das remunerações dos servidores públicos, o que desindexaria parte importante do orçamento público nas três esferas da federação brasileira;
vii. Edição da Medida Provisória 909, de 9/12/2019. Extinguiu o fundo formado pelas reservas monetárias de que trata o art. 12 da Lei 5.143, de 20 de outubro de 1966, que se encontravam depositadas no Banco Central do Brasil, sem aproveitamento. Com isso, espera-se a utilização dos recursos disponibilizados para amortização da dívida pública, aprimorando sua gestão e dando condições para melhor planejamento fiscal no médio prazo. Estima-se que tais recursos representam atualmente cerca de R$ 8,6 bilhões;
viii. Lei 13.954/2019 (Projeto de Lei 1.645/2019) - Sistema de Proteção Social dos Militares. O Projeto de Lei 1.645/2019, convertida na Lei 13.954/2019, propõe a reestruturação da carreira dos militares das Forças Armadas, altera regras de passagem para inatividade remunerada e da pensão militar e dispõe sobre outros aperfeiçoamentos na legislação relativa ao Sistema de Proteção Social dos Militares das Forças Armadas;
ix.	Lei 13.876/2019 (Projeto de Lei 2.999/2019) - Maior focalização e racionalização dos processos judiciais previdenciários. A Lei 13.876/2019, resultante do Projeto de Lei- PL 2.999/2019, disciplina o pagamento de honorários periciais em ações na Justiça Federal das quais o Instituto Nacional do Seguro Social - INSS figure como parte, define critérios para apuração das verbas de natureza remuneratória sobre as quais incidirá contribuição previdenciária nas ações trabalhistas e limita a delegação de competência da Justiça Federal para a Justiça Estadual em ações previdenciárias.
181. Na parte relativa à arrecadação de receitas, a mensagem salienta que as "receitas administradas se encontram em linha com as principais variáveis macroeconômicas, que refletiram o ritmo de recuperação do dinamismo da atividade econômica, e, portanto, no comportamento das bases tributáveis e no montante arrecadado". 
182. Além disso, foi destacado o crescimento da arrecadação dos tributos sobre o lucro (Imposto de Renda Pessoa Jurídica e Contribuição Social sobre o Lucro Líquido) . Para o Ministro da Economia, parte significativa desse resultado pode ser atribuída a reorganizações societárias que envolvem alienação de participações e realização de ganhos de capital. Destacou, então, o crescimento recente das ofertas públicas, inclusive participações de empresas controladas pelo Governo. 
183. Neste mesmo sentido, verificou também os efeitos consistentes das alterações na legislação aplicável à exploração do petróleo (Lei 13.586/20 17) , responsável pelo crescimento da arrecadação dos impostos sobre a renda do setor.
184. Quanto à redução gradual dos benefícios de natureza financeira, tributária ou creditícia, o documento informa que a PEC 186/2019 ("PEC Emergencial") prevê: 1. a vedação da criação, ampliação ou renovação de benefícios ou incentivos de natureza tributária quando o seu montante ultrapassar dois pontos percentuais do PIB; 2. a reavaliação de incentivos e benefícios de natureza tributária no prazo máximo de quatro anos a partir da data da promulgação da emenda, com base na sua efetividade, proporcionalidade e combate às desigualdades regionais.
185.  Além disso, o Ministro da Economia informa o que segue sobre as alterações legislativas específicas elaboradas no âmbito da Secretaria Especial da Receita Federal do Brasil: 
'Propostas de alteração legislativa específicas, elaboradas no âmbito da Secretaria Especial da Receita Federal do Brasil, para determinados benefícios ou incentivos de natureza tributária, pendentes de análise pelos órgãos integrantes do Ministério da Economia, já foram formalmente comunicadas ao Tribunal de Contas da União em decorrência de questionamento a respeito da observância dos §§ 3° e 4° do art. 21 da LD0/2019. Trata-se de medidas que, caso venham a ser efetivadas, implicarão redução ou extinção de benefícios e incentivos de natureza tributária na magnitude referida no art. 21 da LD0/2019. Nesse contexto, integra este documento, na qualidade de Anexo de acesso restrito (sigilo fiscal e documento preparatório, nos termos do art. 20 do Decreto n° 7.724, de 16 de maio de 2012) , conjunto das minutas de proposições legislativas em estudo, acompanhadas das respectivas estimativas de impacto fiscal.'
186. O Ministro cita, ainda, o encaminhamento do Projeto de Lei 1.646/2019, que estabelece medidas para o combate ao devedor contumaz e de fortalecimento da cobrança da dívida ativa, bem como a edição da Medida Provisória 899/2019, que regulamenta o instituto da transação fiscal. 
187. O documento destaca, outrossim, a publicação do Decreto 9.834/2019, que instituiu o Conselho de Monitoramento e Avaliação de Políticas Públicas (CMAP) , instância de natureza consultiva com a finalidade de: 1) avaliar as políticas públicas selecionadas, que são financiadas por gastos diretos ou subsídios da União; e 2) monitorar a implementação das propostas de alteração das políticas públicas resultantes da avaliação, em consonância com as boas práticas de governança. O Conselho atua como instância superior a dois comitês - o Comitê de Monitoramento e Avaliação dos Subsídios da União (CMAS) , responsável pela avaliação dos Subsídios da União, e o Comitê de Monitoramento e Avaliação de Gastos Diretos (CMAG) , responsável pela avaliação de políticas financiadas por meio de gastos diretos da União.
188. Informa, desse modo, que existem catorze políticas públicas sob avaliação em ambos os comitês, conforme a tabela a seguir.
Tabela 5: Lista de Políticas em Processo de Avaliação pelos Comitês CMAG e CMAS em 2019
	Políticas Avaliadas pelo CMAS
	Políticas Avaliadas pelo CMAG

	1. Proagro e Programa Seguro Rural
	1. Judicialização de Benefícios Pagos pelo INSS (previdenciários e assistenciais) 

	2. Conta de Desenvolvimento Energético
	2. Seguro Desemprego

	3. Proger
	3.Defesa Agropecuária (Inspeção Animal) 

	4. Programa Nacional de Microcrédito Produtivo Orientado
	4. Componente Especializado de Assistência Farmacêutica

	5. Fies
	5. Seguro-Defeso

	6. Zona Franca de Manaus
	6. Sobreposição de Políticas Públicas do Ministério da Cidadania

	7. Cebas-Educação
	
	8. Lei da Informática
	
	Fonte: Mensagem 718, enviada ao Congresso Nacional em 19/12/2019.
189. O ministro apresenta, como exemplo do esforço de diminuição paulatina dos subsídios tributários, a edição da Medida Provisória 907/2019 que, em seus arts. 2° e 3°, prevê a prorrogação dos benefícios do imposto de renda retido na fonte sobre remessas para pagamento de contratos de arrendamento mercantil e de gastos pessoais realizados no exterior em viagens, turismo ou negócios. Ambos os dispositivos possuem cronograma de aplicação com proposta de redução anual em dez por cento do valor anterior, já em consonância com as diretrizes da Lei 13.707/2018.  
0. 2.2.2.2. Análise 
190. Conforme apresentado nos parágrafos anteriores, o Sr. Presidente da República encaminhou ao Congresso Nacional, em 19/12/2019, a Mensagem 718 com o plano de revisão de despesas e receitas, inclusive de incentivos ou benefícios de natureza financeira, tributária ou creditícia, para o período de 2019 a 2022 (peça 72) .  
191. Nessa peça, constaram as medidas que foram adotadas em 2019, as que já foram encaminhadas ao Congresso, mas seguem em tramitação, e aquelas que estão em processo de análise interna no Poder Executivo.
192. No que concerne aos benefícios tributários, o Ministério da Economia encaminhou ao TCU, por meio da Nota Conjunta Cetad/Cosit 212/2019 (peça 13) , um rol de 45 medidas legislativas a serem adotadas com vistas à redução dos montantes e prazos dos subsídios, ou à sua extinção.  
193. Essas medidas, uma vez encaminhadas pelo Poder Executivo e aprovadas pelo Congresso Nacional, teriam o potencial de reduzir em, aproximadamente, R$ 55 bilhões os subsídios tributários (dos valores constantes do Anexo I da Nota Conjunta Cetad/Cosit 212/2019 - peça 13, p. 18-25 - foram retirados R$ 55 bilhões de reduções relacionadas ao PIS e à Cofins que já se encontram abrangidas nos montantes estimados de alcance da Reforma Tributária) . As 45 medidas não serão pormenorizadas na presente instrução por ter conteúdo reservado e ainda estar em fase de análise interna no Ministério da Economia. 
194. Além dessas medidas, a nota técnica estima que a Reforma Tributária, em sua primeira fase, terá o potencial de alcançar os gastos tributários na ordem de R$ 81,4 bilhões, o que representaria 26,56% do total destes gastos estimados no DGT (PLOA 2019) .
195. Nesse ponto, é importante esclarecer que, uma vez aprovada a Reforma Tributária ou a redução das demais renúncias de receitas informadas na Nota Conjunta Cetad/Cosit 212/2019, não é possível afirmar que ocorrerá a percepção direta de efeitos incrementais na arrecadação da União ou dos demais entes da federação. Isso porque, de um lado, os R$ 81,4 bilhões de redução da renúncia provenientes da Reforma Tributária tendem a ser absorvidos, no todo ou em parte, pelas novas regras de tributação. 
196. Tem-se que o modelo de renúncia criado para desonerar as empresas do PIS e da Cofins (tributos que serão contemplados na primeira fase da Reforma Tributária) buscou, segundo a RFB, corrigir distorções do sistema tributário vigente. Assim, uma vez realizada a reforma, esse montante de R$ 81,4 bilhões passará a não mais ter tratamento de renúncia de receita, sendo potencialmente absorvido pela distribuição da carga tributária de forma mais equânime para o ambiente de negócios.
197. De outro lado, os R$ 55 bilhões, endereçados pela redução das outras medidas constantes da sobredita nota conjunta, têm natureza de estimativa, projeção ou previsão. A confirmação dessa arrecadação dependerá de diversas variáveis macroeconômicas e conjunturais, de modo que o efetivo aumento da arrecadação somente poderá ser aferido após a aprovação da redução dos subsídios e da entrada em vigor das novas regras de tributação.
198. A despeito disso, entende-se que as medidas anunciadas pelo Poder Executivo têm o potencial de atender aos desígnios da LDO 2019 e fomentar o alcance da meta de renúncias tributárias, constante do art. 21, §§ 3° e 4°, inciso III, alínea "b", item 2, da LDO 2019, de 2% do PIB em dez anos:
'2. cronograma de redução de cada benefício, de modo que a renúncia total da receita, no prazo de 10 (dez) anos, não ultrapasse 2% (dois por cento) do produto interno bruto.'
199. Assim, foi encaminhado novos ofícios ao Ministério da Economia e à Casa Civil da Presidência da República (peças 33 e 34) para que informassem os atos e medidas, com respectivos prazos estimados para realização, necessários à conclusão da tramitação dos processos que contêm as medidas legislativas de redução de renúncias de receitas anunciadas na Nota Conjunta Cetad/Cosit 212/2019, de modo que estejam aptas a serem encaminhadas ao Congresso Nacional e seja atendido o que determina o art. 21, §§ 3° e 4°, inciso III, alíneas "a" e "b", itens 1 e 2, da LDO 2019.
200.  O Ministério da Economia encaminhou a Nota Conjunta Cetad/Cosit 63/2020 (peça 64) para informar, em síntese, o que segue:
'[...], ao se verificar a demonstração analítica dos gastos tributários, é possível identificar no extenso rol de dispositivos diversas sistemáticas diferenciadas de apuração dos tributos. Estas diferenciações representam fragmentos do Sistema Tributário e, por representarem um tratamento diferenciado conferido a setores específicos, categorias de contribuintes, determinadas atividades ou certas regiões geográficas, se configuram em micro regimes tributários.
[...] em relação a estes micro regimes diferenciados, constata-se também o seu caráter permanente na legislação (vigência indeterminada) , ou seja, não obstante a sua classificação como gasto indireto, possuem características de tratamentos incorporados ao Sistema Tributário, de tal modo que os ajustes na forma de apuração dos tributos refletem mais uma adaptação estrutural no modelo de tributação do que uma política temporária de incentivos fiscais.
Por outras palavras, vê-se claramente que o DGT, além de contemplar os gastos tributários, considerados na sua exata acepção econômica, trazem também adequações estruturais do Sistema Tributário, implementadas sob a forma de benefícios fiscais.
Como exemplo, citou-se naquela oportunidade os micro regimes da Zona Franca de Manaus, os regimes especiais destinados às empresas localizadas na área da Sudam e da Sudene, a isenção adicional do Imposto de Renda conferida aos contribuintes com mais de 65 anos, a isenção constitucional da Contribuição Previdenciária Patronal concedida às entidades filantrópicas, e também o próprio Regime Especial Unificado de Arrecadação de Tributos e Contribuições devidos pelas Microempresas e Empresas de Pequeno Porte (Simples Nacional) , que hoje abriga mais três milhões de empresas.
[...] embora o DGT possa ser utilizado como base para redução das renúncias tributárias, na forma exigida pela LDO/2019, há limitações consideráveis na implementação isolada de medidas que impliquem alterações nestes micro regimes, já incorporados ao Sistema Tributário sob a forma de benefícios fiscais.
Ou seja, a redução linear da totalidade dos gastos tributários constantes do DGT, nos termos do art. 21 da Lei de Diretrizes, implica modificações estruturais no Modelo de Tributação Brasileiro, cuja implementação efetiva só será alcançada no âmbito de uma Reforma Tributária, com abrangência mais ampla, capaz de redistribuir a incidência dos tributos, sem prejuízos aos investimentos em andamento e ao ambiente de negócios.
Esse entendimento foi sedimentado nas discussões no âmbito deste Ministério, fundamentando a decisão de promover uma Reforma Tributária ampla, ainda que seu encaminhamento seja feito em fases, considerando-se a complexidade das alterações e seus efeitos na atividade econômica.
Assim, foi proposto e acatado que o plano de revisão dos benefícios tributários deve contemplar soluções distintas, adequadas à cada modalidade de gasto indireto, sendo a Reforma Tributária a solução mais adequada para endereçar o comando do art. 21 [da LDO 2019] e promover uma ampla redução dos benefícios fiscais.
Na sequência dessas decisões, a redação e os ajustes finais foram concluídos no âmbito da Receita Federal em 6 de março de 2020. [...]' (grifos no original) 
201. Ainda em relação à adoção de medidas para encaminhamento das propostas ao Congresso Nacional, a Casa Civil da Presidência da República informa, em complemento às informações apresentadas pelo Ministério da Economia, que (peça 70, p. 4) :
'17. Na ocasião, também foi apontado que a situação de calamidade pública decorrente da pandemia do coronavírus pode se configurar em fator gerador de complexidade ainda maior na implementação da estratégia de reforma tributária, e, por conseguinte, na estratégia de atendimento do art. 21, §§3º e 4º, inciso III, alínea "b" da LDO-2019. 
18. Desta feita, conforme explanado a seguir, esta Assessoria aponta que, considerando todo o contexto e as restrições explicitados nesta Nota Técnica até a presente data, no que se refere às informações solicitadas no item "b" da presente diligência, esta Casa Civil não recebeu formalmente as proposições legislavas em epígrafe aptas para seu envio ao Congresso Nacional (ver parágrafo 12 desta Nota Técnica) .
19. De todo modo, observamos que a robusta evolução do debate no âmbito do governo, assim como a elaboração de denso material com avaliações de mérito dos diversos órgãos envolvidos para subsidiar o futuro encaminhamento formal de proposições legislavas ao Congresso Nacional, à luz da estratégia de reforma tributária traçada pelo governo, evidenciam os esforços envidados pelos [sic] governo para dar continuidade à implementação do Plano de Revisão de Receitas, o que atende aos anseios também expressos na diligência [...].' (grifos no original) 
0. 2.2.2.3. Conclusão 
202. Vê-se, assim, que o Poder Executivo não só encaminhou um plano de ação ao Congresso Nacional, mas envidou esforços, até março de 2020, para que as principais medidas fossem endereçadas oportunamente ao Poder Legislativo Federal. A premissa seria o encaminhamento prévio de uma ampla Reforma Tributária que, no primeiro enfrentamento, teria o potencial de reduzir as renúncias de receitas em R$ 81,4 bilhões, o que representaria 26,56% do total destes gastos estimados no DGT (PLOA 2019) .
203. Ademais, existem diversas outras propostas legislativas em análise e preparação, no âmbito do Ministério da Economia, com potencial de reduzir significativamente o montante de renúncias de receitas, que seriam oportunamente concluídas para envio ao Congresso Nacional.
204. Conforme apresentado pela Casa Civil da Presidência da República, entretanto, a situação de calamidade pública decorrente da pandemia do coronavírus, de fato, aumenta a complexidade para implementação da estratégia de Reforma Tributária ou de outras medidas de ajustes, especialmente por mudar as prioridades de toda a sociedade neste momento de crise. 
205. A esse respeito, cumpre mencionar, ainda, que a Lei de Diretrizes Orçamentárias para o exercício de 2020 (Lei 13.898/2019) , em sua redação original, previa o encaminhamento pelo Presidente da República ao Congresso Nacional de um plano de revisão de benefícios tributários com previsão de redução anual equivalente a 0,5% do PIB até 2022. Contudo, tal dispositivo foi revogado em 13/4/2020, consoante a alteração da LDO 2020 promovida pela Lei 13.983/2020. De todo modo, como já ressaltado no parágrafo 162, a PEC 186/2019 propõe regras mais rígidas para controle fiscal dos benefícios tributários.
206. Por todo o exposto, é possível concluir pelo cumprimento das disposições insculpidas no art. 21, §§ 3° e 4°, inciso III, alínea "b", da LDO 2019, sem prejuízo de que o encaminhamento das medidas legislativas que resultarão na efetiva redução dos subsídios tributários seja acompanhado oportunamente por esta unidade técnica.
2.3 Outros Fatos Relevantes
2.3.1. Da avaliação dos resultados das renúncias de receitas
207. Conforme consta da tabela apresentada anteriormente, alguns benefícios tributários, financeiros e creditícios estão em avaliação pelos Comitês CMAG e CMAS. Além disso, outrossim, desde outubro de 2018, a antiga Secretaria de Acompanhamento Fiscal, Energia e Loterias, atual Secretaria de Avaliação, Planejamento, Energia e Loterias, tem feito publicar boletins mensais de avaliação dos subsídios da União (peças 74-88) . 
208. No presente trabalho, serão analisadas as 2ª e 11ª edições do boletim, sendo que ambas trataram da desoneração da cesta básica (peças 75 e 84) . Entende-se, como se verá a seguir, que esses boletins trouxeram contribuições importantes para a análise desse subsídio, por apresentar elementos de convicção suficientes para propor a sua alteração ou supressão, o que não foi possível observar, com clareza, nos demais boletins publicados, não obstante a robustez técnica das avaliações em geral.
209. A desoneração da cesta básica foi o terceiro maior gasto tributário do Governo Federal, em 2019, com custo estimado de, aproximadamente, R$ 30,2 bilhões, equivalente a 9,87% do gasto tributário total.
210. Nos termos da 2ª edição do Boletim Mensal sobre os Subsídios da União, publicado em novembro de 2018, durante os anos 2000, o Governo Federal instituiu uma série de desonerações tributárias sobre produtos da cesta básica, reduzindo alíquotas de contribuições em produtos considerados essenciais ao consumo da população de menor renda. Em particular, as alíquotas do PIS/Pasep e Cofins, PIS/Pasep-Importação e Cofins-Importação incidentes sobre os produtos da cesta básica foram reduzidas a zero. 
211. Em âmbito federal, a desoneração da cesta básica foi substancialmente ampliada em 2013, quando o Governo Federal ampliou, por meio da Lei 12.839/2013, o escopo da desoneração da cesta básica para diversos outros produtos (carne, café, óleo, manteiga, açúcar, papel higiênico, pasta de dente e sabonete) .
212. O propósito da política é reduzir a carga tributária sobre produtos considerados essenciais e, dessa forma, favorecer as classes de menor renda (a exposição de motivos da MP 609/2013, que deu origem à sobredita Lei 12.839/2013, aduz, como fundamento para encaminhamento da medida, que "nos últimos meses, uma complexa conjugação de adversidades econômicas nacionais e internacionais tem ocasionado elevação do preço dos produtos em voga, fragilizando a população mais pobre e pressionando os índices inflacionários") , especialmente ao se ter em conta a regressividade dos tributos indiretos, conforme a figura 1 a seguir.
Figura 1: Incidência de tributos federais por classes de renda da população, 2015
Fonte: 2ª edição do Boletim Mensal sobre os Subsídios da União/Seae/MF. 
Notas: Foram utilizados dados da PNAD 2015. O primeiro quintil à esquerda corresponde aos 20% da população com menos renda, e assim por diante. O eixo vertical reporta a fração da renda que é proveniente de cada política por cada quintil.
213. A figura 1 mostra que a incidência dos tributos indiretos é regressiva, pois a carga tributária diminui continuamente à medida que a renda aumenta, de aproximadamente 19%, no primeiro quintil, menor renda, até cerca de 14% no quinto quintil, maior renda. Por outro lado, ao se considerar a incidência direta, a exemplo do Imposto de Renda - Pessoa Física (IRPF) , nota-se uma proporção relevante de pagamento apenas na renda do quinto quintil, o mais rico da população.
214. Numa primeira análise, parece meritório reduzir a tributação sobre a cesta básica e, assim, ajudar a população mais pobre e com grande parcela da renda destinada a cobrir um modelo de tributação regressiva. Ocorre que essa é uma política pública com custos bastante elevados e que alcança ricos e pobres.
215. Assim, a 2ª edição do Boletim Mensal sobre os Subsídios da União, a fim de verificar se há forma mais efetiva de se aumentar o bem-estar da população mais pobre, apresentou análise comparativa da eficiência dessa política vis-à-vis ao Programa Bolsa Família (PBF) , em 2017, a partir de estudo realizado pelo Ministério da Economia. A premissa básica dessa análise é de que a "comparação com outros programas é boa solução para avaliar projetos cujos benefícios são sociais ou redistributivos" (peça 75, p. 8) .
216. Nesse contexto, o estudo concluiu que o PBF é um programa social bastante efetivo, pois um gasto orçamentário de R$ 28,0 bilhões em 2016 resultou em redução de 1,7% na desigualdade de renda. Em contraponto, com um gasto tributário de R$ 18,6 bilhões, mediante desoneração da cesta básica, estimou-se uma redução de apenas 0,1% na desigualdade de renda. Dessa forma, conclui-se que o PBF é, aproximadamente, doze vezes mais eficiente do que a desoneração da cesta básica para reduzir esta desigualdade.
217. A 11ª edição do Boletim Mensal sobre os Subsídios da União buscou, a partir das evidências já coletadas na 2ª edição do Boletim, contribuir com mais evidências para o debate distributivo, por intermédio de exercícios contrafactuais que simulam a realocação dos recursos públicos da reoneração da cesta básica para políticas de transferência de renda, em especial para o Programa Bolsa Família. Em cada simulação, foram avaliados os impactos potenciais das alternativas de política sobre a pobreza, a desigualdade de renda e o custo fiscal.  
218. O trabalho chama atenção, ainda, para a premissa adotada pela política de desoneração da cesta básica, no sentido de que "haveria o repasse da desoneração tributária para os preços finais dos produtos contemplados, o que permitiria o barateamento dos produtos e a ampliação do acesso à cesta básica" (peça 84, p. 8) . Todavia, essa medida pode não ter eficácia, uma vez que "o processo de formação de preços da economia depende das diferentes estruturas de mercados, da sazonalidade da produção agrícola e da elasticidade-preço dos alimentos, dentre outros fatores" (peça 84, p. 8) .
219. Assim, antes de apresentar as simulações propriamente ditas, o Boletim traz as seguintes considerações (peça 84, p. 9-10) :
'Em suma, como apontado no Boletim Mensal de Subsídios da União nº 2 (2018) , o desenho e o modelo de implementação da política de desoneração da cesta básica parecem não favorecer a sua focalização. Por um lado, o repasse da desoneração tributária ao preço pode não ser realizado ou ocorrer de modo parcial, o que beneficia os produtores. Por outro lado, os produtos desonerados também são consumidos pela população de alta renda e os seus benefícios podem vir a ser relativamente maiores do que os observados para os mais pobres, a depender das condições de mercado do bem.
O elevado custo fiscal da desoneração da cesta básica e os problemas de focalização da política conferem relevância ao debate sobre alternativas mais eficientes para o alcance dos objetivos que a orientam, como a redução da pobreza e da desigualdade de renda.'
220. A 11ª edição do Boletim, então, apresenta as simulações, a partir de um cenário de referência, baseado nas desonerações da cesta básica em 2017. A ideia é demonstrar o que ocorre com o Índice de Gini (consiste em um número entre 0 e 1, onde 0 corresponde à completa igualdade, toda a população recebe o mesmo salário, e 1 corresponde à completa desigualdade, em que uma pessoa recebe todo o rendimento e as demais nada recebem) , e com os indicadores de pobreza, a partir das seguintes hipóteses:
a.	reoneração da cesta básica, sem a realocação dos recursos (simulação 1) ;
b.	reoneração da cesta básica, com realocação integral e igualitária dos recursos (simulação 2) ;
c.	reoneração da cesta básica, com realocação integral dos recursos para o público potencial do PBF (simulação 3) ;
d.	reoneração da cesta básica, com realocação parcial e focalizada dos recursos (simulação 4) .
0. 2.3.1.1. Cenário de referência
221. A tabela 6 a seguir apresenta os gastos com desoneração da cesta básica, realizados em 2017, e os indicadores de desigualdade de renda e pobreza (absoluta e relativa) observados nesse cenário. 
Tabela 6: Cenário de Referência
Fonte: 11ª edição do Boletim Mensal sobre os Subsídios da União/ Elaborado pelos autores a partir de dados da PNAD Contínua 2017, rendimento de todas as fontes, POF 2008/2009 e Receita Federal do Brasil. 
¹R$ bilhões ao ano, em 2017.
222. Conforme visto, com desoneração da cesta básica de R$ 15,13 bilhões em 2017, o Índice de Gini alcançaria 0,538 e a pobreza, na linha de R$ 85,00 per capita (pobreza extrema) , atingiria 6,65 milhões de pessoas, 3,23% do total de habitantes do Brasil, e, na linha de R$ 170,00 per capita (pobreza) , atingiria 14,75 milhões de pessoas, 7,16% do total de habitantes do país.  
223. A 11ª edição do Boletim mensal sobre os Subsídios da União apresenta o resultado das simulações da forma que segue (peça 84, p. 14-17) :
0. 'Simulação 1 - Reoneração da cesta básica, sem a realocação dos recursos
Neste exercício, simulou-se uma reoneração da cesta básica, sem que haja a realocação do ganho potencial de recursos arrecadados para outras políticas públicas. Como pode ser observado na Tabela 3, a economia de recursos em relação ao cenário de referência (R$ 15,1 bilhões) seria a principal vantagem dessa alternativa. Porém, esse impacto fiscal positivo seria acompanhado por uma redução do bem-estar dos mais pobres, que também se beneficiam da política. A exclusão dos benefícios da cesta básica colocaria 278 mil pessoas na condição de pobreza, com destaque para um aumento de 13,3% na pobreza extrema (884,6 mil pessoas entrariam nessa condição) . A variação positiva de 0,32% no índice de Gini aponta que a desigualdade de renda também aumentaria nesse cenário. Isso ocorre porque a distribuição dos benefícios da desoneração da cesta básica, apesar de regressiva, é menos concentrada do que a distribuição de rendimentos totais da população.'
Tabela 3: Resultados da Reoneração da Cesta Básica - Simulação 1
Fonte: Elaborado pelos autores a partir de dados da PNAD Contínua 2017, rendimento de todas as fontes, POF 2008/2009 e Receita Federal do Brasil. 
¹R$ bilhões ao ano, em 2017.
0. 'Simulação 2 - Reoneração da cesta básica, com realocação integral e igualitária dos recursos
Neste exercício, simulou-se uma reoneração da cesta básica e a realocação integral dos recursos potencialmente arrecadados, por intermédio de uma transferência monetária igualitária para toda a população (R$ 17,95 por família ao mês) . Dessa forma, a política de desoneração da cesta básica, que tem natureza regressiva, seria substituída por uma política de transferência de benefícios neutra em relação à renda. Conforme os resultados da Tabela 4, em relação ao cenário de referência, observa-se uma leve redução na desigualdade de renda (queda de -0,16% no Índice de Gini) e uma queda nos indicadores de pobreza (246 mil pessoas sairiam dessa condição) . Esse cenário evidencia os problemas de regressividade da política de desoneração da cesta básica, ao apontar que mesmo uma política igualitária de transferência de renda, sem qualquer focalização, seria mais eficiente e eficaz no alcance de objetivos associados a melhoria das condições de bem-estar dos mais pobres.
Tabela 4 - Resultados da Reoneração da Cesta Básica - Simulação 2
Fonte: Elaborado pelos autores a partir de dados da PNAD Contínua 2017, rendimento de todas as fontes, POF 2008/2009 e Receita Federal do Brasil. 
¹R$ bilhões ao ano, em 2017.
0. 'Simulação 3 - Reoneração da cesta básica, com realocação integral dos recursos para o público potencial do PBF
Neste exercício, simula-se a reoneração da cesta básica e a realocação integral dos recursos potencialmente arrecadados para um programa de transferência de renda focalizado em pessoas com rendimento domiciliar per capita de até meio salário mínimo (R$ 468,50 em 2017) , público do Cadastro Único para Programas Sociais - CadÚnico. Vale destacar que os recursos dessa reoneração podem ser destinados aos inscritos no PBF, visto que a sua regra de permanência permite que o beneficiário permaneça no programa por até dois anos, desde que não ultrapasse meio salário mínimo por pessoa. Essa simulação pressupõe a distribuição de benefícios monetários de R$ 69,61 por família ao mês para uma população estimada de 66,4 milhões de pessoas, vulneráveis à situação de pobreza. Segundo a Tabela 5, os resultados dessa simulação indicam avanços bem mais expressivos nas condições de bem-estar dos mais pobres, com a saída de mais de 1,5 milhão de pessoas da condição de pobreza e uma redução de mais de 30% na taxa de pobreza extrema (saída de mais de 2 milhões de pessoas) . 
Também foi observada uma queda maior na desigualdade de renda, com a redução do Índice de Gini em -0,77%. Esses resultados corroboram as evidências da literatura de que programas de transferência de renda focalizada seriam consideravelmente mais efetivos para o alcance dos objetivos de inclusão social da política de desoneração da cesta básica, especialmente no que tange às possibilidades de melhoria das condições de segurança alimentar e nutricional da população.'
Tabela 5 - Resultados da Reoneração da Cesta Básica - Simulação 3
Fonte: Elaborado pelos autores a partir de dados da PNAD Contínua 2017, rendimento de todas as fontes, POF 2008/2009 e Receita Federal do Brasil. 
¹R$ bilhões ao ano, em 2017.
0. 'Simulação 4 - Reoneração da cesta básica, com realocação parcial e focalizada dos recursos
Neste exercício, foi simulado um cenário de reoneração da cesta básica, porém, com a devolução dos benefícios correspondentes à população com renda domiciliar per capita de até meio salário mínimo. Essa simulação compreende a ideia de uma espécie de crédito tributário da cesta básica, que seria devolvido ao público do CadÚnico, e proporcionaria os mesmos níveis de bem-estar alcançados com os benefícios da desoneração. Como apresentado na Tabela 5, seria gerada uma economia de recursos de R$ 12,1 bilhões, sem que fossem alteradas as taxas de pobreza em relação ao cenário de referência. Ressalvadas as simplificações dessa simulação, isso sugere que seria possível manter os benefícios da política de desoneração da cesta básica para a população vulnerável à pobreza com apenas 20% dos recursos alocados à política. No entanto, cabe ressalvar que essa alternativa implicaria um leve aumento da desigualdade de renda (crescimento de 0,1% no Índice de Gini) . Isso ocorre por conta do fim da desoneração para famílias em posições intermediárias na distribuição de renda, que não se enquadram no perfil de renda estipulado para a devolução dos benefícios.'
Tabela 6 - Resultados da Reoneração da Cesta Básica - Simulação 4
Fonte: Elaborado pelos autores a partir de dados da PNAD Contínua 2017, rendimento de todas as fontes, POF 2008/2009 e Receita Federal do Brasil. 
¹R$ bilhões ao ano, em 2017.
224. Após apresentar esses resultados, a 11ª edição do Boletim faz as seguintes considerações (peça 84, p. 18) :
'De todo modo, pode-se verificar que a política de desoneração da cesta básica, apesar de regressiva, contribui para a redução da pobreza e da desigualdade de renda, como apontado na Simulação 1. No entanto, a utilização dessa política como instrumento para o alcance desses fins não se justifica, quando comparada com programas de transferência direta de renda. A Simulação 2 aponta que os benefícios associados à redução da pobreza e desigualdade seriam maiores, mesmo se os recursos fossem realocados para uma política de transferência igualitária de renda, sem qualquer focalização. A Simulação 4 indica a possibilidade de manter o nível de benefícios para a população com renda domiciliar per capita de até ½ salário mínimo, com apenas 20% dos recursos atualmente alocados na política de desoneração da cesta básica (com um leve aumento da desigualdade de renda) . Por fim, a Simulação 3 representa a opção que traz ganhos de bem-estar mais expressivos para os mais pobres, ao promover quedas na pobreza absoluta e na desigualdade de renda que representam respectivamente 5,4 vezes e 2,4 vezes àquelas observadas com a desoneração da cesta básica (Simulação 1) . Essa evidência reforça o debate sobre a necessidade de aprimoramento da política de desoneração da cesta básica e de busca por soluções mais eficientes para o alcance de seus objetivos.'
0. 2.3.1.2. Análise 
225. Conforme visto, as 2ª e 11ª edições do Boletim Mensal sobre os Subsídios da União trataram da desoneração da cesta básica. Nesses boletins restou caracterizada a ineficiência, no que concerne à redução das desigualdades ou da pobreza, do programa de desoneração da cesta básica. Na mesma linha, foi demonstrado que programas de transferência direta de renda, a exemplo do Bolsa Família, produzem mais resultados, tanto para diminuir as desigualdades, quanto para retirar pessoas das faixas de pobreza e extrema pobreza.
226. Nesse ínterim, chama atenção o fato de que o Governo Federal, ante a determinação específica, no art. 21, §§ 3° e 4°, inciso III, alínea "b", da LDO 2019, no sentido de que as renúncias de receitas sejam reduzidas, de modo a representar apenas 2% do PIB em dez anos, tenha produzido dois estudos que apontam para a menor eficiência da política de desoneração da cesta básica, quando comparada com outras de propósito semelhante, e não tenha encaminhado a correspondente medida legislativa para reduzi-la.
227. Trata-se da terceira maior renúncia de receitas da União, em 2019, com custo estimado de, aproximadamente, R$ 30,2 bilhões. Para se ter uma dimensão desse montante, R$ 30,1 bilhões foi o valor estimado para todo o Programa Bolsa Família na LOA 2019. Estar-se-ia diante da possibilidade de substituir um programa, cuja ineficiência já é reconhecida, por outro de transferência de renda, cujos resultados, no que concerne à retirada das pessoas da pobreza ou diminuição das desigualdades, são incontestáveis, tendo em vista que aumenta diretamente a renda per capita das famílias mais pobres. 
228. A margem de atuação que se abriria, com a arrecadação potencial proveniente da reoneração da cesta básica, é alvissareira, dado que essa arrecadação, potencial repise-se, permitiria dobrar o alcance do Programa Bolsa Família, seja em número de pessoas favorecidas, seja no montante dos valores transferidos aos beneficiários, ou em ambas as frentes de forma ponderada.
229. O confronto dessas realidades é interessante e necessário porque, ao longo do tempo, desenvolveu-se uma cultura equivocada de que a renúncia não tem custo para a sociedade. Ao se confrontar, entretanto, a possibilidade de expansão do Programa Bolsa Família com a política de desoneração da cesta básica, fica evidente que o Governo está diante de uma escolha alocativa de recursos e que tem escolhido a política que oferece menor retorno aos que necessitam.
230. O presente achado, em razão da sua relevância, foi tratado no Parecer Prévio sobre Contas do Presidente da República de 2019 (Acórdão 1437/2020-TCU-Plenário, de relatoria do ministro Bruno Dantas) , oportunidade em que foi recomendado ao Poder Executivo avaliar a conveniência e a oportunidade de propor ao Congresso Nacional a revisão da política de desoneração da cesta básica (Lei 10.925/2004) , tendo em vista a possibilidade de se adotar alternativas mais eficientes para os mesmos propósitos, ponderando, necessariamente, as circunstâncias de enfrentamento da crise decorrente da pandemia da Covid-19.
2.3.2. Da análise da conveniência e oportunidade presentes na elaboração e divulgação de demonstrativo sintético, de modo a evidenciar o impacto das renúncias nas receitas tributárias, nas transferências constitucionais aos entes federados, nas despesas discricionárias e no resultado primário da União
231. Foi questionado ao Ministério da Economia (peça 5) acerca da conveniência, oportunidade, viabilidade e utilidade presentes na divulgação de informações relacionadas às renúncias de receitas, em demonstrativo sintético, de modo a evidenciar o impacto das renúncias nas receitas tributárias e seus respectivos efeitos nas transferências constitucionais aos entes federados, nas despesas discricionárias e no resultado primário da União.
232. Em resposta, a RFB informa (peça 13, p. 16) :
'Primeiramente, é importante salientar que as estimativas de renúncia de receitas são medidas que avaliam o potencial de perda de arrecadação, não necessariamente, guardando relação exata com o montante que de fato deixou de ser arrecadado pela edição da norma legislativa. A compensação de receitas visa garantir o equilíbrio das metas fiscais, preservando, entre outros, o nível de gasto pretendido discutido originalmente nas Leis Orçamentárias. Ela deve ser feita, de imediato, quando da execução orçamentária, para dirimir o risco do não cumprimento dos programas definidos na peça orçamentária. É, portanto, uma medida ex-ante à implementação da renúncia.
Apesar de ser legítimo dar uma maior previsibilidade no montante das transferências, a inclusão, em algum demonstrativo sintético, produzido pela União, das estimativas dos impactos das alterações na legislação tributária, nas transferências constitucionais, pode trazer risco para a União em virtude de provável aumento da "judicialização" pelos entes federados, em que pleiteariam o repasse do montante estimado da perda de arrecadação.
Esse risco deve ser visto à luz do momento atual, das restrições fiscais que os entes subnacionais têm enfrentado. Assim, não se vislumbra como oportuno o momento para a criação desses demonstrativos com a finalidade de evidenciar o "falso" impacto das renúncias de receitas nas transferências aos entes federados.'
233. A proposta ventilada no ofício encaminhado ao Ministério da Economia tinha o intuito de conferir maior transparência sobre potenciais perdas, para os entes subnacionais, decorrentes das renúncias de receitas. Além disso, objetivava demonstrar que a renúncia de receitas resulta em escolhas alocativas, no que concerne às despesas discricionárias, e em redução do resultado primário, dado o seu impacto na arrecadação de receitas primárias. 
234. Embora essas premissas sejam verdadeiras e de fato a renúncia de receitas tenha impactos na arrecadação e por conseguinte nas transferências aos entes subnacionais, na capacidade do governo em realizar despesas e no resultado primário, é forçoso reconhecer que um demonstrativo dessa natureza poderia induzir a erro os usuários. 
235. Ocorre que os dados disponíveis sobre as renúncias tributárias partem de estimativas que não conseguem capturar todas as variáveis presentes em um cenário de reoneração, a exemplo da eventual retração no setor, ou dos efeitos na demanda em razão de potencial elevação de preços. Assim, a redução da renúncia tributária tem efeito apenas potencial no aumento da arrecadação, de modo a não ser possível fazer uma relação direta entre os valores estimados de renúncia tributária e os valores de redução de arrecadação.
236. Por essa razão, deixa-se de propor a elaboração do demonstrativo no momento atual, o que não impede que a situação seja reavaliada, uma vez alterado o cenário ou a sua percepção.
3. CONCLUSÃO 
237. A presente fiscalização teve o objetivo de avaliar a legalidade das medidas legislativas de aumento das despesas obrigatórias de caráter continuado e de criação ou expansão das renúncias de receitas, no que concerne às disposições da Constituição Federal, da LRF e da LDO. Além disso, o presente processo visou analisar o cumprimento das disposições insculpidas no art. 21, §§ 3° e 4°, inciso III, alínea "b", da Lei 13.707/2018 - LDO 2019 quanto ao plano de revisão de benefícios tributários.
238. Aplicados os procedimentos de auditoria, observou-se que:
238.1. em relação às despesas obrigatórias de caráter continuado, há questões não pacificadas quanto aos critérios legais de sua classificação e inexistem dados consolidados das DOCCs criadas, revelando o caráter incipiente do seu acompanhamento (parágrafos 10-32) ;
238.2. a Lei 13.856/2019 foi sancionada integralmente, apesar de recomendação do Ministério da Economia de veto integral por não atender aos condicionantes legais de natureza orçamentária (parágrafos 99-104) ; 
238.3. os poderes Executivo e Legislativo não atenderam a todos os requisitos constitucionais e legais, consubstanciados nos arts. 113 do ADCT, 14 da LRF, bem como 114 e 116 da LDO 2019, para concessão ou ampliação de benefícios tributários de que decorra renúncia de receita (parágrafo 138-177) ;
238.4. as disposições insculpidas art. 21, §§ 3° e 4°, inciso III, alínea "b", da LDO 2019 foram cumpridas, sem prejuízo de que o encaminhamento das medidas legislativas que resultarão na efetiva redução dos subsídios tributários seja acompanhado oportunamente por esta unidade técnica (parágrafos 178-206) ;
238.5. verificou-se omissão relacionada à revisão da política de desoneração da cesta básica, a despeito das evidências colhidas pelo próprio Poder Executivo Federal da menor efetividade dessa política quando comparada com outras de propósito semelhante (parágrafos 207-230) .
239. Diante disso, após os comentários colhidos nos termos do art. 14 da Resolução-TCU 315/2020, entendeu-se oportuno, em relação às DOCCs, recomendar ao Ministério da Economia que publique, quadrimestralmente, um quadro consolidado das despesas obrigatórias de caráter continuado (DOCCs) da União, criadas no exercício, oriundas de leis e de medidas provisórias provenientes de todos os Poderes e órgãos autônomos, bem como de atos administrativos que tramitarem pelo Ministério nos termos do § 8º do art. 114 da Lei 13.898/2019 (parágrafo 125) .
240. Isso porque as disposições legais já contidas nas LDOs possibilitam incluir em tal demonstrativo as DOCCs originárias de atos administrativos do Poder Executivo. Em paralelo, com base na interlocução realizada neste acompanhamento, o Ministério da Economia pode fazer gestões junto à Casa Civil visando à regulamentação dos processos de trabalho afetos à governança das DOCCs. Tais aspectos também poderão ser oportunamente abordados por esta Corte de Contas em futuras ações de controle.
241. No que concerne à Lei 13.856/2019, o achado foi objeto de análise no âmbito do Parecer Prévio sobre as Contas do Presidente da República de 2019 (parágrafo 104) .
242. De igual modo, no que tange às irregularidades reiteradas na concessão ou ampliação de benefícios tributários que importaram em renúncia de receita, os achados foram abordados no Parecer Prévio sobre as Contas do Presidente da República de 2019, o que resultou em alerta e recomendação expedidos ao Poder Executivo a fim de que, em suma, cumpra integralmente cada requisito constitucional e legal relacionado à compatibilidade e à adequação orçamentária e financeira de cada benefício tributário aprovado e promulgado (parágrafo 175) .
243. A omissão da revisão da política de desoneração da cesta básica também foi tratada no Parecer sobre as Contas de 2019, oportunidade em que foi recomendado ao Poder Executivo avaliar a conveniência e a oportunidade de propor ao Congresso Nacional a revisão da política de desoneração da cesta básica (parágrafo 230) .
244. Por fim, estima-se que o presente trabalho tem o potencial de estimular o atendimento às disposições insculpidas na Constituição Federal, na Lei de Responsabilidade Fiscal e na Lei de Diretrizes Orçamentárias.
4. PROPOSTA DE ENCAMINHAMENTO 
245. Em razão dos argumentos acima despendidos, encaminham-se os autos à consideração superior, propondo:
245.1. recomendar ao Ministério da Economia, com fundamento no art. 43, inciso I, da Lei 8.443/1992, c/c o art. 250, inciso III, do RITCU, os arts. 16 e 17 da Lei Complementar 101/2000 e o art. 11 da Resolução-TCU 315/2020, que publique, quadrimestralmente, um quadro consolidado das despesas obrigatórias de caráter continuado (DOCCs) da União, criadas no exercício, oriundas de leis e de medidas provisórias provenientes de todos os Poderes e órgãos autônomos, bem como de atos administrativos que tramitarem por esse Ministério nos termos do art. 114, § 8°, inciso I, da Lei 13.898/2019 (Lei de Diretrizes Orçamentárias - LDO 2020) e dos respectivos dispositivos das Leis de Diretrizes Orçamentárias subsequentes, informando os critérios utilizados para a sua classificação, o aumento da despesa previsto no exercício em que deva entrar em vigor e nos dois subsequentes, bem como as medidas de compensação adotadas;  
245.2. encaminhar cópia da decisão que vier a ser proferida nestes autos à Casa Civil da Presidência da República, ao Ministério da Economia e à Comissão Mista de Planos, Orçamentos Públicos e Fiscalização do Congresso Nacional;
245.3. arquivar os presentes autos, nos termos do art. 169, inciso V, do RITCU."
É o Relatório.

não há.

Não atuou.

ACOMPANHAMENTO SOBRE AS DESPESAS OBRIGATÓRIAS DE CARÁTER CONTINUADO E A CRIAÇÃO OU EXPANSÃO DAS RENÚNCIAS DE RECEITAS. EXAME À LUZ DA CONSTITUIÇÃO FEDERAL DE 1988, DA LEI DE RESPONSABILIDADE FISCAL E DA LEI DE DIRETRIZES ORÇAMENTÁRIAS. EXERCÍCIO DE 2019. PLANO DE REVISÃO DE BENEFÍCIOS TRIBUTÁRIOS. RECOMENDAÇÃO.

ACOMPANHAMENTO (ACOM)

Secretaria de Macroavaliação Governamental (Semag).

Trata-se de acompanhamento com o objetivo de avaliar, no exercício de 2019, a conformidade das medidas legislativas de aumento de despesas obrigatórias de caráter continuado (DOCCs) e de criação ou expansão das renúncias de receitas, no que concerne às disposições da Constituição Federal (CF/1988) , da Lei de Responsabilidade Fiscal (LRF) e da Lei de Diretrizes Orçamentárias (LDO) . Além disso, o processo objetivou analisar o cumprimento das disposições do art. 21, §§ 3° e 4°, inciso III, alínea "b", da Lei 13.707/2018 (LDO 2019) , que trata do plano de revisão de despesas e receitas, inclusive de incentivos ou benefícios de natureza financeira, tributária ou creditícia, para o período de 2019 a 2022.
Esta ação de controle externo subsidiou a apreciação das Contas do Presidente da República do exercício de 2019, consubstanciada no Parecer Prévio aprovado pelo Acórdão 1437/2020-TCU-Plenário e remetido ao Congresso Nacional.
Registro que o acompanhamento tempestivo e sistemático do cumprimento dos requisitos constitucionais e legais para instituição de renúncias de receitas tributárias e de despesas obrigatórias de caráter continuado no âmbito federal, em especial quanto à compatibilidade e adequação orçamentária, deu-se em caráter inédito mediante este processo específico, autuado ainda no decorrer de 2019.
Ao longo do trabalho, foram identificadas e analisadas as medidas legislativas de aumento das despesas obrigatórias de caráter continuado e de criação ou expansão das renúncias de receitas, bem como o cronograma e as medidas legislativas de redução da renúncia de receita, nos termos determinados pela LDO 2019.
A fiscalização abarcou o montante de renúncias de receitas de 2019 e de despesas obrigatórias de caráter continuado criadas em 2019, cujos valores foram de R$ 309,4 bilhões e de R$ 726 milhões, respectivamente.
Corroboro os exames e conclusões da Semag, cujos fundamentos adoto como razões de decidir. Dada a importância do tema e o atual cenário fiscal brasileiro, considero pertinente tecer observações que se seguem.
***
Na primeira seção do relatório, a unidade especializada apresenta análise pormenorizada de conformidade dos principais instrumentos que produziram aumento ou prorrogação de despesas obrigatórias de caráter continuado em 2019 à luz dos requisitos constantes do art. 17 da LRF, a saber: i) Medida Provisória (MP) 894/2019, convertida na Lei 13.985/2020; ii) MP 907/2019, convertida na Lei 14.002/2020; iii) MP 872/2019, convertida na Lei 13.841/2019; iv) MP 885/2019, convertida na Lei 13.886/2019; v) Lei 13.876/2019; MP 903/2019, convertida na Lei 13.996/2020; vi) MP 887/2019, convertida na Lei 13.884/2019; vii) Decreto 9.823/2019; Decreto 10.120/2019; e viii) Lei 13.856/2019.
Apenas no caso da Lei 13.856/2019, que "cria a Universidade Federal do Norte do Tocantins, por desmembramento de campus da Universidade Federal do Tocantins", restou claramente caracterizado o descumprimento dos requisitos legais para instituição de DOCCs, notadamente em razão da ausência de estimativa de impacto orçamentário e financeiro e de medida de compensação. 
Nesse caso em particular, o Tribunal deu encaminhamento por ocasião da apreciação das Contas do Presidente da República do exercício de 2019, que culminou na expedição do seguinte alerta constante do Parecer Prévio aprovado pelo Acórdão 1437/2020-TCU-Plenário:
"4.6. Alertar o Poder Executivo Federal acerca do descumprimento dos arts. 169, § 1º, inciso II, da Constituição Federal, 113 do Ato das Disposições Constitucionais Transitórias, 16 e 17 da Lei Complementar 101/2000 (LRF) , 101, inciso IV, e 114 da Lei 13.707/2018 (LDO 2019) , quando da sanção da Lei 13.856/2019, uma vez que a criação de cargos públicos exige previsão na Lei Orçamentária Anual e que a criação de despesas obrigatórias de caráter continuado, como as destinadas à implantação e ao funcionamento da Universidade Federal do Norte do Tocantins (UFNT) , exige: estimativa do impacto orçamentário-financeiro no exercício em que deva entrar em vigor e nos dois subsequentes; demonstração da origem dos recursos para seu custeio; comprovação de que a despesa criada ou aumentada não afetará as metas de resultados fiscais; e compensação dos respectivos efeitos financeiros nos períodos seguintes, mediante aumento permanente de receita ou redução permanente de despesa (seção 4.1.2.10) ;"
Em todos os demais casos analisados, a Semag não constatou descumprimento do art. 17 da LRF. Salientou, contudo, a existência de amplo espaço interpretativo para esse dispositivo, o que dificulta a fiscalização de seu estrito cumprimento.
Após exame da doutrina e de entendimentos emanados dos órgãos federais envolvidos no ciclo orçamentário-financeiro, transcrito no Relatório precedente, a Semag discorreu sobre a dificuldade de caracterização de uma DOCC, devido a questões não pacificadas quanto aos critérios legais de sua classificação, pois pequenas alterações textuais transformam despesas que seriam obrigatórias em gastos não mais sujeitos aos rigores do art. 17 da LRF. Um exemplo é a previsão de discricionariedade para implementação da despesa, o que retira a obrigação legal de sua execução por um período superior a dois exercícios - embora, na prática, a despesa seja realizada de maneira continuada ao longo de vários anos.
Não bastante, restou clara a deficiência e a precariedade do acompanhamento governamental no que respeita à criação de DOCCs. O Poder Executivo Federal não dispõe, assim como no caso de renúncias de receitas, de consolidação de informações ou definição de órgão responsável por sua elaboração. 
Tendo em vista os ganhos potenciais de publicidade, governança e gestão possíveis por meio da publicação periódica de informações consolidadas sobre as despesas da União criadas no exercício, a Semag propôs recomendação, a qual foi aprimorada após dialética junto aos órgãos competentes, à luz do disposto na Resolução-TCU 315/2020.
Um dificultador identificado é que atos normativos podem criar DOCCs, inclusive no âmbito dos Poderes Legislativo e Judiciário e órgãos autônomos, que estariam fora da esfera de ingerência do Ministério da Economia. Nessa seara, verificou-se que o § 8º do art. 114 da LDO 2019 inovou na regulamentação da criação das DOCCs nos seguintes termos:
"§ 8º As propostas de atos que resultem em criação ou aumento de despesa obrigatória de caráter continuado, que constitui ou venha a se constituir em obrigação constitucional ou legal da União, além de atender ao disposto nos arts. 16 e 17 da Lei de Responsabilidade Fiscal, deverão, previamente à sua edição, ser encaminhadas aos órgãos a seguir para que se manifestem sobre a compatibilidade e a adequação orçamentária e financeira:
I - no âmbito do Poder Executivo, ao Ministério do Planejamento, Desenvolvimento e Gestão, e ao Ministério da Fazenda; e
II - no âmbito dos demais Poderes, do Ministério Público da União e da Defensoria Pública da União, aos órgãos competentes, inclusive os referidos no § 1º do art. 26."
Já o § 1º do art. 26 da LDO 2019 estabelece que o Conselho Nacional de Justiça deve emitir parecer sobre as propostas orçamentárias dos órgãos do Poder Judiciário, e o Conselho Nacional do Ministério Público sobre as proposições dessa natureza relativas aos ramos do Ministério Público da União.
No entender da unidade especializada, a inclusão das DOCCs originárias de atos administrativos no demonstrativo a ser recomendado seria um primeiro passo para se obter informação qualificada sobre essas despesas, o que, como mencionaram a Secretaria do Tesouro Nacional e a Secretaria de Orçamento Federal, envolverá aprimoramento da governança do Poder Executivo. 
Dessa feita, acolho a proposta final de se recomendar ao Ministério da Economia que publique, quadrimestralmente, quadro consolidado das despesas obrigatórias de caráter continuado da União criadas no exercício, oriundas de leis e de medidas provisórias provenientes de todos os Poderes e órgãos autônomos, bem como de atos administrativos que tramitarem por esse Ministério nos termos do art. 114, § 8°, inciso I, da Lei 13.898/2019 (Lei de Diretrizes Orçamentárias de 2020) e dos respectivos dispositivos das leis de diretrizes orçamentárias subsequentes, informando os critérios utilizados para a sua classificação, o aumento da despesa previsto no exercício em que deva entrar em vigor e nos dois subsequentes, bem como as medidas de compensação adotadas.
***
Na segunda seção do relatório, a análise buscou verificar se, em 2019, os dispositivos constitucionais e legais aplicáveis foram observados quando da concessão ou ampliação de incentivo ou benefício de natureza tributária de que decorra renúncia de receita e, também, em que medida foi atendida a exigência de envio ao Congresso Nacional do Plano de Revisão de Benefícios Tributários, previsto no art. 21, §§ 3° e 4°, inciso III, alínea "b", da LDO 2019.
Destaco que a situação desse plano e das renúncias tributárias em desacordo com a legislação pertinente constou do Relatório sobre as Contas do Presidente da República de 2019, o que ensejou a aposição de irregularidades e a emissão de recomendações e alertas no respectivo Parecer Prévio - transcritos na íntegra no Relatório precedente. 
Nesse contexto, focarei nos aspectos mais relevantes.
Como sabido, o art. 150, § 6º, da CF/1988, exige que as renúncias de receitas sejam concedidas somente por lei específica que regule exclusivamente a matéria ou o respectivo tributo, enquanto o art. 113 do ADCT estabelece que a proposição legislativa que crie ou altere despesa obrigatória ou renúncia de receita deverá ser acompanhada da estimativa de seu impacto orçamentário e financeiro. 
Na mesma linha, o art. 14 da LRF assenta que a concessão ou ampliação do benefício tributário seja acompanhada de: i) estimativa do impacto orçamentário-financeiro no exercício em que deva iniciar sua vigência e nos dois seguintes; ii) atendimento ao disposto nas LDOs; iii) demonstração de que a renúncia foi considerada na estimativa de receita orçamentária e de que não afetará as metas de resultados fiscais previstas no anexo próprio da LDO, ou, alternativamente, a indicação de medidas de compensação.
Em adição, a LDO 2019, em seu art. 116, § 1º, vedou a concessão e a ampliação de incentivos ou benefícios de natureza financeira, tributária, creditícia ou patrimonial, exceto a prorrogação por prazo não superior a cinco anos, desde que o montante do incentivo ou benefício prorrogado seja reduzido em pelo menos dez por cento ao ano e que o respectivo ato seja acompanhado dos objetivos, metas e indicadores relativos à política pública fomentada, bem como da indicação do órgão responsável pela supervisão, acompanhamento e avaliação.
Ao examinar a observância dos referidos requisitos quanto à instituição de renúncias de receitas tributárias em 2019, a Semag chegou à conclusão sintetizada e organizada por meio da tabela reproduzida adiante, referente a nove atos normativos, cujos objetos constam detalhados no Relatório que antecede este Voto.
Em síntese, nenhuma das cinco legislações que criaram ou ampliaram benefícios fiscais por meio de leis ou medidas provisórias atendeu por completo aos requisitos prévios constitucionais e legais, previstos nos arts. 113 do ADCT, 14 da LRF, e 114 e 116 da LDO 2019.
Em relação às quatro normas infralegais que instituíram desonerações em 2019, tem-se que os Decretos 9.897/2019 e 9.971/2019 não se submetem aos mencionados dispositivos constitucionais e legais, visto que esses se aplicam apenas a proposições legislativas em sentido estrito. Em relação às Portarias-ME 559/2019 e 601/2019, apenas os requisitos constantes do art. 150, § 6º, da CF/1988, bem como do art. 14 da LRF, são aplicáveis e foram atendidos.
Tabela: Atendimento aos requisitos para instituição das Renúncias de Receitas Tributárias (2019) 
	Legislação
	art. 113 do ADCT 
	art. 14 da LRF 
	arts. 114 e/ou 116  da LDO/2019
	art. 150, § 6º, da CF

	Lei 13.799/2019
	Não
	Não
	*
	Sim

	MP 877/2019
	Não
	Não
	Não
	Sim

	MP 905/2019
	Não
	Não
	Não
	Sim

	MP 907/2019
	Sim
	Sim
	Não
	Sim

	Lei 13.970/2019
	Não
	Não
	Não
	Sim

	Decreto 9.897/2019
	*
	*
	*
	*

	Decreto 9.971/2019
	*
	*
	*
	*

	Portaria 559/2019
	*
	Sim
	*
	Sim

	Portaria 601/2019
	*
	Sim
	*
	Sim

Fonte: RFB, elaborada pela STN no âmbito do Relatório de Avaliação do Cumprimento das Metas Fiscais - 3º Quadrimestre de 2019.
* Não se aplica.
 Oportuno mencionar que este Tribunal moveu representação para examinar as concessões de benefícios tributários decorrentes da Lei 13.799/2019 diante dos requisitos exigidos pela LRF, pela LDO 2019 e pelo ADCT (TC Processo 000.605/2019-0) .
Ao final, depois de analisadas as manifestações apresentadas pelos órgãos envolvidos, conclui-se que a implementação do mecanismo instituído pela Lei 13.799/2019 estava em desacordo com as regras constitucionais e legais relacionadas à instituição/majoração de renúncias de receitas - ainda que os arts. 114 e 116 da LDO 2019, como exceção, não sejam aplicáveis a essa lei, uma vez que o referido projeto originário (PL 10.160/2018) foi aprovado pelo Congresso Nacional no exercício de 2018.
 Assim, conforme o Acórdão 62/2020-TCU-Plenário, do qual fui relator, esta Casa, dentre outras medidas, determinou ao Ministério da Economia e aos órgãos gestores da política pública que somente reconheçam/concedam/aprovem direitos de fruição de benefícios previstos na Lei 13.799/2019 quando sobrevier a implementação de todas as condições de eficácia de renúncia de receitas previstas no art. 14 da LRF, no art. 114 da LDO 2019 e no art. 113 do ADCT, em sintonia com a resposta à Consulta veiculada pelo Acórdão 1907/2019-TCU-Plenário.
Foi determinado, também, ao Ministério do Desenvolvimento Regional, ao Ministério da Economia e à Casa Civil da Presidência da República que adotassem medidas com vistas a atender os requisitos estabelecidos no art. 14 da LRF, no art. 114 da LDO 2019 e no art. 113 do ADCT, para que os benefícios previstos na Lei 13.799/2019 possam ter eficácia.
Da tabela retro, tem-se ainda que as MPs 877/2019, 905/2019 e 907/2019, bem como a Lei 13.799/2019 (originária do Poder Legislativo) , foram, respectivamente, editadas e sancionada pelo Poder Executivo. Considerando que o Tribunal já expediu diversas deliberações a respeito do cumprimento dos dispositivos constitucionais e legais sobre o tema ao longo dos últimos anos, a Semag defendeu não expedir outra deliberação nesse sentido no âmbito dos presentes autos, uma vez que já há atuação sistemática em ações permanentes de controle externo, sobretudo por ocasião da apreciação anual das Contas do Presidente da República. 
Cabe ressaltar que, diante das impropriedades constatadas na edição dessas legislações, o TCU, via Parecer Prévio sobre as Contas do Presidente da República de 2019 (Acórdão 1437/2020-TCU-Plenário) , alertou o Poder Executivo acerca das irregularidades reiteradas na concessão ou ampliação de benefícios tributários que importaram em renúncia de receita, em descumprimento aos dispositivos constitucionais e legais em comento.
Dessa forma, encampo o entendimento da Semag de que são dispensáveis comandos adicionais neste momento, visto que o tema tem sido fiscalizado de forma rotineira por este Tribunal - seja por meio de processos específicos, diante de casos mais graves - como o da Lei 13.799/2019 -, seja por meio de acompanhamentos como o ora analisado, além da prestação anual de contas do Presidente da República.
Por fim, no que se refere ao Plano de Revisão de Benefícios Tributários previsto na LDO 2019, a Semag noticia ter sido enviada ao Congresso Nacional, em 19/12/2019, a Mensagem 718 com o plano de revisão de despesas e receitas, inclusive de incentivos ou benefícios de natureza financeira, tributária ou creditícia, para o período de 2019 a 2022.
No que concerne aos benefícios tributários, o Ministério da Economia informou ao TCU um rol de 45 medidas legislativas a serem adotadas com vistas à redução dos montantes e prazos dos subsídios, ou à sua extinção. Essas, uma vez encaminhadas pelo Poder Executivo e aprovadas pelo Congresso Nacional, teriam o potencial de reduzir em, aproximadamente, R$ 55 bilhões os subsídios tributários. Elas não são pormenorizadas na instrução processual por terem conteúdo reservado e por ainda estarem em fase de análise interna no Ministério da Economia. 
Dessa forma, a Semag conclui que o Poder Executivo não apenas encaminhou plano de ação ao Congresso Nacional, mas envidou esforços, até março de 2020, para que as principais medidas fossem endereçadas oportunamente ao Poder Legislativo Federal.
Infelizmente, a situação de calamidade pública decorrente da pandemia de Covid-19 (Coronavirus Disease 2019) tende a aumentar a complexidade para implementação da estratégia de Reforma Tributária ou de outras medidas de ajustes na legislação de renúncia de receitas, especialmente por alterar a agenda de prioridades de toda a sociedade neste momento de crise. 
Destarte, conclui-se pelo atendimento das disposições insculpidas no art. 21, §§ 3° e 4°, inciso III, alínea "b", da LDO 2019, sem prejuízo de que o encaminhamento das medidas legislativas que resultarão na efetiva redução dos subsídios tributários seja acompanhado oportunamente por esta Corte.
***
De mais a mais, são apresentados resultados e simulações detalhadas de estudo, realizado pelo Poder Executivo, segundo o qual o Programa Bolsa Família (PBF) seria mais eficiente, do ponto de vista social-econômico, que a política de desoneração da cesta básica (Lei 10.925/2004) . 
Em síntese, um gasto orçamentário de R$ 28,0 bilhões em 2016 via PBF resultou em redução de 1,7% na desigualdade de renda. Em contraponto, um gasto tributário de R$ 18,6 bilhões, mediante desoneração da cesta básica, teria gerado redução de apenas 0,1% na desigualdade de renda. Ou seja, segundo essa métrica, o PBF seria aproximadamente doze vezes mais eficiente que a desoneração da cesta básica para reduzir a desigualdade de renda.
O Tribunal também abordou esse tema ao emitir o Parecer Prévio sobre as Contas do Presidente da República de 2019, ocasião em que foi recomendado ao Poder Executivo avaliar a conveniência e a oportunidade de propor ao Congresso Nacional a revisão da política de desoneração da cesta básica, tendo em vista a possibilidade de se adotar alternativas mais eficientes para os mesmos propósitos, ponderando, necessariamente, as circunstâncias de enfrentamento da crise decorrente da pandemia da Covid-19.
Encerro destacando o contínuo e sólido aperfeiçoamento dos trabalhos desta Corte de Contas em relação ao acompanhamento da situação das renúncias de receitas no cenário fiscal brasileiro. 
Paulatinamente, este Tribunal tem sido mais e mais exigente quanto ao cumprimento das normas vigentes com vistas ao adequado controle e à responsabilidade fiscal que devem incidir sobre esses instrumentos.
Rememoro os Acórdãos 62/2020 (de minha relatoria) e 1.907/2019-TCU-Plenário (relator Ministro Raimundo Carreiro) , que consolidaram passos importantes no sentido de assegurar a estrita regularidade de novos instrumentos que instituam renúncias de receitas. 
Destaco, vez ou outra, que nosso país precisa combater a prática da relativização das regras fiscais, seja sob qual pretexto for. A responsabilidade fiscal dever ser o pilar a ser perseguido não apenas formalmente, mas, sobretudo, materialmente.
O momento atual é propício a uma verdadeira reorganização fiscal que, inevitavelmente, exige a revisão das políticas de renúncia fiscal, de forma a reconhecer aquelas que se mostram eficientes e eficazes, e expurgar as que constituem regime de exceção ao Sistema Tributário Nacional e deturpam a eficiência da economia em favor de castas e nichos econômicos.
Para além de dar publicidade aos dados colhidos neste acompanhamento, cumpre-nos exercer o papel de vigilância, apontando que determinados caminhos não devem ser trilhados, sob pena de vermos aprofundar uma crise que já se mostra bastante desafiadora. 
Ante o exposto, voto por que o Tribunal adote o Acórdão que ora submeto à deliberação deste Colegiado.
TCU, Sala das Sessões Ministro Luciano Brandão Alves de Souza, em 19 de agosto de 2020.
Ministro BRUNO DANTAS 
Relator